---
title: "Clases latentes de inseguridad económica subjetiva"
subtitle: "Configuraciones de vulnerabilidad y su distribución social"
author: "Gonzalo Torres"
date: today
lang: es
format:
  html:
    toc: true
    toc-depth: 3
    number-sections: true
    code-fold: true
    code-summary: "Mostrar código"
    code-tools: true
    embed-resources: true
execute:
  echo: true
  warning: false
  message: false
  freeze: auto
---

# Propósito

Este documento identifica configuraciones de inseguridad económica subjetiva mediante un análisis de clases latentes.

Las clases se construyen exclusivamente con cuatro indicadores subjetivos:

- dificultad para llegar a fin de mes;
- fragilidad intensa ante una pérdida de ingresos;
- desprotección financiera frente a problemas de salud;
- falta de apoyo monetario ante una emergencia.

Una vez identificadas las clases, se describe su distribución según:

- género;
- grupos combinados de género y edad;
- posición de ingreso;
- nivel educacional;
- tenencia de vivienda;
- condición de actividad;
- género y estructura parental entre hogares con menores.

La separación entre indicadores activos y variables externas permite distinguir dos preguntas:

> ¿Qué configuraciones de inseguridad subjetiva existen?

> ¿Cómo se distribuyen esas configuraciones entre distintas posiciones sociales?

# Consideración sobre los ponderadores

La estimación de las clases se realiza con `poLCA` sobre los casos observados. El paquete no incorpora directamente el diseño muestral complejo ni el ponderador en la estimación del modelo.

Los ponderadores de la Encuesta de Bienestar Social se utilizan posteriormente para:

- calcular la prevalencia poblacional descriptiva de las clases;
- comparar su distribución entre mujeres y hombres;
- describir diferencias por ingreso, educación, vivienda y actividad;
- caracterizar las posiciones familiares.

Por tanto, las clases representan patrones identificados en la muestra y sus prevalencias ponderadas se interpretan como una descripción poblacional posterior. Las pruebas de ajuste y los diagnósticos de clasificación pertenecen al modelo no ponderado.

# Configuración del entorno

## Paquetes

```{r}
paquetes_necesarios <- c(
  "dplyr",
  "tidyr",
  "purrr",
  "stringr",
  "forcats",
  "tibble",
  "readr",
  "openxlsx",
  "here",
  "knitr",
  "ggplot2",
  "scales",
  "poLCA"
)

options(
  repos = c(
    CRAN = "https://cloud.r-project.org"
  ),
  dplyr.summarise.inform = FALSE,
  scipen = 999
)

paquetes_faltantes <- paquetes_necesarios[
  !paquetes_necesarios %in%
    rownames(
      installed.packages()
    )
]

if (length(paquetes_faltantes) > 0) {

  install.packages(
    paquetes_faltantes,
    repos = "https://cloud.r-project.org"
  )
}

invisible(
  lapply(
    paquetes_necesarios,
    library,
    character.only = TRUE
  )
)
```

## Carpetas del proyecto

```{r}
ruta_datos_derivados <- here::here(
  "Datos",
  "EBS",
  "derivados"
)

ruta_salidas <- here::here(
  "outputs",
  "06_clases_latentes_inseguridad_subjetiva"
)

ruta_tablas <- file.path(
  ruta_salidas,
  "tablas"
)

ruta_figuras <- file.path(
  ruta_salidas,
  "figuras"
)

ruta_objetos <- file.path(
  ruta_salidas,
  "objetos"
)

dir.create(
  ruta_tablas,
  recursive = TRUE,
  showWarnings = FALSE
)

dir.create(
  ruta_figuras,
  recursive = TRUE,
  showWarnings = FALSE
)

dir.create(
  ruta_objetos,
  recursive = TRUE,
  showWarnings = FALSE
)

cat(
  "Directorio del proyecto:",
  normalizePath(
    here::here(),
    winslash = "/",
    mustWork = FALSE
  ),
  "\n"
)
```

# Parámetros del análisis

Este bloque concentra las decisiones que pueden modificarse después de revisar
los primeros resultados. Con cuatro indicadores binarios, la enumeración se limita
a tres clases para no estimar soluciones con más parámetros que patrones de
respuesta identificables.

```{r}
numero_minimo_clases <- 1L

numero_maximo_clases <- 3L

numero_clases_elegido <- 3L

numero_inicios_aleatorios <- 25L

maximo_iteraciones <- 3000L

semilla_general <- 20260723L

reestimar_modelos <- FALSE

archivo_cache_modelos <- file.path(
  ruta_objetos,
  "06_cache_modelos_enumeracion_lca.rds"
)
```

```{r}
if (
  numero_clases_elegido <
    numero_minimo_clases ||
    numero_clases_elegido >
      numero_maximo_clases
) {

  stop(
    paste0(
      "El número de clases elegido debe encontrarse entre ",
      numero_minimo_clases,
      " y ",
      numero_maximo_clases,
      "."
    )
  )
}
```

# Paleta gráfica del taller

La paleta mantiene la continuidad visual del taller mediante matices entre
mostaza y morado. El mostaza representa las posiciones relativamente más
protegidas y los morados representan grados crecientes de inseguridad.

```{r}
color_mostaza <- "#F2C94C"
color_mostaza_oscuro <- "#C99A20"
color_morado_claro <- "#A978B5"
color_morado_medio <- "#7A3E8E"
color_morado_oscuro <- "#4B1F63"
color_gris_oscuro <- "#4D4D4D"
color_gris_medio <- "#8A8A8A"
color_gris_claro <- "#D9D9D9"

paleta_criterios <- c(
  "AIC" = color_mostaza,
  "BIC" = color_mostaza_oscuro,
  "BIC ajustado" = color_morado_claro,
  "CAIC" = color_morado_oscuro
)

paleta_diagnostico <- c(
  "Entropía normalizada" = color_mostaza,
  "Probabilidad posterior máxima media" = color_mostaza_oscuro,
  "Proporción con posterior ≥ 0,70" = color_morado_claro,
  "Proporción con posterior ≥ 0,80" = color_morado_oscuro
)
```

# Carga de la base analítica

## Archivo requerido

```{r}
archivo_base <- file.path(
  ruta_datos_derivados,
  "01_ebs_vida_laboral_genero.rds"
)

if (!file.exists(archivo_base)) {

  stop(
    paste0(
      "No se encontró la base derivada:\n",
      archivo_base,
      "\n\nRenderice primero analisis/01_preparacion_base.qmd."
    )
  )
}
```

```{r}
base_origen <- readRDS(
  archivo_base
)

cat(
  "Casos en la base de origen:",
  nrow(
    base_origen
  ),
  "\n"
)

cat(
  "Variables en la base de origen:",
  ncol(
    base_origen
  ),
  "\n"
)
```

# Verificación de variables

## Indicadores activos

```{r}
variables_indicadores <- c(
  "inseguridad_fin_mes",
  "inseguridad_reservas",
  "inseguridad_salud",
  "inseguridad_apoyo"
)
```

## Variables externas

```{r}
variables_externas <- c(
  "genero",
  "grupo_sexo_edad",
  "posicion_ingreso_3",
  "nivel_educacional_3",
  "tenencia_vivienda_3",
  "condicion_actividad",
  "grupo_genero_estructura_menores",
  "grupo_genero_tipo_hogar_menores",
  "disminucion_ingreso",
  "presencia_deuda"
)
```

## Variables técnicas

```{r}
variables_tecnicas <- c(
  "identificador_persona",
  "ponderador",
  "tramo_edad",
  "presencia_menores_18",
  "quintil_ingreso_etiqueta"
)
```

```{r}
variables_requeridas <- unique(
  c(
    variables_indicadores,
    variables_externas,
    variables_tecnicas
  )
)

variables_faltantes <- setdiff(
  variables_requeridas,
  names(
    base_origen
  )
)

if (length(variables_faltantes) > 0) {

  stop(
    paste0(
      "Faltan variables necesarias para el análisis:\n",
      paste(
        variables_faltantes,
        collapse = ", "
      )
    )
  )
}
```

# Preparación de los indicadores

`poLCA` requiere que las categorías observadas sean enteros consecutivos que comiencen en 1. Por eso los indicadores binarios originales, codificados como 0 y 1, se transforman en:

- 1: condición relativamente protegida;
- 2: condición de inseguridad.

## Función de recodificación

```{r}
preparar_indicador_lca <- function(
    x
) {

  dplyr::case_when(
    x == 0L ~ 1L,
    x == 1L ~ 2L,
    TRUE ~ NA_integer_
  )
}

normalizar_texto <- function(
    x
) {

  x |>
    as.character() |>
    stringr::str_to_lower() |>
    stringr::str_replace_all(
      "[áàäâ]",
      "a"
    ) |>
    stringr::str_replace_all(
      "[éèëê]",
      "e"
    ) |>
    stringr::str_replace_all(
      "[íìïî]",
      "i"
    ) |>
    stringr::str_replace_all(
      "[óòöô]",
      "o"
    ) |>
    stringr::str_replace_all(
      "[úùüû]",
      "u"
    ) |>
    stringr::str_replace_all(
      "ñ",
      "n"
    ) |>
    stringr::str_squish()
}
```

## Base preparada

```{r}
base_preparada <- base_origen |>
  dplyr::transmute(
    identificador_persona = as.character(
      identificador_persona
    ),

    ponderador = suppressWarnings(
      as.numeric(
        ponderador
      )
    ),

    fin_mes_lca = preparar_indicador_lca(
      inseguridad_fin_mes
    ),

    reservas_lca = preparar_indicador_lca(
      inseguridad_reservas
    ),

    salud_lca = preparar_indicador_lca(
      inseguridad_salud
    ),

    apoyo_lca = preparar_indicador_lca(
      inseguridad_apoyo
    ),

    inseguridad_fin_mes,
    inseguridad_reservas,
    inseguridad_salud,
    inseguridad_apoyo,

    genero = factor(
      as.character(
        genero
      ),
      levels = c(
        "Mujeres",
        "Hombres"
      )
    ),

    tramo_edad = factor(
      as.character(
        tramo_edad
      ),
      levels = c(
        "18 a 29 años",
        "30 a 44 años",
        "45 a 59 años"
      )
    ),

        grupo_sexo_edad = factor(
      as.character(
        grupo_sexo_edad
      ),
      levels = c(
        "Mujeres · 18–29",
        "Hombres · 18–29",
        "Mujeres · 30–44",
        "Hombres · 30–44",
        "Mujeres · 45–59",
        "Hombres · 45–59"
      )
    ),

    posicion_ingreso_texto = normalizar_texto(
      quintil_ingreso_etiqueta
    ),

    posicion_ingreso_3 = dplyr::case_when(
      stringr::str_detect(
        posicion_ingreso_texto,
        "quintil\\s*(i|ii)\\b|primer quintil|segundo quintil|^1\\.?|^2\\.?"
      ) ~
        "Ingresos bajos",

      stringr::str_detect(
        posicion_ingreso_texto,
        "quintil\\s*iii\\b|tercer quintil|^3\\.?"
      ) ~
        "Ingresos medios",

      stringr::str_detect(
        posicion_ingreso_texto,
        "quintil\\s*(iv|v)\\b|cuarto quintil|quinto quintil|^4\\.?|^5\\.?"
      ) ~
        "Ingresos altos",

      TRUE ~
        NA_character_
    ),

    posicion_ingreso_3 = factor(
      posicion_ingreso_3,
      levels = c(
        "Ingresos bajos",
        "Ingresos medios",
        "Ingresos altos"
      )
    ),

    nivel_educacional_3 = forcats::fct_relevel(
      factor(
        as.character(
          nivel_educacional_3
        )
      ),
      "Educación básica",
      "Educación media",
      "Educación superior"
    ),

    tenencia_vivienda_3 = forcats::fct_relevel(
      factor(
        as.character(
          tenencia_vivienda_3
        )
      ),
      "Vivienda propia",
      "Vivienda arrendada",
      "Vivienda cedida u otra"
    ),

    condicion_actividad = factor(
      as.character(
        condicion_actividad
      ),
      levels = c(
        "Ocupada/o",
        "Desocupada/o",
        "Fuera de la fuerza de trabajo"
      )
    ),

    grupo_genero_estructura_menores = factor(
      as.character(
        grupo_genero_estructura_menores
      ),
      levels = c(
        "Mujeres · hogar biparental",
        "Mujeres · hogar monoparental",
        "Hombres · hogar biparental",
        "Hombres · hogar monoparental"
      )
    ),

    grupo_genero_tipo_hogar_menores = factor(
      as.character(
        grupo_genero_tipo_hogar_menores
      )
    ),

    cambio_ingreso = dplyr::case_when(
      disminucion_ingreso == 0L ~
        "Ingreso estable o aumentado",

      disminucion_ingreso == 1L ~
        "Ingreso disminuyó",

      TRUE ~ NA_character_
    ),

    cambio_ingreso = factor(
      cambio_ingreso,
      levels = c(
        "Ingreso estable o aumentado",
        "Ingreso disminuyó"
      )
    ),

    deuda = dplyr::case_when(
      presencia_deuda == 0L ~
        "Sin deuda",

      presencia_deuda == 1L ~
        "Con deuda",

      TRUE ~ NA_character_
    ),

    deuda = factor(
      deuda,
      levels = c(
        "Sin deuda",
        "Con deuda"
      )
    ),

    presencia_menores_18
  )

tabla_revision_ingreso <- base_preparada |>
  dplyr::count(
    posicion_ingreso_3,
    name = "n",
    .drop = FALSE
  )

knitr::kable(
  tabla_revision_ingreso,
  caption = "Distribución de la posición de ingreso reconstruida"
)
```

```{r}
variables_lca <- c(
  "fin_mes_lca",
  "reservas_lca",
  "salud_lca",
  "apoyo_lca"
)
```

## Auditoría de variables externas

```{r}
variables_externas_revision <- c(
  "genero",
  "grupo_sexo_edad",
  "posicion_ingreso_3",
  "nivel_educacional_3",
  "tenencia_vivienda_3",
  "condicion_actividad",
  "grupo_genero_estructura_menores",
  "cambio_ingreso",
  "deuda"
)

tabla_revision_variables_externas <- purrr::map_dfr(
  variables_externas_revision,
  function(variable) {
    tibble::tibble(
      variable = variable,
      n_valido = sum(!is.na(base_preparada[[variable]])),
      porcentaje_valido = 100 * mean(!is.na(base_preparada[[variable]])),
      numero_categorias = dplyr::n_distinct(base_preparada[[variable]], na.rm = TRUE),
      categorias = paste(unique(stats::na.omit(as.character(base_preparada[[variable]]))), collapse = " | ")
    )
  }
)

knitr::kable(
  tabla_revision_variables_externas |>
    dplyr::mutate(porcentaje_valido = round(porcentaje_valido, 1)),
  caption = "Cobertura y categorías observadas en las variables externas"
)
```

# Auditoría de cobertura

## Cobertura de cada indicador

```{r}
tabla_cobertura_indicadores <- purrr::map_dfr(
  variables_lca,
  function(
      variable
  ) {

    n_total <- nrow(
      base_preparada
    )

    n_valido <- sum(
      !is.na(
        base_preparada[[variable]]
      )
    )

    tibble::tibble(
      variable = variable,
      n_total = n_total,
      n_valido = n_valido,
      porcentaje_valido = 100 *
        n_valido /
        n_total,

      numero_modalidades = dplyr::n_distinct(
        base_preparada[[variable]],
        na.rm = TRUE
      ),

      modalidades = paste(
        sort(
          unique(
            stats::na.omit(
              base_preparada[[variable]]
            )
          )
        ),
        collapse = " | "
      )
    )
  }
)
```

```{r}
knitr::kable(
  tabla_cobertura_indicadores |>
    dplyr::mutate(
      porcentaje_valido = round(
        porcentaje_valido,
        1
      )
    ),
  caption = "Cobertura de los indicadores del análisis de clases latentes"
)
```

## Verificación de las recodificaciones

```{r}
tabla_revision_indicadores <- dplyr::bind_rows(
  base_preparada |>
    dplyr::count(
      valor_original =
        inseguridad_fin_mes,

      valor_lca =
        fin_mes_lca,

      name = "n",
      .drop = FALSE
    ) |>
    dplyr::mutate(
      indicador =
        "Dificultad para llegar a fin de mes",
      .before = 1
    ),

  base_preparada |>
    dplyr::count(
      valor_original =
        inseguridad_reservas,

      valor_lca =
        reservas_lca,

      name = "n",
      .drop = FALSE
    ) |>
    dplyr::mutate(
      indicador =
        "Fragilidad ante pérdida de ingresos",
      .before = 1
    ),

  base_preparada |>
    dplyr::count(
      valor_original =
        inseguridad_salud,

      valor_lca =
        salud_lca,

      name = "n",
      .drop = FALSE
    ) |>
    dplyr::mutate(
      indicador =
        "Desprotección financiera en salud",
      .before = 1
    ),

  base_preparada |>
    dplyr::count(
      valor_original =
        inseguridad_apoyo,

      valor_lca =
        apoyo_lca,

      name = "n",
      .drop = FALSE
    ) |>
    dplyr::mutate(
      indicador =
        "Falta de apoyo monetario",
      .before = 1
    )
)
```

```{r}
knitr::kable(
  tabla_revision_indicadores,
  caption = "Correspondencia entre indicadores originales y categorías para la LCA"
)
```

## Casos completos

```{r}
indicador_caso_completo <- stats::complete.cases(
  base_preparada[
    variables_lca
  ]
)

tabla_muestra <- tibble::tibble(
  indicador = c(
    "Casos en la base de origen",
    "Casos completos en los cuatro indicadores",
    "Porcentaje retenido"
  ),

  valor = c(
    nrow(
      base_preparada
    ),

    sum(
      indicador_caso_completo
    ),

    100 *
      mean(
        indicador_caso_completo
      )
  )
)

knitr::kable(
  tabla_muestra |>
    dplyr::mutate(
      valor = round(
        valor,
        1
      )
    ),
  caption = "Muestra disponible para el análisis de clases latentes"
)
```

# Selección de la muestra analítica

```{r}
base_lca <- base_preparada |>
  dplyr::filter(
    stats::complete.cases(
      dplyr::pick(
        dplyr::all_of(
          variables_lca
        )
      )
    )
  ) |>
  dplyr::mutate(
    fila_lca = dplyr::row_number()
  ) |>
  droplevels()
```

```{r}
if (nrow(base_lca) == 0) {

  stop(
    "No quedaron casos completos para estimar las clases latentes."
  )
}
```

```{r}
indicadores_sin_variacion <- tabla_cobertura_indicadores |>
  dplyr::filter(
    numero_modalidades < 2
  ) |>
  dplyr::pull(
    variable
  )

if (length(indicadores_sin_variacion) > 0) {

  stop(
    paste0(
      "Los siguientes indicadores no presentan dos modalidades válidas: ",
      paste(
        indicadores_sin_variacion,
        collapse = ", "
      ),
      "."
    )
  )
}
```

# Prevalencias de los indicadores

## Diccionario de indicadores

```{r}
diccionario_indicadores <- tibble::tribble(
  ~variable_lca, ~indicador,

  "fin_mes_lca",
  "Dificultad para llegar a fin de mes",

  "reservas_lca",
  "Fragilidad intensa ante pérdida de ingresos",

  "salud_lca",
  "Desprotección financiera en salud",

  "apoyo_lca",
  "Falta de apoyo monetario"
)
```

## Función de media ponderada segura

```{r}
media_ponderada_segura <- function(
    x,
    w
) {

  casos_validos <-
    !is.na(
      x
    ) &
    !is.na(
      w
    ) &
    w > 0

  if (!any(casos_validos)) {

    return(
      NA_real_
    )
  }

  stats::weighted.mean(
    x[
      casos_validos
    ],
    w[
      casos_validos
    ]
  )
}
```

## Prevalencias ponderadas y no ponderadas

```{r}
tabla_prevalencias_indicadores <- purrr::map_dfr(
  variables_lca,
  function(
      variable
  ) {

    tibble::tibble(
      variable_lca = variable,

      prevalencia_no_ponderada = 100 *
        mean(
          base_lca[[variable]] == 2L,
          na.rm = TRUE
        ),

      prevalencia_ponderada = 100 *
        media_ponderada_segura(
          base_lca[[variable]] == 2L,
          base_lca$ponderador
        )
    )
  }
) |>
  dplyr::left_join(
    diccionario_indicadores,
    by = "variable_lca"
  ) |>
  dplyr::select(
    indicador,
    variable_lca,
    prevalencia_no_ponderada,
    prevalencia_ponderada
  )
```

```{r}
knitr::kable(
  tabla_prevalencias_indicadores |>
    dplyr::mutate(
      dplyr::across(
        dplyr::starts_with(
          "prevalencia"
        ),
        ~ round(
          .x,
          1
        )
      )
    ),
  caption = "Prevalencia de los indicadores de inseguridad económica"
)
```

# Especificación del modelo

```{r}
formula_lca <- stats::as.formula(
  paste0(
    "cbind(",
    paste(
      variables_lca,
      collapse = ", "
    ),
    ") ~ 1"
  )
)

formula_lca
```

# Funciones de estimación y diagnóstico

## Entropía normalizada

```{r}
calcular_entropia_normalizada <- function(
    probabilidades_posteriores
) {

  numero_casos <- nrow(
    probabilidades_posteriores
  )

  numero_clases <- ncol(
    probabilidades_posteriores
  )

  if (
    numero_casos == 0 ||
      numero_clases <= 1
  ) {

    return(
      NA_real_
    )
  }

  probabilidades_seguras <- pmax(
    probabilidades_posteriores,
    .Machine$double.eps
  )

  entropia_observada <- -sum(
    probabilidades_seguras *
      log(
        probabilidades_seguras
      )
  )

  entropia_maxima <-
    numero_casos *
    log(
      numero_clases
    )

  1 -
    entropia_observada /
      entropia_maxima
}
```

## Número de parámetros

Para cuatro indicadores binarios y un modelo sin covariables:

- cada clase estima una probabilidad por indicador;
- se estiman además las proporciones de pertenencia a las clases.

```{r}
calcular_numero_parametros <- function(
    numero_clases,
    numero_indicadores
) {

  numero_clases *
    numero_indicadores +
    numero_clases -
    1
}
```

## Estimación de una solución

```{r}
estimar_solucion_lca <- function(
    numero_clases,
    datos,
    formula,
    numero_inicios,
    maximo_iteraciones,
    semilla
) {

  set.seed(
    semilla
  )

  numero_replicas <- ifelse(
    numero_clases == 1L,
    1L,
    numero_inicios
  )

  resultado <- tryCatch(
    poLCA::poLCA(
      formula,
      data = datos,
      nclass = numero_clases,
      nrep = numero_replicas,
      maxiter = maximo_iteraciones,
      tol = 1e-8,
      na.rm = FALSE,
      graphs = FALSE,
      verbose = FALSE,
      calc.se = FALSE
    ),
    error = function(
        error
    ) {

      warning(
        paste0(
          "La solución de ",
          numero_clases,
          " clases produjo un error: ",
          conditionMessage(
            error
          )
        )
      )

      NULL
    }
  )

  resultado
}
```

# Enumeración de clases

Se estiman soluciones de una a tres clases. Con cuatro indicadores binarios existen
16 patrones de respuesta posibles. Una solución de tres clases utiliza 14 parámetros
y conserva un grado de libertad residual; soluciones de cuatro o más clases excederían
el número de parámetros identificables para esta especificación simple.

Cada solución de dos o más clases se estima con múltiples inicios aleatorios para
reducir la probabilidad de retener un máximo local. Los modelos se guardan
inmediatamente en una caché reutilizable, de modo que un error posterior en el
documento no obligue a repetir la estimación.

```{r}
secuencia_clases <- seq.int(
  numero_minimo_clases,
  numero_maximo_clases
)
```

```{r}
firma_modelos_actual <- list(
  numero_casos = nrow(
    base_lca
  ),

  variables_lca = variables_lca,

  frecuencias_indicadores = vapply(
    base_lca[
      variables_lca
    ],
    function(
        x
    ) {
      paste(
        table(
          x,
          useNA = "ifany"
        ),
        collapse = "|"
      )
    },
    character(
      1
    )
  ),

  secuencia_clases = secuencia_clases,

  numero_inicios_aleatorios =
    numero_inicios_aleatorios,

  maximo_iteraciones =
    maximo_iteraciones,

  semilla_general =
    semilla_general
)
```

```{r}
cache_modelos_valida <- FALSE

if (
  file.exists(
    archivo_cache_modelos
  ) &&
    !reestimar_modelos
) {

  objeto_cache <- tryCatch(
    readRDS(
      archivo_cache_modelos
    ),
    error = function(
        error
    ) {
      NULL
    }
  )

  cache_modelos_valida <-
    !is.null(
      objeto_cache
    ) &&
    is.list(
      objeto_cache
    ) &&
    all(
      c(
        "firma",
        "modelos"
      ) %in%
        names(
          objeto_cache
        )
    ) &&
    identical(
      objeto_cache$firma,
      firma_modelos_actual
    )
}

if (
  cache_modelos_valida
) {

  modelos_lca <- objeto_cache$modelos

  cat(
    "Se reutilizaron los modelos almacenados en la caché.\n"
  )

} else {

  modelos_lca <- vector(
    mode = "list",
    length = length(
      secuencia_clases
    )
  )

  names(
    modelos_lca
  ) <- paste0(
    "clases_",
    secuencia_clases
  )

  for (
    indice_modelo in
    seq_along(
      secuencia_clases
    )
  ) {

    numero_clases <-
      secuencia_clases[[indice_modelo]]

    nombre_modelo <- paste0(
      "clases_",
      numero_clases
    )

    cat(
      "Estimando solución de",
      numero_clases,
      "clase(s)...\n"
    )

    modelos_lca[[nombre_modelo]] <-
      estimar_solucion_lca(
        numero_clases = numero_clases,
        datos = base_lca,
        formula = formula_lca,
        numero_inicios =
          numero_inicios_aleatorios,
        maximo_iteraciones =
          maximo_iteraciones,
        semilla =
          semilla_general +
          numero_clases *
            1000L
      )

    saveRDS(
      list(
        firma =
          firma_modelos_actual,

        modelos =
          modelos_lca
      ),
      archivo_cache_modelos
    )
  }

  cat(
    "Los modelos estimados fueron guardados en la caché.\n"
  )
}
```

```{r}
modelos_validos <- purrr::keep(
  modelos_lca,
  function(
      modelo
  ) {
    !is.null(
      modelo
    ) &&
      !is.null(
        modelo$posterior
      ) &&
      nrow(
        modelo$posterior
      ) ==
        nrow(
          base_lca
        )
  }
)

if (length(modelos_validos) == 0) {

  stop(
    "No fue posible estimar ninguna solución de clases latentes."
  )
}
```

# Comparación del ajuste

## Función para resumir una solución

```{r}
resumir_modelo_lca <- function(
    modelo,
    numero_clases,
    numero_indicadores
) {

  if (is.null(modelo)) {

    return(
      tibble::tibble(
        clases = numero_clases,
        convergio = FALSE,
        log_verosimilitud = NA_real_,
        parametros = NA_integer_,
        AIC = NA_real_,
        BIC = NA_real_,
        CAIC = NA_real_,
        BIC_ajustado = NA_real_,
        G_cuadrado = NA_real_,
        chi_cuadrado = NA_real_,
        grados_libertad_residuales = NA_real_,
        entropia = NA_real_,
        posterior_maxima_media = NA_real_,
        proporcion_posterior_070 = NA_real_,
        proporcion_posterior_080 = NA_real_,
        clase_minima_n = NA_integer_,
        clase_minima_porcentaje = NA_real_,
        iteraciones = NA_integer_
      )
    )
  }

  if (
    is.null(
      modelo$posterior
    ) ||
      nrow(
        modelo$posterior
      ) == 0
  ) {

    return(
      tibble::tibble(
        clases = numero_clases,
        convergio = FALSE,
        log_verosimilitud = NA_real_,
        parametros = NA_integer_,
        AIC = NA_real_,
        BIC = NA_real_,
        CAIC = NA_real_,
        BIC_ajustado = NA_real_,
        G_cuadrado = NA_real_,
        chi_cuadrado = NA_real_,
        grados_libertad_residuales = NA_real_,
        entropia = NA_real_,
        posterior_maxima_media = NA_real_,
        proporcion_posterior_070 = NA_real_,
        proporcion_posterior_080 = NA_real_,
        clase_minima_n = NA_integer_,
        clase_minima_porcentaje = NA_real_,
        iteraciones = NA_integer_
      )
    )
  }

  numero_casos <- nrow(
    modelo$posterior
  )

  numero_parametros <- calcular_numero_parametros(
    numero_clases = numero_clases,
    numero_indicadores = numero_indicadores
  )

  posterior_maxima <- apply(
    modelo$posterior,
    1,
    max
  )

  tamanos_clases <- table(
    modelo$predclass
  )

  tibble::tibble(
    clases = numero_clases,
    convergio = TRUE,

    log_verosimilitud =
      modelo$ll,

    parametros =
      numero_parametros,

    AIC =
      modelo$aic,

    BIC =
      modelo$bic,

    CAIC = -2 *
      modelo$ll +
      numero_parametros *
        (
          log(
            numero_casos
          ) +
            1
        ),

    BIC_ajustado = -2 *
      modelo$ll +
      numero_parametros *
        log(
          (
            numero_casos +
              2
          ) /
            24
        ),

    G_cuadrado =
      modelo$Gsq,

    chi_cuadrado =
      modelo$Chisq,

    grados_libertad_residuales =
      modelo$resid.df,

    entropia =
      calcular_entropia_normalizada(
        modelo$posterior
      ),

    posterior_maxima_media =
      mean(
        posterior_maxima
      ),

    proporcion_posterior_070 =
      mean(
        posterior_maxima >= 0.70
      ),

    proporcion_posterior_080 =
      mean(
        posterior_maxima >= 0.80
      ),

    clase_minima_n =
      min(
        tamanos_clases
      ),

    clase_minima_porcentaje = 100 *
      min(
        tamanos_clases
      ) /
      sum(
        tamanos_clases
      ),

    iteraciones =
      modelo$numiter
  )
}
```

```{r}
tabla_ajuste <- purrr::map2_dfr(
  modelos_lca,
  secuencia_clases,
  function(
      modelo,
      numero_clases
  ) {

    resumir_modelo_lca(
      modelo = modelo,
      numero_clases = numero_clases,
      numero_indicadores =
        length(
          variables_lca
        )
    )
  }
)
```

```{r}
knitr::kable(
  tabla_ajuste |>
    dplyr::mutate(
      dplyr::across(
        c(
          log_verosimilitud,
          AIC,
          BIC,
          CAIC,
          BIC_ajustado,
          G_cuadrado,
          chi_cuadrado
        ),
        ~ round(
          .x,
          1
        )
      ),

      dplyr::across(
        c(
          entropia,
          posterior_maxima_media,
          proporcion_posterior_070,
          proporcion_posterior_080,
          clase_minima_porcentaje
        ),
        ~ round(
          .x,
          3
        )
      )
    ),
  caption = "Comparación de las soluciones de clases latentes"
)
```

# Figura de criterios de información

```{r}
datos_figura_ajuste <- tabla_ajuste |>
  dplyr::filter(
    convergio
  ) |>
  dplyr::select(
    clases,
    AIC,
    BIC,
    CAIC,
    BIC_ajustado
  ) |>
  tidyr::pivot_longer(
    cols = -clases,
    names_to = "criterio",
    values_to = "valor"
  ) |>
  dplyr::mutate(
    criterio = dplyr::recode(
      criterio,
      "AIC" = "AIC",
      "BIC" = "BIC",
      "CAIC" = "CAIC",
      "BIC_ajustado" = "BIC ajustado"
    )
  )
```

```{r}
figura_ajuste <- ggplot2::ggplot(
  datos_figura_ajuste,
  ggplot2::aes(
    x = clases,
    y = valor,
    group = criterio,
    color = criterio,
    linetype = criterio,
    shape = criterio
  )
) +
  ggplot2::geom_line(
    linewidth = 0.9
  ) +
  ggplot2::geom_point(
    size = 3
  ) +
  ggplot2::scale_color_manual(
    values = paleta_criterios,
    breaks = names(paleta_criterios),
    limits = names(paleta_criterios),
    drop = FALSE
  ) +
  ggplot2::scale_x_continuous(
    breaks = secuencia_clases
  ) +
  ggplot2::labs(
    title = "Comparación del ajuste de las soluciones",
    subtitle = "Valores más bajos indican mejor ajuste relativo, con distinta penalización por complejidad",
    x = "Número de clases",
    y = "Criterio de información",
    color = "Criterio",
    linetype = "Criterio",
    shape = "Criterio",
    caption = "La selección final también debe considerar parsimonia, tamaños de clase y claridad sustantiva."
  ) +
  ggplot2::theme_minimal(
    base_size = 12
  ) +
  ggplot2::theme(
    panel.grid.minor =
      ggplot2::element_blank(),

    plot.title =
      ggplot2::element_text(
        face = "bold"
      ),

    legend.position =
      "bottom"
  )

figura_ajuste
```

# Diagnóstico de clasificación

```{r}
datos_figura_clasificacion <- tabla_ajuste |>
  dplyr::filter(
    convergio,
    clases > 1
  ) |>
  dplyr::select(
    clases,
    entropia,
    posterior_maxima_media,
    proporcion_posterior_070,
    proporcion_posterior_080
  ) |>
  tidyr::pivot_longer(
    cols = -clases,
    names_to = "indicador",
    values_to = "valor"
  ) |>
  dplyr::mutate(
    indicador = dplyr::recode(
      indicador,
      "entropia" =
        "Entropía normalizada",

      "posterior_maxima_media" =
        "Probabilidad posterior máxima media",

      "proporcion_posterior_070" =
        "Proporción con posterior ≥ 0,70",

      "proporcion_posterior_080" =
        "Proporción con posterior ≥ 0,80"
    )
  )
```

```{r}
figura_clasificacion <- ggplot2::ggplot(
  datos_figura_clasificacion,
  ggplot2::aes(
    x = clases,
    y = valor,
    group = indicador,
    color = indicador,
    linetype = indicador,
    shape = indicador
  )
) +
  ggplot2::geom_line(
    linewidth = 0.9
  ) +
  ggplot2::geom_point(
    size = 3
  ) +
  ggplot2::scale_color_manual(
    values = paleta_diagnostico,
    breaks = names(paleta_diagnostico),
    limits = names(paleta_diagnostico),
    drop = FALSE
  ) +
  ggplot2::scale_x_continuous(
    breaks = secuencia_clases
  ) +
  ggplot2::scale_y_continuous(
    limits = c(
      0,
      1
    ),
    labels = scales::label_percent(
      accuracy = 1
    )
  ) +
  ggplot2::labs(
    title = "Calidad de clasificación según número de clases",
    x = "Número de clases",
    y = NULL,
    color = NULL,
    linetype = NULL,
    shape = NULL,
    caption = "Valores más altos expresan mayor separación entre las clases."
  ) +
  ggplot2::theme_minimal(
    base_size = 12
  ) +
  ggplot2::theme(
    panel.grid.minor =
      ggplot2::element_blank(),

    plot.title =
      ggplot2::element_text(
        face = "bold"
      ),

    legend.position =
      "bottom"
  )

figura_clasificacion
```

# Selección de la solución principal

El número de clases se fija al comienzo del documento mediante `numero_clases_elegido`. La especificación inicial utiliza tres clases para facilitar el ejercicio pedagógico, pero la decisión debe revisarse a partir de:

- criterios de información;
- entropía;
- tamaño de la clase más pequeña;
- probabilidades posteriores;
- claridad de los perfiles.

```{r}
nombre_modelo_elegido <- paste0(
  "clases_",
  numero_clases_elegido
)

modelo_elegido <- modelos_lca[[
  nombre_modelo_elegido
]]

if (
  is.null(
    modelo_elegido
  ) ||
    is.null(
      modelo_elegido$posterior
    ) ||
    nrow(
      modelo_elegido$posterior
    ) !=
      nrow(
        base_lca
      )
) {

  stop(
    paste0(
      "La solución elegida de ",
      numero_clases_elegido,
      " clases no fue estimada correctamente o no coincide con la muestra analítica."
    )
  )
}
```

# Extracción de los perfiles de clase

## Función para recuperar la probabilidad de inseguridad

La categoría 2 corresponde a la modalidad de inseguridad en cada indicador.

```{r}
extraer_probabilidades_inseguridad <- function(
    modelo,
    diccionario
) {

  if (
    is.null(
      modelo$probs
    ) ||
      length(
        modelo$probs
      ) == 0
  ) {

    stop(
      "El modelo elegido no contiene probabilidades condicionales."
    )
  }

  variables_probabilidades <- intersect(
    names(
      modelo$probs
    ),
    diccionario$variable_lca
  )

  if (
    length(
      variables_probabilidades
    ) !=
      nrow(
        diccionario
      )
  ) {

    stop(
      paste0(
        "No fue posible reconocer todas las variables en modelo$probs. Variables encontradas: ",
        paste(
          names(
            modelo$probs
          ),
          collapse = ", "
        )
      )
    )
  }

  purrr::map_dfr(
    variables_probabilidades,
    function(
        variable
    ) {

      matriz_probabilidades <-
        modelo$probs[[variable]]

      if (ncol(matriz_probabilidades) < 2) {

        stop(
          paste0(
            "El indicador ",
            variable,
            " no presenta dos categorías en el modelo."
          )
        )
      }

      tibble::tibble(
        variable_lca = variable,
        clase_original =
          seq_len(
            nrow(
              matriz_probabilidades
            )
          ),

        probabilidad_inseguridad =
          matriz_probabilidades[
            ,
            2
          ]
      )
    }
  ) |>
    dplyr::left_join(
      diccionario,
      by = "variable_lca"
    )
}
```

```{r}
perfiles_originales <- extraer_probabilidades_inseguridad(
  modelo = modelo_elegido,
  diccionario = diccionario_indicadores
)
```

# Ordenamiento sustantivo de las clases

Las etiquetas numéricas producidas por el modelo son arbitrarias. Para hacer comparables las figuras, las clases se ordenan según la probabilidad media de inseguridad en los cuatro indicadores.

```{r}
orden_clases <- perfiles_originales |>
  dplyr::group_by(
    clase_original
  ) |>
  dplyr::summarise(
    promedio_inseguridad = mean(
      probabilidad_inseguridad
    ),
    .groups = "drop"
  ) |>
  dplyr::arrange(
    promedio_inseguridad
  ) |>
  dplyr::mutate(
    clase_ordenada = dplyr::row_number()
  )
```

## Etiquetas de la solución

Para la solución inicial de tres clases se utilizan nombres provisionales. Los nombres deben revisarse después de observar los perfiles.

```{r}
crear_etiquetas_clase <- function(
    numero_clases
) {

  if (numero_clases == 2L) {

    return(
      c(
        "Relativamente protegida",
        "Inseguridad acumulada"
      )
    )
  }

  if (numero_clases == 3L) {

    return(
      c(
        "Relativamente protegida",
        "Vulnerabilidad parcial",
        "Inseguridad acumulada"
      )
    )
  }

  paste0(
    "Clase ",
    seq_len(
      numero_clases
    )
  )
}
```

```{r}
etiquetas_clases <- crear_etiquetas_clase(
  numero_clases_elegido
)

paleta_clases <- if (numero_clases_elegido == 2L) {
  c(
    "Relativamente protegida" = color_mostaza,
    "Inseguridad acumulada" = color_morado_oscuro
  )
} else if (numero_clases_elegido == 3L) {
  c(
    "Relativamente protegida" = color_mostaza,
    "Vulnerabilidad parcial" = color_morado_claro,
    "Inseguridad acumulada" = color_morado_oscuro
  )
} else {
  stats::setNames(
    grDevices::colorRampPalette(c(color_mostaza, color_morado_oscuro))(numero_clases_elegido),
    etiquetas_clases
  )
}

escala_color_clases <- function() {
  ggplot2::scale_color_manual(
    values = paleta_clases,
    breaks = names(paleta_clases),
    limits = names(paleta_clases),
    drop = FALSE
  )
}

escala_relleno_clases <- function() {
  ggplot2::scale_fill_manual(
    values = paleta_clases,
    breaks = names(paleta_clases),
    limits = names(paleta_clases),
    drop = FALSE
  )
}

diccionario_clases <- orden_clases |>
  dplyr::mutate(
    clase_etiqueta =
      etiquetas_clases[
        clase_ordenada
      ],

    clase_etiqueta = factor(
      clase_etiqueta,
      levels =
        etiquetas_clases
    )
  )
```

```{r}
knitr::kable(
  diccionario_clases |>
    dplyr::mutate(
      promedio_inseguridad = round(
        promedio_inseguridad,
        3
      )
    ),
  caption = "Ordenamiento y etiquetado provisional de las clases"
)
```

# Perfiles ordenados

```{r}
tabla_perfiles_clases <- perfiles_originales |>
  dplyr::left_join(
    diccionario_clases,
    by = "clase_original"
  ) |>
  dplyr::mutate(
    indicador = factor(
      indicador,
      levels = c(
        "Dificultad para llegar a fin de mes",
        "Fragilidad intensa ante pérdida de ingresos",
        "Desprotección financiera en salud",
        "Falta de apoyo monetario"
      )
    )
  ) |>
  dplyr::select(
    clase_original,
    clase_ordenada,
    clase_etiqueta,
    variable_lca,
    indicador,
    probabilidad_inseguridad,
    promedio_inseguridad
  ) |>
  dplyr::arrange(
    clase_ordenada,
    indicador
  )
```

```{r}
knitr::kable(
  tabla_perfiles_clases |>
    dplyr::mutate(
      probabilidad_inseguridad = round(
        probabilidad_inseguridad,
        3
      ),

      promedio_inseguridad = round(
        promedio_inseguridad,
        3
      )
    ),
  caption = "Probabilidades condicionales de inseguridad según clase"
)
```

# Figura de perfiles

```{r}
figura_perfiles <- ggplot2::ggplot(
  tabla_perfiles_clases,
  ggplot2::aes(
    x = indicador,
    y = probabilidad_inseguridad,
    group = clase_etiqueta,
    color = clase_etiqueta,
    linetype = clase_etiqueta,
    shape = clase_etiqueta
  )
) +
  ggplot2::geom_line(
    linewidth = 1
  ) +
  ggplot2::geom_point(
    size = 3.6,
    stroke = 1
  ) +
  escala_color_clases() +
  ggplot2::scale_y_continuous(
    limits = c(
      0,
      1
    ),
    breaks = seq(
      0,
      1,
      by = 0.2
    ),
    labels = scales::label_percent(
      accuracy = 1
    )
  ) +
  ggplot2::labs(
    title = "Perfiles de inseguridad económica subjetiva",
    subtitle = paste0(
      "Solución de ",
      numero_clases_elegido,
      " clases"
    ),
    x = NULL,
    y = "Probabilidad condicional de inseguridad",
    color = "Clase",
    linetype = "Clase",
    shape = "Clase",
    caption = "Las clases se ordenan desde la menor hacia la mayor probabilidad media de inseguridad."
  ) +
  ggplot2::theme_minimal(
    base_size = 12
  ) +
  ggplot2::theme(
    panel.grid.minor =
      ggplot2::element_blank(),

    axis.text.x =
      ggplot2::element_text(
        angle = 20,
        hjust = 1
      ),

    plot.title =
      ggplot2::element_text(
        face = "bold"
      ),

    legend.position =
      "bottom"
  )

figura_perfiles
```

# Incorporación de probabilidades posteriores

## Asignación modal y probabilidades individuales

```{r}
posteriores <- as.data.frame(
  modelo_elegido$posterior
) |>
  tibble::as_tibble()

names(
  posteriores
) <- paste0(
  "posterior_clase_original_",
  seq_len(
    ncol(
      posteriores
    )
  )
)
```

```{r}
base_clasificada <- base_lca |>
  dplyr::mutate(
    clase_original =
      modelo_elegido$predclass,

    posterior_maxima = apply(
      modelo_elegido$posterior,
      1,
      max
    )
  ) |>
  dplyr::left_join(
    diccionario_clases |>
      dplyr::select(
        clase_original,
        clase_ordenada,
        clase_etiqueta
      ),
    by = "clase_original"
  ) |>
  dplyr::bind_cols(
    posteriores
  ) |>
  dplyr::mutate(
    clase_etiqueta = factor(
      as.character(
        clase_etiqueta
      ),
      levels = etiquetas_clases
    )
  )
```

```{r}
if (
  nrow(
    base_clasificada
  ) !=
    nrow(
      base_lca
    )
) {

  stop(
    "El número de casos clasificados no coincide con la muestra del modelo."
  )
}
```

# Diagnóstico de la solución elegida

## Tamaños de clase

```{r}
tabla_tamanos_clase <- base_clasificada |>
  dplyr::group_by(
    clase_ordenada,
    clase_etiqueta
  ) |>
  dplyr::summarise(
    n = dplyr::n(),

    suma_ponderadores = sum(
      ponderador,
      na.rm = TRUE
    ),

    posterior_maxima_media = mean(
      posterior_maxima
    ),

    proporcion_posterior_070 = mean(
      posterior_maxima >= 0.70
    ),

    proporcion_posterior_080 = mean(
      posterior_maxima >= 0.80
    ),

    .groups = "drop"
  ) |>
  dplyr::mutate(
    porcentaje_no_ponderado = 100 *
      n /
      sum(
        n
      ),

    porcentaje_ponderado = 100 *
      suma_ponderadores /
      sum(
        suma_ponderadores
      )
  ) |>
  dplyr::arrange(
    clase_ordenada
  )
```

```{r}
knitr::kable(
  tabla_tamanos_clase |>
    dplyr::mutate(
      suma_ponderadores = round(
        suma_ponderadores
      ),

      dplyr::across(
        c(
          posterior_maxima_media,
          proporcion_posterior_070,
          proporcion_posterior_080
        ),
        ~ round(
          .x,
          3
        )
      ),

      dplyr::across(
        c(
          porcentaje_no_ponderado,
          porcentaje_ponderado
        ),
        ~ round(
          .x,
          1
        )
      )
    ),
  caption = "Tamaño y calidad de clasificación de las clases elegidas"
)
```

## Figura de prevalencia de las clases

```{r}
figura_prevalencia_clases <- tabla_tamanos_clase |>
  ggplot2::ggplot(
    ggplot2::aes(
      x = clase_etiqueta,
      y = porcentaje_ponderado,
      fill = clase_etiqueta
    )
  ) +
  ggplot2::geom_col(
    width = 0.68
  ) +
  escala_relleno_clases() +
  ggplot2::geom_text(
    ggplot2::aes(
      label = paste0(
        round(
          porcentaje_ponderado,
          1
        ),
        "%"
      )
    ),
    vjust = -0.4,
    size = 3.8
  ) +
  ggplot2::scale_y_continuous(
    labels = scales::label_percent(
      scale = 1
    ),
    expand = ggplot2::expansion(
      mult = c(
        0,
        0.12
      )
    )
  ) +
  ggplot2::labs(
    title = "Prevalencia ponderada de las clases",
    subtitle = "Asignación de cada persona a su clase de mayor probabilidad posterior",
    x = NULL,
    y = "Porcentaje de la población",
    fill = "Clase",
    caption = "La clasificación modal resume una pertenencia originalmente probabilística."
  ) +
  ggplot2::theme_minimal(
    base_size = 12
  ) +
  ggplot2::theme(
    panel.grid.minor =
      ggplot2::element_blank(),

    panel.grid.major.x =
      ggplot2::element_blank(),

    axis.text.x =
      ggplot2::element_text(
        angle = 15,
        hjust = 1
      ),

    plot.title =
      ggplot2::element_text(
        face = "bold"
      ),

    legend.position =
      "bottom"
  )

figura_prevalencia_clases
```

# Funciones para distribuciones externas

## Distribución ponderada de clases dentro de cada grupo

```{r}
calcular_distribucion_clases <- function(
    datos,
    variable_grupo,
    etiqueta_variable
) {

  datos |>
    dplyr::filter(
      !is.na(
        .data[[variable_grupo]]
      ),
      !is.na(
        clase_etiqueta
      ),
      !is.na(
        ponderador
      ),
      ponderador > 0
    ) |>
    dplyr::group_by(
      grupo = .data[[variable_grupo]],
      clase_etiqueta
    ) |>
    dplyr::summarise(
      n = dplyr::n(),

      frecuencia_ponderada = sum(
        ponderador
      ),

      .groups = "drop"
    ) |>
    dplyr::group_by(
      grupo
    ) |>
    dplyr::mutate(
      porcentaje_clase_dentro_grupo = 100 *
        frecuencia_ponderada /
        sum(
          frecuencia_ponderada
        )
    ) |>
    dplyr::ungroup() |>
    dplyr::mutate(
      color_texto = dplyr::case_when(
        as.character(clase_etiqueta) == "Inseguridad acumulada" ~ "white",
        TRUE ~ color_gris_oscuro
      ),
      variable_grupo = variable_grupo,
      dimension = etiqueta_variable,
      .before = 1
    )
}
```

## Distribución de características dentro de cada clase

```{r}
calcular_composicion_clases <- function(
    datos,
    variable_grupo,
    etiqueta_variable
) {

  datos |>
    dplyr::filter(
      !is.na(
        .data[[variable_grupo]]
      ),
      !is.na(
        clase_etiqueta
      ),
      !is.na(
        ponderador
      ),
      ponderador > 0
    ) |>
    dplyr::group_by(
      clase_etiqueta,
      grupo = .data[[variable_grupo]]
    ) |>
    dplyr::summarise(
      n = dplyr::n(),

      frecuencia_ponderada = sum(
        ponderador
      ),

      .groups = "drop"
    ) |>
    dplyr::group_by(
      clase_etiqueta
    ) |>
    dplyr::mutate(
      porcentaje_grupo_dentro_clase = 100 *
        frecuencia_ponderada /
        sum(
          frecuencia_ponderada
        )
    ) |>
    dplyr::ungroup() |>
    dplyr::mutate(
      variable_grupo = variable_grupo,
      dimension = etiqueta_variable,
      .before = 1
    )
}
```

# Distribución por género

```{r}
tabla_clases_genero <- calcular_distribucion_clases(
  datos = base_clasificada,
  variable_grupo = "genero",
  etiqueta_variable = "Género"
)
```

```{r}
knitr::kable(
  tabla_clases_genero |>
    dplyr::mutate(
      frecuencia_ponderada = round(
        frecuencia_ponderada
      ),

      porcentaje_clase_dentro_grupo = round(
        porcentaje_clase_dentro_grupo,
        1
      )
    ),
  caption = "Distribución ponderada de clases dentro de cada género"
)
```

```{r}
figura_genero <- ggplot2::ggplot(
  tabla_clases_genero,
  ggplot2::aes(
    x = grupo,
    y = porcentaje_clase_dentro_grupo,
    fill = clase_etiqueta
  )
) +
  ggplot2::geom_col(
    position = "stack",
    width = 0.68
  ) +
  ggplot2::geom_text(
    ggplot2::aes(
      label = dplyr::if_else(
        porcentaje_clase_dentro_grupo >= 7,
        paste0(
          round(
            porcentaje_clase_dentro_grupo,
            1
          ),
          "%"
        ),
        ""
      ),
      color = color_texto
    ),
    position = ggplot2::position_stack(
      vjust = 0.5
    ),
    size = 3.5,
    show.legend = FALSE
  ) +
  ggplot2::scale_color_identity() +
  escala_relleno_clases() +
  ggplot2::scale_y_continuous(
    labels = scales::label_percent(
      scale = 1
    )
  ) +
  ggplot2::labs(
    title = "Clases de inseguridad económica según género",
    subtitle = "Distribución ponderada de las clases dentro de mujeres y hombres",
    x = NULL,
    y = "Porcentaje dentro del género",
    fill = "Clase",
    caption = "Cada barra suma 100% dentro del grupo."
  ) +
  ggplot2::theme_minimal(
    base_size = 12
  ) +
  ggplot2::theme(
    panel.grid.minor =
      ggplot2::element_blank(),

    panel.grid.major.x =
      ggplot2::element_blank(),

    plot.title =
      ggplot2::element_text(
        face = "bold"
      ),

    legend.position =
      "bottom"
  )

figura_genero
```

# Distribución por grupos sexo-etarios

```{r}
tabla_clases_sexo_edad <- calcular_distribucion_clases(
  datos = base_clasificada,
  variable_grupo = "grupo_sexo_edad",
  etiqueta_variable = "Grupo sexo-etario"
)
```

```{r}
figura_sexo_edad <- ggplot2::ggplot(
  tabla_clases_sexo_edad,
  ggplot2::aes(
    x = grupo,
    y = porcentaje_clase_dentro_grupo,
    fill = clase_etiqueta
  )
) +
  ggplot2::geom_col(
    width = 0.72
  ) +
  ggplot2::geom_text(
    ggplot2::aes(
      label = dplyr::if_else(
        porcentaje_clase_dentro_grupo >= 8,
        paste0(
          round(
            porcentaje_clase_dentro_grupo,
            1
          ),
          "%"
        ),
        ""
      ),
      color = color_texto
    ),
    position = ggplot2::position_stack(
      vjust = 0.5
    ),
    size = 3.1,
    show.legend = FALSE
  ) +
  ggplot2::scale_color_identity() +
  escala_relleno_clases() +
  ggplot2::scale_y_continuous(
    labels = scales::label_percent(
      scale = 1
    )
  ) +
  ggplot2::labs(
    title = "Clases de inseguridad según género y edad",
    x = NULL,
    y = "Porcentaje dentro del grupo",
    fill = "Clase",
    caption = "Comparación transversal de los grupos sexo-etarios."
  ) +
  ggplot2::theme_minimal(
    base_size = 12
  ) +
  ggplot2::theme(
    panel.grid.minor =
      ggplot2::element_blank(),

    panel.grid.major.x =
      ggplot2::element_blank(),

    axis.text.x =
      ggplot2::element_text(
        angle = 25,
        hjust = 1
      ),

    plot.title =
      ggplot2::element_text(
        face = "bold"
      ),

    legend.position =
      "bottom"
  )

figura_sexo_edad
```

# Distribución por posición de ingreso

```{r}
tabla_clases_ingreso <- calcular_distribucion_clases(
  datos = base_clasificada,
  variable_grupo = "posicion_ingreso_3",
  etiqueta_variable = "Posición de ingreso"
)
```

```{r}
figura_ingreso <- ggplot2::ggplot(
  tabla_clases_ingreso,
  ggplot2::aes(
    x = grupo,
    y = porcentaje_clase_dentro_grupo,
    fill = clase_etiqueta
  )
) +
  ggplot2::geom_col(
    width = 0.72
  ) +
  ggplot2::geom_text(
    ggplot2::aes(
      label = dplyr::if_else(
        porcentaje_clase_dentro_grupo >= 7,
        paste0(
          round(
            porcentaje_clase_dentro_grupo,
            1
          ),
          "%"
        ),
        ""
      ),
      color = color_texto
    ),
    position = ggplot2::position_stack(
      vjust = 0.5
    ),
    size = 3.4,
    show.legend = FALSE
  ) +
  ggplot2::scale_color_identity() +
  escala_relleno_clases() +
  ggplot2::scale_y_continuous(
    labels = scales::label_percent(
      scale = 1
    )
  ) +
  ggplot2::labs(
    title = "Clases de inseguridad según posición de ingreso",
    subtitle = "Distribución ponderada de las clases dentro de cada posición",
    x = NULL,
    y = "Porcentaje dentro del grupo de ingresos",
    fill = "Clase",
    caption = "El ingreso describe externamente las clases y no participa en su formación."
  ) +
  ggplot2::theme_minimal(
    base_size = 12
  ) +
  ggplot2::theme(
    panel.grid.minor =
      ggplot2::element_blank(),

    panel.grid.major.x =
      ggplot2::element_blank(),

    plot.title =
      ggplot2::element_text(
        face = "bold"
      ),

    legend.position =
      "bottom"
  )

figura_ingreso
```

# Distribución por nivel educacional

```{r}
tabla_clases_educacion <- calcular_distribucion_clases(
  datos = base_clasificada,
  variable_grupo = "nivel_educacional_3",
  etiqueta_variable = "Nivel educacional"
)
```

```{r}
figura_educacion <- ggplot2::ggplot(
  tabla_clases_educacion,
  ggplot2::aes(
    x = grupo,
    y = porcentaje_clase_dentro_grupo,
    fill = clase_etiqueta
  )
) +
  ggplot2::geom_col(
    width = 0.72
  ) +
  escala_relleno_clases() +
  ggplot2::scale_y_continuous(
    labels = scales::label_percent(
      scale = 1
    )
  ) +
  ggplot2::labs(
    title = "Clases de inseguridad según nivel educacional",
    x = NULL,
    y = "Porcentaje dentro del nivel educacional",
    fill = "Clase",
    caption = "Distribución ponderada."
  ) +
  ggplot2::theme_minimal(
    base_size = 12
  ) +
  ggplot2::theme(
    panel.grid.minor =
      ggplot2::element_blank(),

    panel.grid.major.x =
      ggplot2::element_blank(),

    plot.title =
      ggplot2::element_text(
        face = "bold"
      ),

    legend.position =
      "bottom"
  )

figura_educacion
```

# Distribución por tenencia de vivienda

```{r}
tabla_clases_tenencia <- calcular_distribucion_clases(
  datos = base_clasificada,
  variable_grupo = "tenencia_vivienda_3",
  etiqueta_variable = "Tenencia de vivienda"
)
```

```{r}
figura_tenencia <- ggplot2::ggplot(
  tabla_clases_tenencia,
  ggplot2::aes(
    x = grupo,
    y = porcentaje_clase_dentro_grupo,
    fill = clase_etiqueta
  )
) +
  ggplot2::geom_col(
    width = 0.72
  ) +
  escala_relleno_clases() +
  ggplot2::scale_y_continuous(
    labels = scales::label_percent(
      scale = 1
    )
  ) +
  ggplot2::labs(
    title = "Clases de inseguridad según tenencia de vivienda",
    x = NULL,
    y = "Porcentaje dentro de la posición residencial",
    fill = "Clase",
    caption = "Distribución ponderada."
  ) +
  ggplot2::theme_minimal(
    base_size = 12
  ) +
  ggplot2::theme(
    panel.grid.minor =
      ggplot2::element_blank(),

    panel.grid.major.x =
      ggplot2::element_blank(),

    axis.text.x =
      ggplot2::element_text(
        angle = 15,
        hjust = 1
      ),

    plot.title =
      ggplot2::element_text(
        face = "bold"
      ),

    legend.position =
      "bottom"
  )

figura_tenencia
```

# Distribución por condición de actividad

```{r}
tabla_clases_actividad <- calcular_distribucion_clases(
  datos = base_clasificada,
  variable_grupo = "condicion_actividad",
  etiqueta_variable = "Condición de actividad"
)
```

```{r}
figura_actividad <- ggplot2::ggplot(
  tabla_clases_actividad,
  ggplot2::aes(
    x = grupo,
    y = porcentaje_clase_dentro_grupo,
    fill = clase_etiqueta
  )
) +
  ggplot2::geom_col(
    width = 0.72
  ) +
  ggplot2::geom_text(
    ggplot2::aes(
      label = dplyr::if_else(
        porcentaje_clase_dentro_grupo >= 7,
        paste0(
          round(
            porcentaje_clase_dentro_grupo,
            1
          ),
          "%"
        ),
        ""
      ),
      color = color_texto
    ),
    position = ggplot2::position_stack(
      vjust = 0.5
    ),
    size = 3.2,
    show.legend = FALSE
  ) +
  ggplot2::scale_color_identity() +
  escala_relleno_clases() +
  ggplot2::scale_y_continuous(
    labels = scales::label_percent(
      scale = 1
    )
  ) +
  ggplot2::labs(
    title = "Clases de inseguridad según condición de actividad",
    x = NULL,
    y = "Porcentaje dentro de la condición de actividad",
    fill = "Clase",
    caption = "Distribución ponderada."
  ) +
  ggplot2::theme_minimal(
    base_size = 12
  ) +
  ggplot2::theme(
    panel.grid.minor =
      ggplot2::element_blank(),

    panel.grid.major.x =
      ggplot2::element_blank(),

    axis.text.x =
      ggplot2::element_text(
        angle = 15,
        hjust = 1
      ),

    plot.title =
      ggplot2::element_text(
        face = "bold"
      ),

    legend.position =
      "bottom"
  )

figura_actividad
```

# Distribución por género y estructura parental

```{r}
tabla_clases_familias <- calcular_distribucion_clases(
  datos = base_clasificada,
  variable_grupo =
    "grupo_genero_estructura_menores",
  etiqueta_variable =
    "Género y estructura parental"
)
```

```{r}
figura_familias <- ggplot2::ggplot(
  tabla_clases_familias,
  ggplot2::aes(
    x = grupo,
    y = porcentaje_clase_dentro_grupo,
    fill = clase_etiqueta
  )
) +
  ggplot2::geom_col(
    width = 0.72
  ) +
  ggplot2::geom_text(
    ggplot2::aes(
      label = dplyr::if_else(
        porcentaje_clase_dentro_grupo >= 7,
        paste0(
          round(
            porcentaje_clase_dentro_grupo,
            1
          ),
          "%"
        ),
        ""
      ),
      color = color_texto
    ),
    position = ggplot2::position_stack(
      vjust = 0.5
    ),
    size = 3.1,
    show.legend = FALSE
  ) +
  ggplot2::scale_color_identity() +
  escala_relleno_clases() +
  ggplot2::scale_y_continuous(
    labels = scales::label_percent(
      scale = 1
    )
  ) +
  ggplot2::labs(
    title = "Clases de inseguridad según género y estructura parental",
    subtitle = "Personas de 18 a 59 años que viven en hogares con menores",
    x = NULL,
    y = "Porcentaje dentro del grupo familiar",
    fill = "Clase",
    caption = "La estructura parental se incorpora como variable externa."
  ) +
  ggplot2::theme_minimal(
    base_size = 12
  ) +
  ggplot2::theme(
    panel.grid.minor =
      ggplot2::element_blank(),

    panel.grid.major.x =
      ggplot2::element_blank(),

    axis.text.x =
      ggplot2::element_text(
        angle = 25,
        hjust = 1
      ),

    plot.title =
      ggplot2::element_text(
        face = "bold"
      ),

    legend.position =
      "bottom"
  )

figura_familias
```

# Variables económicas complementarias

## Cambio reciente del ingreso

```{r}
tabla_clases_cambio_ingreso <- calcular_distribucion_clases(
  datos = base_clasificada,
  variable_grupo = "cambio_ingreso",
  etiqueta_variable = "Cambio reciente del ingreso"
)
```

## Presencia de deuda

```{r}
tabla_clases_deuda <- calcular_distribucion_clases(
  datos = base_clasificada,
  variable_grupo = "deuda",
  etiqueta_variable = "Presencia de deuda"
)
```

```{r}
tabla_variables_complementarias <- dplyr::bind_rows(
  tabla_clases_cambio_ingreso,
  tabla_clases_deuda
)
```

```{r}
knitr::kable(
  tabla_variables_complementarias |>
    dplyr::mutate(
      frecuencia_ponderada = round(
        frecuencia_ponderada
      ),

      porcentaje_clase_dentro_grupo = round(
        porcentaje_clase_dentro_grupo,
        1
      )
    ),
  caption = "Distribución de clases según condiciones económicas complementarias"
)
```

# Composición social de las clases

Además de preguntar qué clase predomina dentro de cada grupo, resulta útil observar quiénes componen cada clase.

```{r}
tabla_composicion_genero <- calcular_composicion_clases(
  datos = base_clasificada,
  variable_grupo = "genero",
  etiqueta_variable = "Género"
)

tabla_composicion_ingreso <- calcular_composicion_clases(
  datos = base_clasificada,
  variable_grupo = "posicion_ingreso_3",
  etiqueta_variable = "Posición de ingreso"
)

tabla_composicion_educacion <- calcular_composicion_clases(
  datos = base_clasificada,
  variable_grupo = "nivel_educacional_3",
  etiqueta_variable = "Nivel educacional"
)

tabla_composicion_tenencia <- calcular_composicion_clases(
  datos = base_clasificada,
  variable_grupo = "tenencia_vivienda_3",
  etiqueta_variable = "Tenencia de vivienda"
)

tabla_composicion_actividad <- calcular_composicion_clases(
  datos = base_clasificada,
  variable_grupo = "condicion_actividad",
  etiqueta_variable = "Condición de actividad"
)

tabla_composicion_social <- dplyr::bind_rows(
  tabla_composicion_genero,
  tabla_composicion_ingreso,
  tabla_composicion_educacion,
  tabla_composicion_tenencia,
  tabla_composicion_actividad
)
```

# Resumen de la solución

```{r}
resumen_solucion_elegida <- tabla_ajuste |>
  dplyr::filter(
    clases ==
      numero_clases_elegido
  ) |>
  dplyr::mutate(
    descripcion = paste0(
      "Solución principal de ",
      numero_clases_elegido,
      " clases"
    ),
    .before = 1
  )
```

```{r}
knitr::kable(
  resumen_solucion_elegida |>
    dplyr::mutate(
      dplyr::across(
        where(
          is.numeric
        ),
        ~ round(
          .x,
          3
        )
      )
    ),
  caption = "Resumen del ajuste y la clasificación de la solución elegida"
)
```

# Exportación de figuras

```{r}
figuras_exportar <- list(
  "06_comparacion_ajuste" =
    figura_ajuste,

  "06_calidad_clasificacion" =
    figura_clasificacion,

  "06_perfiles_clases" =
    figura_perfiles,

  "06_prevalencia_clases" =
    figura_prevalencia_clases,

  "06_clases_segun_genero" =
    figura_genero,

  "06_clases_segun_sexo_edad" =
    figura_sexo_edad,

  "06_clases_segun_ingreso" =
    figura_ingreso,

  "06_clases_segun_educacion" =
    figura_educacion,

  "06_clases_segun_tenencia" =
    figura_tenencia,

  "06_clases_segun_actividad" =
    figura_actividad,

  "06_clases_segun_estructura_parental" =
    figura_familias
)
```

```{r}
for (
  nombre_figura in
  names(
    figuras_exportar
  )
) {

  grafico_actual <-
    figuras_exportar[[nombre_figura]]

  ggplot2::ggsave(
    filename = file.path(
      ruta_figuras,
      paste0(
        nombre_figura,
        ".png"
      )
    ),
    plot = grafico_actual,
    width = 11,
    height = 7.5,
    units = "in",
    dpi = 300
  )

  ggplot2::ggsave(
    filename = file.path(
      ruta_figuras,
      paste0(
        nombre_figura,
        ".svg"
      )
    ),
    plot = grafico_actual,
    width = 11,
    height = 7.5,
    units = "in"
  )
}
```

# Exportación de tablas CSV

```{r}
tablas_csv <- list(
  "06_cobertura_indicadores.csv" =
    tabla_cobertura_indicadores,

  "06_revision_indicadores.csv" =
    tabla_revision_indicadores,

  "06_revision_variables_externas.csv" =
    tabla_revision_variables_externas,

  "06_muestra_analitica.csv" =
    tabla_muestra,

  "06_prevalencias_indicadores.csv" =
    tabla_prevalencias_indicadores,

  "06_comparacion_ajuste.csv" =
    tabla_ajuste,

  "06_diccionario_clases.csv" =
    diccionario_clases,

  "06_perfiles_clases.csv" =
    tabla_perfiles_clases,

  "06_tamanos_clases.csv" =
    tabla_tamanos_clase,

  "06_clases_segun_genero.csv" =
    tabla_clases_genero,

  "06_clases_segun_sexo_edad.csv" =
    tabla_clases_sexo_edad,

  "06_clases_segun_ingreso.csv" =
    tabla_clases_ingreso,

  "06_clases_segun_educacion.csv" =
    tabla_clases_educacion,

  "06_clases_segun_tenencia.csv" =
    tabla_clases_tenencia,

  "06_clases_segun_actividad.csv" =
    tabla_clases_actividad,

  "06_clases_segun_familias.csv" =
    tabla_clases_familias,

  "06_variables_complementarias.csv" =
    tabla_variables_complementarias,

  "06_composicion_social_clases.csv" =
    tabla_composicion_social,

  "06_resumen_solucion_elegida.csv" =
    resumen_solucion_elegida
)
```

```{r}
purrr::iwalk(
  tablas_csv,
  function(
      tabla,
      nombre_archivo
  ) {

    readr::write_csv(
      tabla,
      file.path(
        ruta_tablas,
        nombre_archivo
      ),
      na = ""
    )
  }
)
```

# Libro Excel consolidado

```{r}
archivo_excel <- file.path(
  ruta_tablas,
  "06_clases_latentes_inseguridad_subjetiva.xlsx"
)

tablas_excel <- list(
  "Muestra" =
    tabla_muestra,

  "Cobertura indicadores" =
    tabla_cobertura_indicadores,

  "Revisión indicadores" =
    tabla_revision_indicadores,

  "Variables externas" =
    tabla_revision_variables_externas,

  "Prevalencias" =
    tabla_prevalencias_indicadores,

  "Comparación ajuste" =
    tabla_ajuste,

  "Diccionario clases" =
    diccionario_clases,

  "Perfiles clases" =
    tabla_perfiles_clases,

  "Tamaños clases" =
    tabla_tamanos_clase,

  "Clases por género" =
    tabla_clases_genero,

  "Clases por sexo edad" =
    tabla_clases_sexo_edad,

  "Clases por ingreso" =
    tabla_clases_ingreso,

  "Clases por educación" =
    tabla_clases_educacion,

  "Clases por tenencia" =
    tabla_clases_tenencia,

  "Clases por actividad" =
    tabla_clases_actividad,

  "Clases por familias" =
    tabla_clases_familias,

  "Complementarias" =
    tabla_variables_complementarias,

  "Composición social" =
    tabla_composicion_social,

  "Resumen solución" =
    resumen_solucion_elegida
)
```

```{r}
libro_salida <- openxlsx::createWorkbook()

estilo_encabezado <- openxlsx::createStyle(
  textDecoration = "bold",
  halign = "center",
  valign = "center",
  wrapText = TRUE
)

for (
  nombre_hoja in
  names(
    tablas_excel
  )
) {

  tabla_actual <-
    tablas_excel[[nombre_hoja]]

  nombre_hoja_seguro <- substr(
    nombre_hoja,
    1,
    31
  )

  openxlsx::addWorksheet(
    libro_salida,
    nombre_hoja_seguro
  )

  openxlsx::writeDataTable(
    libro_salida,
    sheet = nombre_hoja_seguro,
    x = tabla_actual
  )

  openxlsx::freezePane(
    libro_salida,
    sheet = nombre_hoja_seguro,
    firstRow = TRUE
  )

  if (
    ncol(
      tabla_actual
    ) > 0
  ) {

    openxlsx::addStyle(
      libro_salida,
      sheet = nombre_hoja_seguro,
      style = estilo_encabezado,
      rows = 1,
      cols = seq_len(
        ncol(
          tabla_actual
        )
      ),
      gridExpand = TRUE
    )

    openxlsx::setColWidths(
      libro_salida,
      sheet = nombre_hoja_seguro,
      cols = seq_len(
        ncol(
          tabla_actual
        )
      ),
      widths = "auto"
    )
  }
}

openxlsx::saveWorkbook(
  libro_salida,
  file = archivo_excel,
  overwrite = TRUE
)
```

# Exportación de objetos reutilizables

```{r}
saveRDS(
  modelos_lca,
  file.path(
    ruta_objetos,
    "06_modelos_enumeracion_lca.rds"
  )
)

saveRDS(
  modelo_elegido,
  file.path(
    ruta_objetos,
    "06_modelo_lca_elegido.rds"
  )
)

saveRDS(
  base_clasificada,
  file.path(
    ruta_objetos,
    "06_base_con_clases_y_posteriores.rds"
  )
)

saveRDS(
  tabla_ajuste,
  file.path(
    ruta_objetos,
    "06_tabla_ajuste_lca.rds"
  )
)

saveRDS(
  tabla_perfiles_clases,
  file.path(
    ruta_objetos,
    "06_perfiles_clases.rds"
  )
)

saveRDS(
  diccionario_clases,
  file.path(
    ruta_objetos,
    "06_diccionario_clases.rds"
  )
)
```

# Resumen automático

```{r}
cat(
  "Casos en la base de origen:",
  nrow(
    base_preparada
  ),
  "\n"
)

cat(
  "Casos completos utilizados:",
  nrow(
    base_lca
  ),
  "\n"
)

cat(
  "Porcentaje de casos retenidos:",
  round(
    100 *
      nrow(
        base_lca
      ) /
      nrow(
        base_preparada
      ),
    1
  ),
  "%.\n"
)

cat(
  "Caché de modelos:",
  ifelse(
    cache_modelos_valida,
    "reutilizada",
    "actualizada"
  ),
  ".\n"
)

cat(
  "Soluciones estimadas:",
  paste(
    secuencia_clases[
      !purrr::map_lgl(
        modelos_lca,
        is.null
      )
    ],
    collapse = ", "
  ),
  "clases.\n"
)

cat(
  "Solución seleccionada:",
  numero_clases_elegido,
  "clases.\n"
)

cat(
  "Entropía normalizada de la solución:",
  round(
    resumen_solucion_elegida$entropia[[1]],
    3
  ),
  ".\n"
)

cat(
  "Probabilidad posterior máxima media:",
  round(
    resumen_solucion_elegida$posterior_maxima_media[[1]],
    3
  ),
  ".\n"
)

cat(
  "Porcentaje ponderado de la clase más pequeña:",
  round(
    min(
      tabla_tamanos_clase$porcentaje_ponderado
    ),
    1
  ),
  "%.\n"
)

cat(
  "Libro Excel:",
  normalizePath(
    archivo_excel,
    winslash = "/",
    mustWork = FALSE
  ),
  "\n"
)
```

# Información de la sesión

```{r}
sessionInfo()
```
