---
title: "07. Transiciones de endeudamiento"
subtitle: "Deuda total respecto del ingreso efectivo anual de los hogares"
author: "Gonzalo Torres"
date: today
lang: es

format:
  html:
    toc: true
    toc-location: right
    toc-depth: 3
    number-sections: true
    code-fold: true
    code-summary: "Mostrar código"
    code-tools: true
    embed-resources: true
    page-layout: article
    fig-responsive: true
    smooth-scroll: true

execute:
  echo: true
  warning: false
  message: false
  freeze: auto

knitr:
  opts_chunk:
    fig.align: center
    out.width: "100%"
    dpi: 150
---

<style>

/* =========================================================
   ESTRUCTURA GENERAL
   ========================================================= */

#quarto-content {
  column-gap: 2.2rem;
}

main.content {
  min-width: 0;
}

#quarto-document-content {
  min-width: 0;
}

/* =========================================================
   TEXTO
   ========================================================= */

main.content p,
main.content li {
  max-width: 78ch;
}

main.content h1,
main.content h2,
main.content h3 {
  overflow-wrap: anywhere;
}

/* =========================================================
   FIGURAS
   ========================================================= */

.cell-output-display,
.quarto-figure,
.figure {
  width: 100%;
  max-width: 100%;
  min-width: 0;
}

.cell-output-display {
  overflow-x: auto;
  overflow-y: visible;
}

.cell-output-display img,
.cell-output-display svg,
.quarto-figure img,
.quarto-figure svg {
  display: block;
  width: 100%;
  max-width: 100%;
  height: auto;
  margin-left: auto;
  margin-right: auto;
}

.cell,
.cell-output,
.cell-output-display,
.quarto-figure {
  box-sizing: border-box;
  min-width: 0;
}

/* =========================================================
   TABLAS
   ========================================================= */

.table-responsive,
.cell-output-display:has(table) {
  overflow-x: auto;
  max-width: 100%;
}

table {
  width: auto;
  max-width: 100%;
  font-size: 0.9rem;
}

table th,
table td {
  white-space: normal;
  overflow-wrap: anywhere;
}

/* =========================================================
   CÓDIGO
   ========================================================= */

div.sourceCode,
pre.sourceCode,
pre {
  max-width: 100%;
  overflow-x: auto;
}

/* =========================================================
   TABLA DE CONTENIDOS
   ========================================================= */

#quarto-margin-sidebar {
  min-width: 0;
}

#TOC {
  font-size: 0.86rem;
}

#TOC a {
  overflow-wrap: anywhere;
}

/* =========================================================
   PANTALLAS PEQUEÑAS
   ========================================================= */

@media (max-width: 991.98px) {

  main.content p,
  main.content li {
    max-width: none;
  }

  .cell-output-display {
    overflow-x: auto;
  }

  table {
    font-size: 0.84rem;
  }
}

</style>

# Propósito

Este documento desarrolla un ejercicio longitudinal con el panel de la Encuesta
Financiera de Hogares para 2007, 2011 y 2014.

El análisis estudia la relación entre dos magnitudes objetivas:

1. el monto total de deuda del hogar;
2. el ingreso total efectivo anual del hogar.

El cociente entre ambas corresponde a una medida de deuda sobre ingreso:

$$
RDI =
\frac{\text{deuda total}}
{\text{ingreso efectivo mensual} \times 12}
$$

La medida expresa cuántos años de ingreso efectivo representa el stock de deuda
del hogar, suponiendo que el ingreso mensual se mantuviera constante.

No debe interpretarse como proporción del ingreso mensual destinada al pago de
cuotas. Esa interpretación correspondería a una medida de carga financiera, que
requiere información sobre pagos mensuales.

Para facilitar la exposición se construyen cuatro estados:

- sin deuda;
- deuda baja;
- deuda intermedia;
- deuda alta.

El interés principal está en observar:

- la distribución de estos estados en cada ola;
- cuánto permanecen o cambian los hogares;
- qué transiciones son más frecuentes;
- la dirección general de los movimientos;
- diferencias descriptivas según género y situación de pareja de la persona de
  referencia observada en 2014;
- las trayectorias completas entre 2007, 2011 y 2014.

# Configuración del entorno

## Paquetes

```{r}
paquetes_necesarios <- c(
  "dplyr",
  "tidyr",
  "purrr",
  "stringr",
  "forcats",
  "tibble",
  "readr",
  "haven",
  "openxlsx",
  "here",
  "knitr",
  "ggplot2",
  "ggalluvial",
  "scales"
)

options(
  repos = c(
    CRAN = "https://cloud.r-project.org"
  ),
  dplyr.summarise.inform = FALSE,
  scipen = 999,
  stringsAsFactors = FALSE
)

paquetes_faltantes <- paquetes_necesarios[
  !paquetes_necesarios %in%
    rownames(
      installed.packages()
    )
]

if (
  length(
    paquetes_faltantes
  ) > 0
) {

  install.packages(
    paquetes_faltantes,
    repos = "https://cloud.r-project.org"
  )
}

invisible(
  lapply(
    paquetes_necesarios,
    library,
    character.only = TRUE
  )
)
```

# Rutas del proyecto

```{r}
ruta_proyecto <- normalizePath(
  here::here(),
  winslash = "/",
  mustWork = FALSE
)

ruta_datos <- here::here(
  "Datos",
  "EFH Panel"
)

ruta_salidas <- here::here(
  "outputs",
  "07_transiciones_deuda_ingreso"
)

ruta_tablas <- file.path(
  ruta_salidas,
  "tablas"
)

ruta_figuras <- file.path(
  ruta_salidas,
  "figuras"
)

ruta_objetos <- file.path(
  ruta_salidas,
  "objetos"
)

dir.create(
  ruta_tablas,
  recursive = TRUE,
  showWarnings = FALSE
)

dir.create(
  ruta_figuras,
  recursive = TRUE,
  showWarnings = FALSE
)

dir.create(
  ruta_objetos,
  recursive = TRUE,
  showWarnings = FALSE
)

ruta_efh_2014 <- file.path(
  ruta_datos,
  "Base no imputada EFH 2014.dta"
)

if (
  !file.exists(
    ruta_efh_2014
  )
) {

  archivos_2014_candidatos <- list.files(
    path = ruta_datos,
    pattern = "2014.*\\.dta$|\\.dta$",
    full.names = TRUE,
    ignore.case = TRUE
  )

  if (
    length(
      archivos_2014_candidatos
    ) == 1
  ) {

    ruta_efh_2014 <- archivos_2014_candidatos[[1]]

  } else {

    stop(
      paste0(
        "No se encontró de manera inequívoca la base EFH 2014.\n\n",
        "Archivo esperado:\n",
        file.path(
          ruta_datos,
          "Base no imputada EFH 2014.dta"
        ),
        "\n\nArchivos .dta encontrados:\n",
        paste(
          basename(
            archivos_2014_candidatos
          ),
          collapse = "\n"
        )
      )
    )
  }
}

cat(
  "Directorio del proyecto:\n",
  ruta_proyecto,
  "\n\n"
)

cat(
  "Directorio de datos EFH:\n",
  normalizePath(
    ruta_datos,
    winslash = "/",
    mustWork = FALSE
  ),
  "\n\n"
)

cat(
  "Base EFH 2014 seleccionada:\n",
  normalizePath(
    ruta_efh_2014,
    winslash = "/",
    mustWork = FALSE
  ),
  "\n"
)
```

# Parámetros analíticos

Los puntos de corte pueden modificarse desde este bloque.

La clasificación principal distingue:

- sin deuda;
- deuda baja: deuda positiva y hasta 50% del ingreso anual;
- deuda intermedia: más de 50% y hasta 150%;
- deuda alta: más de 150% del ingreso anual.

```{r}
limite_deuda_baja <- 0.50

limite_deuda_intermedia <- 1.50

anios_analisis <- c(
  2007L,
  2011L,
  2014L
)
```

# Paleta y etiquetas

```{r}
color_mostaza <- "#F2C94C"

color_mostaza_oscuro <- "#C99A20"

color_morado_claro <- "#A978B5"

color_morado_oscuro <- "#4B1F63"

color_gris_oscuro <- "#4D4D4D"

color_gris_medio <- "#A7A3AA"

color_gris_claro <- "#D9D9D9"

color_texto <- "#2E2E2E"

niveles_deuda <- c(
  "Sin deuda",
  "Deuda baja",
  "Deuda intermedia",
  "Deuda alta"
)

paleta_deuda <- c(
  "Sin deuda" =
    color_mostaza,

  "Deuda baja" =
    color_mostaza_oscuro,

  "Deuda intermedia" =
    color_morado_claro,

  "Deuda alta" =
    color_morado_oscuro
)

etiquetas_deuda_leyenda <- c(
  "Sin deuda" =
    "Sin deuda",

  "Deuda baja" =
    "Baja: hasta 50% del ingreso anual",

  "Deuda intermedia" =
    "Intermedia: 50% a 150% del ingreso anual",

  "Deuda alta" =
    "Alta: más de 150% del ingreso anual"
)

niveles_direccion <- c(
  "Disminuyó",
  "Permaneció",
  "Aumentó"
)

paleta_direccion_composicion <- c(
  "Disminuyó" =
    color_mostaza,

  "Permaneció" =
    color_gris_medio,

  "Aumentó" =
    color_morado_oscuro
)
```

# Tema gráfico común

```{r}
tema_taller <- function(
    tamano_base = 12
) {

  ggplot2::theme_minimal(
    base_size = tamano_base
  ) +
    ggplot2::theme(
      panel.grid.minor =
        ggplot2::element_blank(),

      panel.grid.major.x =
        ggplot2::element_blank(),

      plot.title =
        ggplot2::element_text(
          face = "bold",
          color = "#2B183B",
          size = tamano_base + 3,
          margin = ggplot2::margin(
            b = 8
          )
        ),

      plot.subtitle =
        ggplot2::element_text(
          color = "grey30",
          size = tamano_base,
          lineheight = 1.1,
          margin = ggplot2::margin(
            b = 12
          )
        ),

      plot.caption =
        ggplot2::element_text(
          color = "grey35",
          size = tamano_base - 2,
          hjust = 0,
          lineheight = 1.1,
          margin = ggplot2::margin(
            t = 12
          )
        ),

      plot.margin =
        ggplot2::margin(
          t = 18,
          r = 18,
          b = 20,
          l = 18
        ),

      legend.position =
        "bottom",

      legend.box =
        "vertical",

      legend.text =
        ggplot2::element_text(
          size = tamano_base - 1
        ),

      legend.title =
        ggplot2::element_text(
          face = "bold"
        )
    )
}
```

# Funciones auxiliares

## Conversión numérica segura

```{r}
convertir_numerico <- function(
    x
) {

  if (
    inherits(
      x,
      "haven_labelled"
    )
  ) {

    x <- haven::zap_labels(
      x
    )
  }

  suppressWarnings(
    as.numeric(
      as.character(
        x
      )
    )
  )
}
```

## Conversión de variables etiquetadas

```{r}
convertir_etiquetado_a_texto <- function(
    x
) {

  if (
    inherits(
      x,
      "haven_labelled"
    )
  ) {

    return(
      as.character(
        haven::as_factor(
          x,
          levels = "default"
        )
      )
    )
  }

  if (
    is.factor(
      x
    )
  ) {

    return(
      as.character(
        x
      )
    )
  }

  as.character(
    x
  )
}
```

## Normalización de texto

```{r}
normalizar_texto <- function(
    x
) {

  x |>
    as.character() |>
    stringr::str_to_lower() |>
    stringr::str_replace_all(
      "[áàäâ]",
      "a"
    ) |>
    stringr::str_replace_all(
      "[éèëê]",
      "e"
    ) |>
    stringr::str_replace_all(
      "[íìïî]",
      "i"
    ) |>
    stringr::str_replace_all(
      "[óòöô]",
      "o"
    ) |>
    stringr::str_replace_all(
      "[úùüû]",
      "u"
    ) |>
    stringr::str_replace_all(
      "ñ",
      "n"
    ) |>
    stringr::str_squish()
}
```

## Primer valor válido

```{r}
primer_valor_valido <- function(
    x
) {

  valores_validos <- x[
    !is.na(
      x
    )
  ]

  if (
    length(
      valores_validos
    ) == 0
  ) {

    return(
      NA
    )
  }

  valores_validos[[1]]
}
```

## Media ponderada segura

```{r}
media_ponderada_segura <- function(
    x,
    ponderador
) {

  casos_validos <-
    !is.na(
      x
    ) &
    !is.na(
      ponderador
    ) &
    ponderador > 0

  if (
    sum(
      casos_validos
    ) == 0
  ) {

    return(
      NA_real_
    )
  }

  stats::weighted.mean(
    x[
      casos_validos
    ],
    ponderador[
      casos_validos
    ]
  )
}
```

## Mediana ponderada

```{r}
mediana_ponderada_segura <- function(
    x,
    ponderador
) {

  casos_validos <-
    !is.na(
      x
    ) &
    !is.na(
      ponderador
    ) &
    ponderador > 0

  if (
    sum(
      casos_validos
    ) == 0
  ) {

    return(
      NA_real_
    )
  }

  x_valido <- x[
    casos_validos
  ]

  w_valido <- ponderador[
    casos_validos
  ]

  orden <- order(
    x_valido
  )

  x_ordenado <- x_valido[
    orden
  ]

  w_ordenado <- w_valido[
    orden
  ]

  proporcion_acumulada <- cumsum(
    w_ordenado
  ) /
    sum(
      w_ordenado
    )

  x_ordenado[
    which(
      proporcion_acumulada >= 0.5
    )[1]
  ]
}
```

## Limpieza UTF-8

```{r}
limpiar_vector_utf8 <- function(
    x
) {

  if (
    is.factor(
      x
    )
  ) {

    x <- as.character(
      x
    )
  }

  if (
    !is.character(
      x
    )
  ) {

    return(
      x
    )
  }

  resultado <- suppressWarnings(
    iconv(
      x,
      from = "",
      to = "UTF-8",
      sub = NA
    )
  )

  posiciones_fallidas <-
    is.na(
      resultado
    ) &
    !is.na(
      x
    )

  if (
    any(
      posiciones_fallidas
    )
  ) {

    resultado[
      posiciones_fallidas
    ] <- suppressWarnings(
      iconv(
        x[
          posiciones_fallidas
        ],
        from = "windows-1252",
        to = "UTF-8",
        sub = ""
      )
    )
  }

  posiciones_aun_fallidas <-
    is.na(
      resultado
    ) &
    !is.na(
      x
    )

  if (
    any(
      posiciones_aun_fallidas
    )
  ) {

    resultado[
      posiciones_aun_fallidas
    ] <- suppressWarnings(
      iconv(
        x[
          posiciones_aun_fallidas
        ],
        from = "latin1",
        to = "UTF-8",
        sub = ""
      )
    )
  }

  resultado
}
```

## Exportación segura

```{r}
hacer_exportable <- function(
    datos
) {

  salida <- as.data.frame(
    datos
  )

  for (
    nombre_variable in
    names(
      salida
    )
  ) {

    variable <- salida[[
      nombre_variable
    ]]

    if (
      inherits(
        variable,
        "haven_labelled"
      )
    ) {

      salida[[
        nombre_variable
      ]] <- as.character(
        haven::as_factor(
          variable
        )
      )

    } else if (
      is.factor(
        variable
      )
    ) {

      salida[[
        nombre_variable
      ]] <- as.character(
        variable
      )
    }

    if (
      is.character(
        salida[[
          nombre_variable
        ]]
      )
    ) {

      salida[[
        nombre_variable
      ]] <- limpiar_vector_utf8(
        salida[[
          nombre_variable
        ]]
      )
    }
  }

  names(
    salida
  ) <- limpiar_vector_utf8(
    names(
      salida
    )
  )

  salida
}
```

# Identificación de la base

```{r}
archivos_candidatos <- c(
  file.path(
    ruta_datos,
    "efh_panel_balanceado_corregido.rds"
  ),

  file.path(
    ruta_datos,
    "efh_panel_balanceado_corregido.csv"
  ),

  file.path(
    ruta_datos,
    "efh_panel_tres_olas_corregido.rds"
  ),

  file.path(
    ruta_datos,
    "efh_panel_tres_olas_corregido.csv"
  )
)

archivos_encontrados <- archivos_candidatos[
  file.exists(
    archivos_candidatos
  )
]

if (
  length(
    archivos_encontrados
  ) == 0
) {

  archivos_disponibles <- list.files(
    ruta_datos,
    full.names = FALSE
  )

  stop(
    paste0(
      "No se encontró la base completa corregida del panel EFH en:\n",
      ruta_datos,
      "\n\nSe buscó alguno de estos archivos:\n",
      paste(
        basename(
          archivos_candidatos
        ),
        collapse = "\n"
      ),
      "\n\nArchivos actualmente disponibles:\n",
      paste(
        archivos_disponibles,
        collapse = "\n"
      )
    )
  )
}

archivo_panel <- archivos_encontrados[[1]]

cat(
  "Archivo seleccionado:\n",
  basename(
    archivo_panel
  ),
  "\n"
)
```

# Lectura de la base

```{r}
extension_archivo <- tolower(
  tools::file_ext(
    archivo_panel
  )
)

if (
  extension_archivo == "rds"
) {

  efh_panel <- readRDS(
    archivo_panel
  )

} else if (
  extension_archivo == "csv"
) {

  efh_panel <- readr::read_csv(
    archivo_panel,
    show_col_types = FALSE,
    progress = FALSE
  )

} else {

  stop(
    paste0(
      "La extensión ",
      extension_archivo,
      " no está contemplada."
    )
  )
}

efh_panel <- tibble::as_tibble(
  efh_panel
)

cat(
  "Filas:",
  nrow(
    efh_panel
  ),
  "\n"
)

cat(
  "Columnas:",
  ncol(
    efh_panel
  ),
  "\n"
)

cat(
  "Hogares:",
  dplyr::n_distinct(
    efh_panel$panel_id
  ),
  "\n"
)
```

# Verificación de variables

```{r}
variables_requeridas <- c(
  "panel_id",
  "id",
  "anio",
  "ingreso_total_efectivo",
  "deuda_total"
)

variables_faltantes <- setdiff(
  variables_requeridas,
  names(
    efh_panel
  )
)

if (
  length(
    variables_faltantes
  ) > 0
) {

  stop(
    paste0(
      "La base seleccionada no contiene las variables necesarias:\n",
      paste(
        variables_faltantes,
        collapse = ", "
      ),
      "\n\nAsegúrese de copiar a Datos/EFH Panel la base balanceada completa."
    )
  )
}
```

# Preparación de variables opcionales

```{r}
if (
  "factor" %in%
    names(
      efh_panel
    )
) {

  ponderador_panel <- convertir_numerico(
    efh_panel$factor
  )

} else {

  ponderador_panel <- rep(
    1,
    nrow(
      efh_panel
    )
  )
}

if (
  "imp" %in%
    names(
      efh_panel
    )
) {

  imputacion_panel <- convertir_numerico(
    efh_panel$imp
  )

} else {

  imputacion_panel <- rep(
    NA_real_,
    nrow(
      efh_panel
    )
  )
}
```

# Base longitudinal inicial

```{r}
base_panel <- efh_panel |>
  dplyr::transmute(
    panel_id =
      as.character(
        panel_id
      ),

    id =
      as.character(
        id
      ),

    anio =
      as.integer(
        convertir_numerico(
          anio
        )
      ),

    imp =
      imputacion_panel,

    ponderador =
      ponderador_panel,

    ingreso_efectivo_mensual =
      convertir_numerico(
        ingreso_total_efectivo
      ),

    deuda_total =
      convertir_numerico(
        deuda_total
      )
  ) |>
  dplyr::filter(
    anio %in%
      anios_analisis
  ) |>
  dplyr::mutate(
    ponderador =
      dplyr::case_when(
        is.na(
          ponderador
        ) ~ 1,

        ponderador <= 0 ~ 1,

        TRUE ~ ponderador
      ),

    ingreso_efectivo_anual =
      ingreso_efectivo_mensual *
        12
  ) |>
  dplyr::arrange(
    panel_id,
    anio
  )
```

# Auditoría de duplicados

```{r}
tabla_duplicados <- base_panel |>
  dplyr::count(
    panel_id,
    anio,
    name = "numero_registros"
  ) |>
  dplyr::filter(
    numero_registros > 1
  )

if (
  nrow(
    tabla_duplicados
  ) > 0
) {

  stop(
    paste0(
      "La base presenta duplicados por panel_id y año. ",
      "Revise el objeto tabla_duplicados."
    )
  )
}
```

# Auditoría del identificador

```{r}
tabla_id_panel <- base_panel |>
  dplyr::group_by(
    anio
  ) |>
  dplyr::summarise(
    hogares =
      dplyr::n_distinct(
        panel_id
      ),

    identificadores_id =
      dplyr::n_distinct(
        id
      ),

    id_perdidos =
      sum(
        is.na(
          id
        ) |
          id == ""
      ),

    .groups =
      "drop"
  )

knitr::kable(
  tabla_id_panel,
  caption = "Disponibilidad del identificador de hogar por ola"
)
```

# Auditoría de cobertura

```{r}
tabla_cobertura <- base_panel |>
  dplyr::group_by(
    anio
  ) |>
  dplyr::summarise(
    hogares =
      dplyr::n_distinct(
        panel_id
      ),

    ingreso_valido =
      sum(
        !is.na(
          ingreso_efectivo_mensual
        ) &
          ingreso_efectivo_mensual > 0
      ),

    porcentaje_ingreso_valido =
      100 *
        mean(
          !is.na(
            ingreso_efectivo_mensual
          ) &
            ingreso_efectivo_mensual > 0
        ),

    deuda_valida =
      sum(
        !is.na(
          deuda_total
        ) &
          deuda_total >= 0
      ),

    porcentaje_deuda_valida =
      100 *
        mean(
          !is.na(
            deuda_total
          ) &
            deuda_total >= 0
        ),

    ingreso_y_deuda_validos =
      sum(
        !is.na(
          ingreso_efectivo_mensual
        ) &
          ingreso_efectivo_mensual > 0 &
          !is.na(
            deuda_total
          ) &
          deuda_total >= 0
      ),

    porcentaje_ambos_validos =
      100 *
        mean(
          !is.na(
            ingreso_efectivo_mensual
          ) &
            ingreso_efectivo_mensual > 0 &
          !is.na(
            deuda_total
          ) &
            deuda_total >= 0
        ),

    .groups =
      "drop"
  )
```

```{r}
knitr::kable(
  tabla_cobertura |>
    dplyr::mutate(
      dplyr::across(
        dplyr::starts_with(
          "porcentaje"
        ),
        ~ round(
          .x,
          1
        )
      )
    ),
  caption = "Cobertura de ingreso efectivo y deuda total por ola"
)
```

# Selección del panel analítico

```{r}
disponibilidad_hogar <- base_panel |>
  dplyr::mutate(
    observacion_valida =
      !is.na(
        ingreso_efectivo_mensual
      ) &
        ingreso_efectivo_mensual > 0 &
      !is.na(
        deuda_total
      ) &
        deuda_total >= 0
  ) |>
  dplyr::group_by(
    panel_id
  ) |>
  dplyr::summarise(
    olas_observadas =
      dplyr::n_distinct(
        anio
      ),

    olas_validas =
      sum(
        observacion_valida
      ),

    panel_analitico =
      olas_observadas ==
        length(
          anios_analisis
        ) &
      olas_validas ==
        length(
          anios_analisis
        ),

    .groups =
      "drop"
  )
```

```{r}
identificadores_analiticos <- disponibilidad_hogar |>
  dplyr::filter(
    panel_analitico
  ) |>
  dplyr::pull(
    panel_id
  )

base_analitica <- base_panel |>
  dplyr::filter(
    panel_id %in%
      identificadores_analiticos
  ) |>
  dplyr::arrange(
    panel_id,
    anio
  )
```

```{r}
tabla_muestra <- tibble::tibble(
  indicador = c(
    "Hogares presentes en las tres olas",
    "Hogares con ingreso y deuda válidos en las tres olas",
    "Hogares excluidos por información incompleta",
    "Observaciones hogar-ola del panel analítico"
  ),

  valor = c(
    sum(
      disponibilidad_hogar$olas_observadas ==
        length(
          anios_analisis
        )
    ),

    length(
      identificadores_analiticos
    ),

    sum(
      disponibilidad_hogar$olas_observadas ==
        length(
          anios_analisis
        )
    ) -
      length(
        identificadores_analiticos
      ),

    nrow(
      base_analitica
    )
  )
)
```

```{r}
knitr::kable(
  tabla_muestra,
  caption = "Construcción del panel analítico"
)
```

# Construcción de la razón deuda-ingreso

```{r}
base_analitica <- base_analitica |>
  dplyr::mutate(
    razon_deuda_ingreso =
      dplyr::case_when(
        deuda_total == 0 ~
          0,

        deuda_total > 0 &
          ingreso_efectivo_anual > 0 ~
          deuda_total /
            ingreso_efectivo_anual,

        TRUE ~
          NA_real_
      ),

    estado_deuda =
      dplyr::case_when(
        deuda_total == 0 ~
          "Sin deuda",

        razon_deuda_ingreso > 0 &
          razon_deuda_ingreso <=
            limite_deuda_baja ~
          "Deuda baja",

        razon_deuda_ingreso >
          limite_deuda_baja &
          razon_deuda_ingreso <=
            limite_deuda_intermedia ~
          "Deuda intermedia",

        razon_deuda_ingreso >
          limite_deuda_intermedia ~
          "Deuda alta",

        TRUE ~
          NA_character_
      ),

    estado_deuda =
      factor(
        estado_deuda,
        levels = niveles_deuda,
        ordered = TRUE
      ),

    nivel_deuda_numerico =
      dplyr::case_when(
        estado_deuda == "Sin deuda" ~
          0L,

        estado_deuda == "Deuda baja" ~
          1L,

        estado_deuda == "Deuda intermedia" ~
          2L,

        estado_deuda == "Deuda alta" ~
          3L,

        TRUE ~
          NA_integer_
      )
  )
```

# Auditoría de la razón deuda-ingreso

```{r}
tabla_resumen_rdi <- base_analitica |>
  dplyr::group_by(
    anio
  ) |>
  dplyr::summarise(
    hogares =
      dplyr::n(),

    hogares_con_deuda =
      sum(
        deuda_total > 0
      ),

    porcentaje_con_deuda =
      100 *
        mean(
          deuda_total > 0
        ),

    deuda_mediana =
      stats::median(
        deuda_total,
        na.rm = TRUE
      ),

    ingreso_mensual_mediano =
      stats::median(
        ingreso_efectivo_mensual,
        na.rm = TRUE
      ),

    rdi_mediana_todos =
      stats::median(
        razon_deuda_ingreso,
        na.rm = TRUE
      ),

    rdi_mediana_endeudados =
      stats::median(
        razon_deuda_ingreso[
          deuda_total > 0
        ],
        na.rm = TRUE
      ),

    rdi_percentil_75_endeudados =
      stats::quantile(
        razon_deuda_ingreso[
          deuda_total > 0
        ],
        probs = 0.75,
        na.rm = TRUE,
        names = FALSE
      ),

    .groups =
      "drop"
  )
```

```{r}
knitr::kable(
  tabla_resumen_rdi |>
    dplyr::mutate(
      porcentaje_con_deuda =
        round(
          porcentaje_con_deuda,
          1
        ),

      dplyr::across(
        dplyr::starts_with(
          "rdi_"
        ),
        ~ round(
          .x,
          2
        )
      )
    ),
  format.args = list(
    big.mark = ".",
    decimal.mark = ","
  ),
  caption = "Resumen de deuda e ingreso en el panel analítico"
)
```

# Distribución de estados por ola

```{r}
tabla_estados_ola <- base_analitica |>
  dplyr::count(
    anio,
    estado_deuda,
    name = "n",
    .drop = FALSE
  ) |>
  dplyr::group_by(
    anio
  ) |>
  dplyr::mutate(
    porcentaje =
      100 *
        n /
        sum(
          n
        )
  ) |>
  dplyr::ungroup()
```

```{r}
knitr::kable(
  tabla_estados_ola |>
    dplyr::mutate(
      porcentaje =
        round(
          porcentaje,
          1
        )
    ),
  caption = "Distribución no ponderada de estados de endeudamiento"
)
```

# Figura 1. Estados de endeudamiento por ola

```{r, fig.width=12.5, fig.height=7.2}
figura_estados_ola <- ggplot2::ggplot(
  tabla_estados_ola,
  ggplot2::aes(
    x =
      factor(
        anio
      ),
    y =
      porcentaje,
    fill =
      estado_deuda
  )
) +
  ggplot2::geom_col(
    width = 0.66,
    color = "white",
    linewidth = 0.35
  ) +
  ggplot2::geom_text(
    ggplot2::aes(
      label =
        dplyr::if_else(
          porcentaje >= 5,
          paste0(
            round(
              porcentaje,
              1
            ),
            "%"
          ),
          ""
        )
    ),
    position =
      ggplot2::position_stack(
        vjust = 0.5
      ),
    color =
      "white",
    fontface =
      "bold",
    size =
      4
  ) +
  ggplot2::scale_fill_manual(
    values =
      paleta_deuda,
    labels =
      etiquetas_deuda_leyenda,
    drop =
      FALSE,
    guide =
      ggplot2::guide_legend(
        nrow = 2,
        byrow = TRUE
      )
  ) +
  ggplot2::scale_y_continuous(
    labels =
      scales::label_percent(
        scale = 1
      ),
    limits =
      c(
        0,
        100
      ),
    expand =
      ggplot2::expansion(
        mult = c(
          0,
          0
        )
      )
  ) +
  ggplot2::labs(
    title =
      "Estados de endeudamiento en cada ola",

    subtitle =
      paste0(
        "Deuda total respecto del ingreso efectivo anual · N = ",
        dplyr::n_distinct(
          base_analitica$panel_id
        ),
        " hogares"
      ),

    x =
      NULL,

    y =
      "Porcentaje de hogares",

    fill =
      "Estado de deuda",

    caption =
      paste(
        "Panel analítico balanceado.",
        "Las barras describen la composición observada y no una estimación poblacional."
      )
  ) +
  tema_taller() +
  ggplot2::theme(
    panel.grid.major.y =
      ggplot2::element_line(
        color = "grey88"
      )
  )

figura_estados_ola
```

# Distribución continua de la razón deuda-ingreso

```{r}
limite_visual_rdi <- stats::quantile(
  base_analitica$razon_deuda_ingreso[
    base_analitica$deuda_total > 0
  ],
  probs = 0.95,
  na.rm = TRUE,
  names = FALSE
)

base_rdi_figura <- base_analitica |>
  dplyr::filter(
    deuda_total > 0,
    razon_deuda_ingreso <=
      limite_visual_rdi
  )
```

# Figura 2. Distribución de deuda sobre ingreso

```{r, fig.width=12.5, fig.height=7.2}
figura_distribucion_rdi <- ggplot2::ggplot(
  base_rdi_figura,
  ggplot2::aes(
    x =
      razon_deuda_ingreso,
    fill =
      factor(
        anio
      )
  )
) +
  ggplot2::geom_density(
    alpha = 0.28,
    linewidth = 0.9
  ) +
  ggplot2::geom_vline(
    xintercept = limite_deuda_baja,
    linetype = "dashed",
    linewidth = 0.75,
    color = color_mostaza_oscuro
  ) +
  ggplot2::geom_vline(
    xintercept = limite_deuda_intermedia,
    linetype = "dashed",
    linewidth = 0.75,
    color = color_morado_oscuro
  ) +
  ggplot2::annotate(
    geom = "text",
    x = limite_deuda_baja,
    y = Inf,
    label = "Límite deuda baja",
    angle = 90,
    vjust = 1.4,
    hjust = 1.05,
    size = 3.5,
    color = color_mostaza_oscuro
  ) +
  ggplot2::annotate(
    geom = "text",
    x = limite_deuda_intermedia,
    y = Inf,
    label = "Límite deuda alta",
    angle = 90,
    vjust = 1.4,
    hjust = 1.05,
    size = 3.5,
    color = color_morado_oscuro
  ) +
  ggplot2::scale_fill_manual(
    values = c(
      "2007" = color_mostaza,
      "2011" = color_morado_claro,
      "2014" = color_morado_oscuro
    )
  ) +
  ggplot2::scale_x_continuous(
    labels =
      scales::label_number(
        accuracy = 0.1,
        decimal.mark = ","
      ),
    expand =
      ggplot2::expansion(
        mult = c(
          0.01,
          0.08
        )
      )
  ) +
  ggplot2::coord_cartesian(
    clip = "off"
  ) +
  ggplot2::labs(
    title =
      "Distribución de deuda sobre ingreso entre hogares endeudados",

    subtitle =
      paste0(
        "Visualización restringida al percentil 95: RDI ≤ ",
        round(
          limite_visual_rdi,
          2
        )
      ),

    x =
      "Deuda total / ingreso efectivo anual",

    y =
      "Densidad",

    fill =
      "Año",

    caption =
      paste(
        "Un valor de 1 indica que la deuda total equivale aproximadamente",
        "a un año de ingreso efectivo del hogar."
      )
  ) +
  tema_taller()

figura_distribucion_rdi
```

# Base en formato ancho

```{r}
base_wide <- base_analitica |>
  dplyr::select(
    panel_id,
    id,
    anio,
    estado_deuda,
    nivel_deuda_numerico,
    razon_deuda_ingreso
  ) |>
  tidyr::pivot_wider(
    names_from =
      anio,

    values_from =
      c(
        id,
        estado_deuda,
        nivel_deuda_numerico,
        razon_deuda_ingreso
      ),

    names_sep =
      "_"
  )
```

```{r}
variables_estado_esperadas <- paste0(
  "estado_deuda_",
  anios_analisis
)

if (
  !all(
    variables_estado_esperadas %in%
      names(
        base_wide
      )
  )
) {

  stop(
    paste0(
      "No fue posible crear los estados para las tres olas. ",
      "Columnas esperadas: ",
      paste(
        variables_estado_esperadas,
        collapse = ", "
      )
    )
  )
}
```

# Matrices de transición

## Función de transición

```{r}
calcular_transicion <- function(
    datos,
    anio_inicial,
    anio_final
) {

  variable_inicial <- paste0(
    "estado_deuda_",
    anio_inicial
  )

  variable_final <- paste0(
    "estado_deuda_",
    anio_final
  )

  datos |>
    dplyr::count(
      estado_inicial =
        .data[[
          variable_inicial
        ]],

      estado_final =
        .data[[
          variable_final
        ]],

      name =
        "n",

      .drop =
        FALSE
    ) |>
    dplyr::group_by(
      estado_inicial
    ) |>
    dplyr::mutate(
      total_estado_inicial =
        sum(
          n
        ),

      porcentaje_fila =
        100 *
          n /
          total_estado_inicial
    ) |>
    dplyr::ungroup() |>
    dplyr::mutate(
      periodo =
        paste0(
          anio_inicial,
          "–",
          anio_final
        ),
      .before = 1
    )
}
```

```{r}
tabla_transicion_2007_2011 <- calcular_transicion(
  datos = base_wide,
  anio_inicial = 2007,
  anio_final = 2011
)

tabla_transicion_2011_2014 <- calcular_transicion(
  datos = base_wide,
  anio_inicial = 2011,
  anio_final = 2014
)

tabla_transicion_2007_2014 <- calcular_transicion(
  datos = base_wide,
  anio_inicial = 2007,
  anio_final = 2014
)
```

## Matriz 2007–2011

```{r}
knitr::kable(
  tabla_transicion_2007_2011 |>
    dplyr::mutate(
      porcentaje_fila =
        round(
          porcentaje_fila,
          1
        )
    ),
  caption = "Transiciones entre estados de deuda, 2007–2011"
)
```

## Matriz 2011–2014

```{r}
knitr::kable(
  tabla_transicion_2011_2014 |>
    dplyr::mutate(
      porcentaje_fila =
        round(
          porcentaje_fila,
          1
        )
    ),
  caption = "Transiciones entre estados de deuda, 2011–2014"
)
```

## Matriz 2007–2014

```{r}
knitr::kable(
  tabla_transicion_2007_2014 |>
    dplyr::mutate(
      porcentaje_fila =
        round(
          porcentaje_fila,
          1
        )
    ),
  caption = "Transiciones entre estados de deuda, 2007–2014"
)
```

# Permanencia en el mismo estado

```{r}
tabla_permanencia_general <- base_wide |>
  dplyr::summarise(
    hogares =
      dplyr::n(),

    porcentaje_mismo_estado_2007_2011 =
      100 *
        mean(
          estado_deuda_2007 ==
            estado_deuda_2011
        ),

    porcentaje_mismo_estado_2011_2014 =
      100 *
        mean(
          estado_deuda_2011 ==
            estado_deuda_2014
        ),

    porcentaje_mismo_estado_2007_2014 =
      100 *
        mean(
          estado_deuda_2007 ==
            estado_deuda_2014
        ),

    porcentaje_mismo_estado_tres_olas =
      100 *
        mean(
          estado_deuda_2007 ==
            estado_deuda_2011 &
          estado_deuda_2011 ==
            estado_deuda_2014
        )
  )
```

```{r}
knitr::kable(
  tabla_permanencia_general,
  digits = 1,
  caption = "Permanencia general en los estados de endeudamiento"
)
```

# Permanencia según estado inicial

```{r}
tabla_permanencia_origen <- base_wide |>
  dplyr::mutate(
    mismo_estado_2014 =
      estado_deuda_2007 ==
        estado_deuda_2014
  ) |>
  dplyr::group_by(
    estado_inicial =
      estado_deuda_2007
  ) |>
  dplyr::summarise(
    hogares_iniciales =
      dplyr::n(),

    hogares_mismo_estado =
      sum(
        mismo_estado_2014
      ),

    porcentaje_mismo_estado =
      100 *
        mean(
          mismo_estado_2014
        ),

    .groups =
      "drop"
  ) |>
  dplyr::mutate(
    estado_inicial =
      factor(
        estado_inicial,
        levels = niveles_deuda,
        ordered = TRUE
      )
  )
```

# Figura 3. Permanencia según estado inicial

```{r, fig.width=12.5, fig.height=6.8}
figura_permanencia <- ggplot2::ggplot(
  tabla_permanencia_origen,
  ggplot2::aes(
    x =
      porcentaje_mismo_estado,

    y =
      forcats::fct_rev(
        estado_inicial
      ),

    fill =
      estado_inicial
  )
) +
  ggplot2::geom_col(
    width = 0.64
  ) +
  ggplot2::geom_text(
    ggplot2::aes(
      label =
        paste0(
          round(
            porcentaje_mismo_estado,
            1
          ),
          "%"
        )
    ),
    hjust =
      -0.18,
    size =
      4,
    fontface =
      "bold"
  ) +
  ggplot2::scale_fill_manual(
    values =
      paleta_deuda,
    drop =
      FALSE
  ) +
  ggplot2::scale_x_continuous(
    labels =
      scales::label_percent(
        scale = 1
      ),
    limits =
      c(
        0,
        100
      ),
    expand =
      ggplot2::expansion(
        mult = c(
          0,
          0.05
        )
      )
  ) +
  ggplot2::coord_cartesian(
    clip = "off"
  ) +
  ggplot2::labs(
    title =
      "Persistencia del endeudamiento entre 2007 y 2014",

    subtitle =
      "Porcentaje que termina en el mismo estado en que comenzó",

    x =
      "Porcentaje de permanencia",

    y =
      NULL,

    caption =
      paste0(
        "Panel analítico balanceado: N = ",
        nrow(
          base_wide
        ),
        " hogares."
      )
  ) +
  tema_taller() +
  ggplot2::theme(
    panel.grid.major.y =
      ggplot2::element_blank(),

    legend.position =
      "none",

    axis.text.y =
      ggplot2::element_text(
        size = 11
      )
  )

figura_permanencia
```

# Dirección de los cambios

```{r}
base_wide <- base_wide |>
  dplyr::mutate(
    diferencia_nivel =
      nivel_deuda_numerico_2014 -
        nivel_deuda_numerico_2007,

    direccion_cambio =
      dplyr::case_when(
        diferencia_nivel < 0 ~
          "Disminuyó",

        diferencia_nivel == 0 ~
          "Permaneció",

        diferencia_nivel > 0 ~
          "Aumentó",

        TRUE ~
          NA_character_
      ),

    direccion_cambio =
      factor(
        direccion_cambio,
        levels = niveles_direccion
      )
  )

tabla_direccion_cambio <- base_wide |>
  dplyr::count(
    direccion_cambio,
    name = "n",
    .drop = FALSE
  ) |>
  dplyr::mutate(
    porcentaje =
      100 *
        n /
        sum(
          n
        )
  )
```

```{r}
knitr::kable(
  tabla_direccion_cambio |>
    dplyr::mutate(
      porcentaje =
        round(
          porcentaje,
          1
        )
    ),
  caption = "Dirección del cambio en el nivel de endeudamiento, 2007–2014"
)
```

# Figura 4. Dirección del cambio

```{r, fig.width=12.5, fig.height=6.5}
figura_direccion <- ggplot2::ggplot(
  tabla_direccion_cambio,
  ggplot2::aes(
    x =
      porcentaje,

    y =
      forcats::fct_rev(
        direccion_cambio
      ),

    fill =
      direccion_cambio
  )
) +
  ggplot2::geom_col(
    width = 0.64
  ) +
  ggplot2::geom_text(
    ggplot2::aes(
      label =
        paste0(
          round(
            porcentaje,
            1
          ),
          "%"
        )
    ),
    hjust =
      -0.18,
    size =
      4,
    fontface =
      "bold"
  ) +
  ggplot2::scale_fill_manual(
    values =
      paleta_direccion_composicion,
    drop =
      FALSE
  ) +
  ggplot2::scale_x_continuous(
    labels =
      scales::label_percent(
        scale = 1
      ),
    limits =
      c(
        0,
        100
      ),
    expand =
      ggplot2::expansion(
        mult = c(
          0,
          0.05
        )
      )
  ) +
  ggplot2::coord_cartesian(
    clip = "off"
  ) +
  ggplot2::labs(
    title =
      "Dirección del cambio entre 2007 y 2014",

    subtitle =
      "Comparación del estado de deuda inicial y final",

    x =
      "Porcentaje de hogares",

    y =
      NULL,

    caption =
      paste0(
        "Panel analítico balanceado: N = ",
        nrow(
          base_wide
        ),
        " hogares."
      )
  ) +
  tema_taller() +
  ggplot2::theme(
    panel.grid.major.y =
      ggplot2::element_blank(),

    legend.position =
      "none",

    axis.text.y =
      ggplot2::element_text(
        size = 11
      )
  )

figura_direccion
```

# Género, situación de pareja y transiciones

La comparación general por género de la persona de referencia produce
distribuciones muy similares. Para observar configuraciones más específicas se
incorpora también la situación de pareja de la persona de referencia observada
en 2014.

Esta clasificación se mide al final del periodo. Por tanto, no debe
interpretarse como una condición inicial ni como una causa de la trayectoria.

## Lectura de la base EFH 2014

```{r}
efh_2014_original <- haven::read_dta(
  ruta_efh_2014
) |>
  tibble::as_tibble()

variables_2014_requeridas <- c(
  "id",
  "genero_pr",
  "est_civil_pr"
)

variables_2014_faltantes <- setdiff(
  variables_2014_requeridas,
  names(
    efh_2014_original
  )
)

if (
  length(
    variables_2014_faltantes
  ) > 0
) {

  stop(
    paste0(
      "La base EFH 2014 no contiene las siguientes variables:\n",
      paste(
        variables_2014_faltantes,
        collapse = ", "
      )
    )
  )
}
```

## Preparación de la persona de referencia

```{r}
base_persona_referencia_2014 <- efh_2014_original |>
  dplyr::transmute(
    id =
      as.character(
        id
      ),

    genero_pr_original =
      convertir_etiquetado_a_texto(
        genero_pr
      ),

    estado_civil_pr_original =
      convertir_etiquetado_a_texto(
        est_civil_pr
      )
  ) |>
  dplyr::mutate(
    genero_pr_normalizado =
      normalizar_texto(
        genero_pr_original
      ),

    estado_civil_pr_normalizado =
      normalizar_texto(
        estado_civil_pr_original
      )
  ) |>
  dplyr::group_by(
    id
  ) |>
  dplyr::summarise(
    genero_pr_original =
      primer_valor_valido(
        genero_pr_original
      ),

    estado_civil_pr_original =
      primer_valor_valido(
        estado_civil_pr_original
      ),

    genero_pr_normalizado =
      primer_valor_valido(
        genero_pr_normalizado
      ),

    estado_civil_pr_normalizado =
      primer_valor_valido(
        estado_civil_pr_normalizado
      ),

    .groups =
      "drop"
  ) |>
  dplyr::mutate(
    genero_persona_referencia =
      dplyr::case_when(
        stringr::str_detect(
          genero_pr_normalizado,
          "^mujer$|femen"
        ) ~
          "Mujer",

        stringr::str_detect(
          genero_pr_normalizado,
          "^hombre$|mascul"
        ) ~
          "Hombre",

        TRUE ~
          NA_character_
      ),

    situacion_pareja =
      dplyr::case_when(
        stringr::str_detect(
          estado_civil_pr_normalizado,
          "casad|conviv"
        ) ~
          "Con pareja",

        !is.na(
          estado_civil_pr_normalizado
        ) &
          estado_civil_pr_normalizado != "" ~
          "Sin pareja",

        TRUE ~
          NA_character_
      ),

    grupo_genero_pareja =
      dplyr::case_when(
        genero_persona_referencia == "Mujer" &
          situacion_pareja == "Sin pareja" ~
          "Mujer sin pareja",

        genero_persona_referencia == "Mujer" &
          situacion_pareja == "Con pareja" ~
          "Mujer con pareja",

        genero_persona_referencia == "Hombre" &
          situacion_pareja == "Sin pareja" ~
          "Hombre sin pareja",

        genero_persona_referencia == "Hombre" &
          situacion_pareja == "Con pareja" ~
          "Hombre con pareja",

        TRUE ~
          NA_character_
      ),

    grupo_genero_pareja =
      factor(
        grupo_genero_pareja,
        levels = c(
          "Mujer sin pareja",
          "Mujer con pareja",
          "Hombre sin pareja",
          "Hombre con pareja"
        )
      )
  )
```

## Unión con el panel analítico

```{r}
base_wide <- base_wide |>
  dplyr::left_join(
    base_persona_referencia_2014 |>
      dplyr::select(
        id,
        genero_persona_referencia,
        situacion_pareja,
        grupo_genero_pareja
      ),
    by = c(
      "id_2014" = "id"
    )
  )
```

## Auditoría de la unión

```{r}
tabla_union_persona_referencia <- tibble::tibble(
  indicador = c(
    "Hogares del panel analítico",
    "Hogares con ID válido en 2014",
    "Hogares con género de referencia válido",
    "Hogares con situación de pareja válida",
    "Hogares con clasificación conjunta válida",
    "Porcentaje con clasificación conjunta válida"
  ),

  valor = c(
    nrow(
      base_wide
    ),

    sum(
      !is.na(
        base_wide$id_2014
      ) &
        base_wide$id_2014 != ""
    ),

    sum(
      !is.na(
        base_wide$genero_persona_referencia
      )
    ),

    sum(
      !is.na(
        base_wide$situacion_pareja
      )
    ),

    sum(
      !is.na(
        base_wide$grupo_genero_pareja
      )
    ),

    100 *
      mean(
        !is.na(
          base_wide$grupo_genero_pareja
        )
      )
  )
)

knitr::kable(
  tabla_union_persona_referencia |>
    dplyr::mutate(
      valor =
        round(
          valor,
          1
        )
    ),
  caption = "Cobertura de las variables de persona de referencia"
)
```

## Dirección del cambio según composición

```{r}
tabla_direccion_genero_pareja <- base_wide |>
  dplyr::filter(
    !is.na(
      grupo_genero_pareja
    ),
    !is.na(
      direccion_cambio
    )
  ) |>
  dplyr::count(
    grupo_genero_pareja,
    direccion_cambio,
    name = "n",
    .drop = FALSE
  ) |>
  dplyr::group_by(
    grupo_genero_pareja
  ) |>
  dplyr::mutate(
    n_grupo =
      sum(
        n
      ),

    porcentaje =
      100 *
        n /
        n_grupo
  ) |>
  dplyr::ungroup()
```

```{r}
knitr::kable(
  tabla_direccion_genero_pareja |>
    dplyr::mutate(
      porcentaje =
        round(
          porcentaje,
          1
        )
    ),
  caption = paste(
    "Dirección del cambio según género y situación de pareja",
    "de la persona de referencia en 2014"
  )
)
```

# Figura 5. Transiciones según género y situación de pareja

```{r, fig.width=12.5, fig.height=7.4}
etiquetas_grupos_composicion <- tabla_direccion_genero_pareja |>
  dplyr::distinct(
    grupo_genero_pareja,
    n_grupo
  ) |>
  dplyr::mutate(
    etiqueta =
      paste0(
        as.character(
          grupo_genero_pareja
        ),
        " (n = ",
        n_grupo,
        ")"
      )
  )

vector_etiquetas_grupos <- stats::setNames(
  etiquetas_grupos_composicion$etiqueta,
  as.character(
    etiquetas_grupos_composicion$grupo_genero_pareja
  )
)

figura_direccion_genero_pareja <- ggplot2::ggplot(
  tabla_direccion_genero_pareja,
  ggplot2::aes(
    x =
      porcentaje,

    y =
      grupo_genero_pareja,

    fill =
      direccion_cambio
  )
) +
  ggplot2::geom_col(
    width = 0.64,
    position =
      ggplot2::position_stack(
        reverse = TRUE
      )
  ) +
  ggplot2::geom_text(
    ggplot2::aes(
      label =
        dplyr::if_else(
          porcentaje >= 6,
          paste0(
            round(
              porcentaje,
              1
            ),
            "%"
          ),
          ""
        )
    ),
    position =
      ggplot2::position_stack(
        vjust = 0.5,
        reverse = TRUE
      ),
    color =
      color_texto,
    fontface =
      "bold",
    size =
      4
  ) +
  ggplot2::scale_fill_manual(
    values =
      paleta_direccion_composicion,

    breaks =
      niveles_direccion,

    limits =
      niveles_direccion,

    labels =
      niveles_direccion,

    drop =
      FALSE,

    guide =
      ggplot2::guide_legend(
        nrow = 1,
        byrow = TRUE
      )
  ) +
  ggplot2::scale_y_discrete(
    labels =
      vector_etiquetas_grupos
  ) +
  ggplot2::scale_x_continuous(
    labels =
      scales::label_percent(
        scale = 1,
        accuracy = 1
      ),
    limits =
      c(
        0,
        100
      ),
    breaks =
      seq(
        0,
        100,
        20
      ),
    expand =
      ggplot2::expansion(
        mult = c(
          0,
          0
        )
      )
  ) +
  ggplot2::labs(
    title =
      "Transiciones de endeudamiento según género y situación de pareja",

    subtitle =
      paste(
        "Dirección del cambio entre 2007 y 2014, según características",
        "de la persona de referencia observadas en 2014"
      ),

    x =
      "Porcentaje dentro de cada grupo",

    y =
      NULL,

    fill =
      "Dirección del cambio",

    caption =
      paste(
        "Panel analítico balanceado. Comparación descriptiva no ponderada.",
        "Con pareja incluye personas casadas o convivientes.",
        "Las características del hogar se observan al final del periodo."
      )
  ) +
  tema_taller(
    tamano_base = 12
  ) +
  ggplot2::theme(
    panel.grid.major.y =
      ggplot2::element_blank(),

    panel.grid.major.x =
      ggplot2::element_line(
        color = "grey88"
      ),

    axis.text.y =
      ggplot2::element_text(
        face = "bold",
        size = 11
      ),

    legend.position =
      "bottom"
  )

figura_direccion_genero_pareja
```

## Lectura descriptiva

La comparación general por género de la persona de referencia muestra pocas
diferencias. Al incorporar la situación de pareja aparece mayor heterogeneidad
entre las mujeres.

Los hogares con una persona de referencia mujer sin pareja presentan una
proporción mayor de aumento del nivel relativo de deuda que aquellos con una
mujer con pareja. Entre los hombres, las diferencias según situación de pareja
son considerablemente menores.

La comparación es descriptiva. La clasificación del hogar se observa en 2014 y
no permite atribuir causalmente la trayectoria a su composición.

# Trayectorias completas

```{r}
tabla_trayectorias <- base_wide |>
  dplyr::count(
    estado_deuda_2007,
    estado_deuda_2011,
    estado_deuda_2014,
    name = "n"
  ) |>
  dplyr::mutate(
    porcentaje =
      100 *
        n /
        sum(
          n
        ),

    trayectoria =
      paste(
        estado_deuda_2007,
        estado_deuda_2011,
        estado_deuda_2014,
        sep = " → "
      )
  ) |>
  dplyr::arrange(
    dplyr::desc(
      n
    )
  )
```

```{r}
knitr::kable(
  tabla_trayectorias |>
    dplyr::slice_head(
      n = 15
    ) |>
    dplyr::mutate(
      porcentaje =
        round(
          porcentaje,
          1
        )
    ),
  caption = "Quince trayectorias de endeudamiento más frecuentes"
)
```

# Preparación del gráfico alluvial

```{r}
trayectorias_alluvial <- tabla_trayectorias |>
  dplyr::mutate(
    trayectoria_id =
      trayectoria,

    destino_2014 =
      factor(
        estado_deuda_2014,
        levels = niveles_deuda,
        ordered = TRUE
      )
  )
```

```{r}
trayectorias_long <- trayectorias_alluvial |>
  dplyr::select(
    trayectoria_id,
    n,
    destino_2014,
    `2007` =
      estado_deuda_2007,
    `2011` =
      estado_deuda_2011,
    `2014` =
      estado_deuda_2014
  ) |>
  tidyr::pivot_longer(
    cols = c(
      `2007`,
      `2011`,
      `2014`
    ),
    names_to = "ola",
    values_to = "estado_deuda"
  ) |>
  dplyr::mutate(
    ola =
      factor(
        ola,
        levels = c(
          "2007",
          "2011",
          "2014"
        )
      ),

    estado_deuda =
      factor(
        estado_deuda,
        levels = niveles_deuda,
        ordered = TRUE
      )
  )
```

# Figura 6. Trayectorias alluviales

```{r, fig.width=14, fig.height=9}
figura_alluvial <- ggplot2::ggplot(
  trayectorias_long,
  ggplot2::aes(
    x =
      ola,

    stratum =
      estado_deuda,

    alluvium =
      trayectoria_id,

    y =
      n
  )
) +
  ggalluvial::geom_flow(
    ggplot2::aes(
      fill =
        destino_2014
    ),
    stat =
      "alluvium",
    alpha =
      0.76,
    color =
      "white",
    linewidth =
      0.18,
    knot.pos =
      0.42
  ) +
  ggalluvial::geom_stratum(
    ggplot2::aes(
      fill =
        estado_deuda
    ),
    color =
      "white",
    linewidth =
      0.9,
    width =
      0.20
  ) +
  ggplot2::geom_text(
    stat =
      "stratum",
    ggplot2::aes(
      label =
        after_stat(
          stratum
        )
    ),
    color =
      "white",
    fontface =
      "bold",
    size =
      3.2,
    lineheight =
      0.9
  ) +
  ggplot2::scale_fill_manual(
    values =
      paleta_deuda,
    labels =
      etiquetas_deuda_leyenda,
    drop =
      FALSE,
    guide =
      ggplot2::guide_legend(
        nrow = 2,
        byrow = TRUE
      )
  ) +
  ggplot2::scale_x_discrete(
    expand = c(
      0.11,
      0.11
    )
  ) +
  ggplot2::scale_y_continuous(
    expand =
      ggplot2::expansion(
        mult = c(
          0.02,
          0.04
        )
      )
  ) +
  ggplot2::coord_cartesian(
    clip = "off"
  ) +
  ggplot2::labs(
    title =
      "Trayectorias de endeudamiento de los hogares",

    subtitle =
      paste0(
        "Flujos agregados entre 2007, 2011 y 2014 · N = ",
        nrow(
          base_wide
        )
      ),

    x =
      NULL,

    y =
      "Número de hogares",

    fill =
      "Estado alcanzado en 2014",

    caption =
      paste(
        "El ancho de cada flujo representa el número de hogares.",
        "El color del flujo corresponde al estado observado en 2014."
      )
  ) +
  tema_taller(
    tamano_base = 12
  ) +
  ggplot2::theme(
    panel.grid =
      ggplot2::element_blank(),

    axis.text.x =
      ggplot2::element_text(
        face = "bold",
        size = 12
      ),

    axis.text.y =
      ggplot2::element_blank(),

    axis.ticks.y =
      ggplot2::element_blank(),

    legend.position =
      "bottom",

    plot.margin =
      ggplot2::margin(
        t = 18,
        r = 16,
        b = 22,
        l = 16
      )
  )

figura_alluvial
```

# Probabilidad de terminar en deuda alta

```{r}
tabla_riesgo_final <- base_wide |>
  dplyr::group_by(
    estado_inicial =
      estado_deuda_2007
  ) |>
  dplyr::summarise(
    hogares_iniciales =
      dplyr::n(),

    hogares_deuda_alta_2014 =
      sum(
        estado_deuda_2014 ==
          "Deuda alta"
      ),

    porcentaje_deuda_alta_2014 =
      100 *
        mean(
          estado_deuda_2014 ==
            "Deuda alta"
        ),

    hogares_sin_deuda_2014 =
      sum(
        estado_deuda_2014 ==
          "Sin deuda"
      ),

    porcentaje_sin_deuda_2014 =
      100 *
        mean(
          estado_deuda_2014 ==
            "Sin deuda"
        ),

    .groups =
      "drop"
  ) |>
  dplyr::mutate(
    estado_inicial =
      factor(
        estado_inicial,
        levels = niveles_deuda,
        ordered = TRUE
      )
  )
```

```{r}
knitr::kable(
  tabla_riesgo_final |>
    dplyr::mutate(
      porcentaje_deuda_alta_2014 =
        round(
          porcentaje_deuda_alta_2014,
          1
        ),

      porcentaje_sin_deuda_2014 =
        round(
          porcentaje_sin_deuda_2014,
          1
        )
    ),
  caption = "Resultados en 2014 según el estado de endeudamiento en 2007"
)
```

# Figura 7. Deuda alta en 2014 según estado inicial

```{r, fig.width=12.5, fig.height=6.8}
figura_riesgo_final <- ggplot2::ggplot(
  tabla_riesgo_final,
  ggplot2::aes(
    x =
      porcentaje_deuda_alta_2014,

    y =
      forcats::fct_rev(
        estado_inicial
      ),

    fill =
      estado_inicial
  )
) +
  ggplot2::geom_col(
    width = 0.64
  ) +
  ggplot2::geom_text(
    ggplot2::aes(
      label =
        paste0(
          round(
            porcentaje_deuda_alta_2014,
            1
          ),
          "%"
        )
    ),
    hjust =
      -0.18,
    size =
      4,
    fontface =
      "bold"
  ) +
  ggplot2::scale_fill_manual(
    values =
      paleta_deuda,
    drop =
      FALSE
  ) +
  ggplot2::scale_x_continuous(
    labels =
      scales::label_percent(
        scale = 1
      ),
    limits =
      c(
        0,
        100
      ),
    expand =
      ggplot2::expansion(
        mult = c(
          0,
          0.05
        )
      )
  ) +
  ggplot2::coord_cartesian(
    clip = "off"
  ) +
  ggplot2::labs(
    title =
      "Probabilidad descriptiva de terminar en deuda alta",

    subtitle =
      "Resultado en 2014 según el estado observado en 2007",

    x =
      "Porcentaje que termina en deuda alta",

    y =
      NULL,

    caption =
      paste(
        "Porcentajes descriptivos del panel analítico.",
        "No corresponden a efectos causales ni a probabilidades ajustadas."
      )
  ) +
  tema_taller() +
  ggplot2::theme(
    panel.grid.major.y =
      ggplot2::element_blank(),

    legend.position =
      "none",

    axis.text.y =
      ggplot2::element_text(
        size = 11
      )
  )

figura_riesgo_final
```

# Comparación de ponderaciones transversales

```{r}
tabla_estados_ponderada <- base_analitica |>
  dplyr::group_by(
    anio,
    estado_deuda
  ) |>
  dplyr::summarise(
    frecuencia_ponderada =
      sum(
        ponderador,
        na.rm = TRUE
      ),
    .groups =
      "drop"
  ) |>
  dplyr::group_by(
    anio
  ) |>
  dplyr::mutate(
    porcentaje_ponderado =
      100 *
        frecuencia_ponderada /
        sum(
          frecuencia_ponderada
        )
  ) |>
  dplyr::ungroup()
```

```{r}
tabla_comparacion_ponderacion <- tabla_estados_ola |>
  dplyr::select(
    anio,
    estado_deuda,
    porcentaje_no_ponderado =
      porcentaje
  ) |>
  dplyr::left_join(
    tabla_estados_ponderada |>
      dplyr::select(
        anio,
        estado_deuda,
        porcentaje_ponderado
      ),
    by = c(
      "anio",
      "estado_deuda"
    )
  )
```

```{r}
knitr::kable(
  tabla_comparacion_ponderacion |>
    dplyr::mutate(
      porcentaje_no_ponderado =
        round(
          porcentaje_no_ponderado,
          1
        ),

      porcentaje_ponderado =
        round(
          porcentaje_ponderado,
          1
        )
    ),
  caption = "Distribución no ponderada y ponderada transversalmente"
)
```

# Exportación de figuras

```{r}
especificaciones_figuras <- tibble::tribble(
  ~nombre, ~ancho, ~alto,
  "07_01_estados_deuda_por_ola", 12.5, 7.2,
  "07_02_distribucion_rdi", 12.5, 7.2,
  "07_03_permanencia_por_origen", 12.5, 6.8,
  "07_04_direccion_cambio", 12.5, 6.5,
  "07_05_direccion_genero_pareja_2014", 12.5, 7.4,
  "07_06_trayectorias_alluvial", 14.0, 9.0,
  "07_07_deuda_alta_segun_origen", 12.5, 6.8
)

figuras_exportar <- list(
  "07_01_estados_deuda_por_ola" =
    figura_estados_ola,

  "07_02_distribucion_rdi" =
    figura_distribucion_rdi,

  "07_03_permanencia_por_origen" =
    figura_permanencia,

  "07_04_direccion_cambio" =
    figura_direccion,

  "07_05_direccion_genero_pareja_2014" =
    figura_direccion_genero_pareja,

  "07_06_trayectorias_alluvial" =
    figura_alluvial,

  "07_07_deuda_alta_segun_origen" =
    figura_riesgo_final
)
```

```{r}
for (
  nombre_figura in
  names(
    figuras_exportar
  )
) {

  especificacion <- especificaciones_figuras |>
    dplyr::filter(
      nombre ==
        nombre_figura
    )

  ancho_figura <- especificacion$ancho[[1]]

  alto_figura <- especificacion$alto[[1]]

  ggplot2::ggsave(
    filename = file.path(
      ruta_figuras,
      paste0(
        nombre_figura,
        ".png"
      )
    ),
    plot =
      figuras_exportar[[
        nombre_figura
      ]],
    width =
      ancho_figura,
    height =
      alto_figura,
    units =
      "in",
    dpi =
      320,
    bg =
      "white",
    limitsize =
      FALSE
  )

  ggplot2::ggsave(
    filename = file.path(
      ruta_figuras,
      paste0(
        nombre_figura,
        ".svg"
      )
    ),
    plot =
      figuras_exportar[[
        nombre_figura
      ]],
    width =
      ancho_figura,
    height =
      alto_figura,
    units =
      "in",
    bg =
      "white",
    limitsize =
      FALSE
  )
}
```

# Exportación de tablas CSV

```{r}
tablas_csv <- list(
  "07_01_cobertura.csv" =
    tabla_cobertura,

  "07_02_muestra_analitica.csv" =
    tabla_muestra,

  "07_03_resumen_rdi.csv" =
    tabla_resumen_rdi,

  "07_04_estados_por_ola.csv" =
    tabla_estados_ola,

  "07_05_transicion_2007_2011.csv" =
    tabla_transicion_2007_2011,

  "07_06_transicion_2011_2014.csv" =
    tabla_transicion_2011_2014,

  "07_07_transicion_2007_2014.csv" =
    tabla_transicion_2007_2014,

  "07_08_permanencia_general.csv" =
    tabla_permanencia_general,

  "07_09_permanencia_origen.csv" =
    tabla_permanencia_origen,

  "07_10_direccion_cambio.csv" =
    tabla_direccion_cambio,

  "07_11_trayectorias.csv" =
    tabla_trayectorias,

  "07_12_resultado_final_segun_origen.csv" =
    tabla_riesgo_final,

  "07_13_comparacion_ponderacion.csv" =
    tabla_comparacion_ponderacion,

  "07_14_id_panel_por_anio.csv" =
    tabla_id_panel,

  "07_15_union_persona_referencia.csv" =
    tabla_union_persona_referencia,

  "07_16_direccion_genero_pareja.csv" =
    tabla_direccion_genero_pareja
)
```

```{r}
purrr::iwalk(
  tablas_csv,
  function(
      tabla,
      nombre_archivo
  ) {

    readr::write_csv(
      hacer_exportable(
        tabla
      ),
      file.path(
        ruta_tablas,
        nombre_archivo
      ),
      na = ""
    )
  }
)
```

# Libro Excel consolidado

```{r}
archivo_excel <- file.path(
  ruta_tablas,
  "07_transiciones_deuda_ingreso.xlsx"
)

tablas_excel <- list(
  "Cobertura" =
    tabla_cobertura,

  "Muestra analítica" =
    tabla_muestra,

  "Resumen RDI" =
    tabla_resumen_rdi,

  "Estados por ola" =
    tabla_estados_ola,

  "Transición 2007 2011" =
    tabla_transicion_2007_2011,

  "Transición 2011 2014" =
    tabla_transicion_2011_2014,

  "Transición 2007 2014" =
    tabla_transicion_2007_2014,

  "Permanencia general" =
    tabla_permanencia_general,

  "Permanencia origen" =
    tabla_permanencia_origen,

  "Dirección cambio" =
    tabla_direccion_cambio,

  "Trayectorias" =
    tabla_trayectorias,

  "Resultado según origen" =
    tabla_riesgo_final,

  "Comparación ponderación" =
    tabla_comparacion_ponderacion,

  "ID panel por año" =
    tabla_id_panel,

  "Unión persona referencia" =
    tabla_union_persona_referencia,

  "Género pareja 2014" =
    tabla_direccion_genero_pareja,

  "Duplicados" =
    tabla_duplicados
)
```

```{r}
libro_salida <- openxlsx::createWorkbook()

estilo_encabezado <- openxlsx::createStyle(
  textDecoration = "bold",
  halign = "center",
  valign = "center",
  wrapText = TRUE,
  fgFill = "#EDE5F5"
)

for (
  nombre_hoja in
  names(
    tablas_excel
  )
) {

  nombre_hoja_seguro <- substr(
    limpiar_vector_utf8(
      nombre_hoja
    ),
    1,
    31
  )

  nombre_hoja_seguro <- stringr::str_replace_all(
    nombre_hoja_seguro,
    "[:\\\\/?*\\[\\]]",
    "_"
  )

  tabla_actual <- hacer_exportable(
    tablas_excel[[
      nombre_hoja
    ]]
  )

  openxlsx::addWorksheet(
    libro_salida,
    nombre_hoja_seguro
  )

  if (
    ncol(
      tabla_actual
    ) > 0 &&
      nrow(
        tabla_actual
      ) > 0
  ) {

    openxlsx::writeDataTable(
      libro_salida,
      sheet =
        nombre_hoja_seguro,
      x =
        tabla_actual,
      tableStyle =
        "TableStyleLight9"
    )

    openxlsx::freezePane(
      libro_salida,
      sheet =
        nombre_hoja_seguro,
      firstRow =
        TRUE
    )

    openxlsx::addStyle(
      libro_salida,
      sheet =
        nombre_hoja_seguro,
      style =
        estilo_encabezado,
      rows =
        1,
      cols =
        seq_len(
          ncol(
            tabla_actual
          )
        ),
      gridExpand =
        TRUE,
      stack =
        TRUE
    )

    openxlsx::setColWidths(
      libro_salida,
      sheet =
        nombre_hoja_seguro,
      cols =
        seq_len(
          ncol(
            tabla_actual
          )
        ),
      widths =
        20
    )

  } else {

    openxlsx::writeData(
      libro_salida,
      sheet =
        nombre_hoja_seguro,
      x =
        "Sin registros"
    )
  }
}

openxlsx::saveWorkbook(
  libro_salida,
  archivo_excel,
  overwrite = TRUE
)
```

# Objetos reutilizables

```{r}
saveRDS(
  base_analitica,
  file.path(
    ruta_objetos,
    "07_base_analitica_deuda_ingreso.rds"
  )
)

saveRDS(
  base_wide,
  file.path(
    ruta_objetos,
    "07_base_wide_deuda_ingreso.rds"
  )
)

saveRDS(
  tabla_trayectorias,
  file.path(
    ruta_objetos,
    "07_trayectorias_deuda_ingreso.rds"
  )
)

saveRDS(
  figuras_exportar,
  file.path(
    ruta_objetos,
    "07_figuras_deuda_ingreso.rds"
  )
)

saveRDS(
  base_persona_referencia_2014,
  file.path(
    ruta_objetos,
    "07_persona_referencia_2014.rds"
  )
)

saveRDS(
  tabla_direccion_genero_pareja,
  file.path(
    ruta_objetos,
    "07_direccion_genero_pareja_2014.rds"
  )
)
```

# Resumen automático

```{r}
cat(
  "\n============================================\n",
  "ANÁLISIS DE TRANSICIONES FINALIZADO\n",
  "============================================\n\n",
  "Archivo analizado:",
  basename(
    archivo_panel
  ),
  "\n",
  "Hogares originales:",
  dplyr::n_distinct(
    base_panel$panel_id
  ),
  "\n",
  "Hogares en panel analítico:",
  dplyr::n_distinct(
    base_analitica$panel_id
  ),
  "\n",
  "Observaciones hogar-ola:",
  nrow(
    base_analitica
  ),
  "\n",
  "Hogares con clasificación género-pareja:",
  sum(
    !is.na(
      base_wide$grupo_genero_pareja
    )
  ),
  "\n",
  "Trayectorias distintas:",
  nrow(
    tabla_trayectorias
  ),
  "\n",
  "Límite deuda baja:",
  limite_deuda_baja,
  "\n",
  "Límite deuda intermedia:",
  limite_deuda_intermedia,
  "\n\n",
  "Libro Excel:\n",
  normalizePath(
    archivo_excel,
    winslash = "/",
    mustWork = FALSE
  ),
  "\n\n",
  "Carpeta de figuras:\n",
  normalizePath(
    ruta_figuras,
    winslash = "/",
    mustWork = FALSE
  ),
  "\n\n",
  "Figura para la presentación:\n",
  normalizePath(
    file.path(
      ruta_figuras,
      "07_05_direccion_genero_pareja_2014.png"
    ),
    winslash = "/",
    mustWork = FALSE
  ),
  "\n"
)
```

# Información de la sesión

```{r}
sessionInfo()
```