---
title: "Mediciones de desigualdad objetiva y subjetiva"
subtitle: "Convergencias, desajustes y configuraciones sociales"

author:
  - name: "Gonzalo Torres Rosales"
    email: "go.torres@uc.cl"
    url: "https://gonzalotr11.github.io/"
    affiliations:
      - name: "Instituto de Sociología, Pontificia Universidad Católica de Chile"
      - name: "Investigador Asociado, Observatorio de Desigualdades"
      - name: "ISI-Munich — The Munich International Stone Center for Inequality Research"

date: today
lang: es

resources:
  - logo_puc.png
  - logo_obde.png
  - logo_isi.png

format:
  revealjs:
    theme:
      - simple
      - estilo_taller.scss
    slide-level: 2
    slide-number: c/t
    navigation-mode: linear
    controls: true
    controls-layout: bottom-right
    progress: true
    transition: fade
    background-transition: fade
    center: false
    width: 1366
    height: 768
    margin: 0.055
    hash: true
    chalkboard: false
    preview-links: auto
    code-fold: true
    fig-responsive: true
    menu: true
    embed-resources: true

execute:
  echo: false
  warning: false
  message: false
  freeze: false

knitr:
  opts_chunk:
    fig.align: center
    out.width: "100%"
    dpi: 150
---

```{r}
#| include: false

library(knitr)
library(dplyr)
library(readr)
library(ggplot2)
library(tibble)

# -------------------------------------------------------------------------
# 1. Ruta principal del proyecto
# -------------------------------------------------------------------------

ruta_proyecto <- paste0(
  "C:/Users/PC/OneDrive/Postgrados/OBDE/",
  "Taller Med Obj Subj"
)

ruta_outputs <- file.path(
  ruta_proyecto,
  "outputs"
)

# -------------------------------------------------------------------------
# 2. Carpetas de figuras
# -------------------------------------------------------------------------

ruta_figuras_acm <- file.path(
  ruta_outputs,
  "05_acm_objetivo_subjetivo",
  "figuras"
)

ruta_figuras_lca <- file.path(
  ruta_outputs,
  "06_clases_latentes_inseguridad_subjetiva",
  "figuras"
)

ruta_figuras_panel <- file.path(
  ruta_outputs,
  "07_transiciones_deuda_ingreso",
  "figuras"
)

# -------------------------------------------------------------------------
# 3. Verificación de rutas
# -------------------------------------------------------------------------

rutas_requeridas <- c(
  ruta_outputs,
  ruta_figuras_acm,
  ruta_figuras_lca,
  ruta_figuras_panel
)

rutas_faltantes <- rutas_requeridas[
  !dir.exists(
    rutas_requeridas
  )
]

if (
  length(
    rutas_faltantes
  ) >
    0
) {
  stop(
    paste0(
      "No se encontraron las siguientes rutas:\n",
      paste(
        rutas_faltantes,
        collapse = "\n"
      )
    )
  )
}

# -------------------------------------------------------------------------
# 4. Función segura para insertar figuras
# -------------------------------------------------------------------------

incluir_figura_segura <- function(
    ruta_figura,
    texto_error = "No se encontró la figura"
) {

  if (
    file.exists(
      ruta_figura
    )
  ) {

    knitr::include_graphics(
      ruta_figura
    )

  } else {

    knitr::asis_output(
      paste0(
        "<div class='callout-box'>",
        "<div class='callout-title'>",
        texto_error,
        "</div>",
        "<p>",
        ruta_figura,
        "</p>",
        "</div>"
      )
    )
  }
}

# -------------------------------------------------------------------------
# 5. Inventario de figuras disponibles
# -------------------------------------------------------------------------

figuras_acm_disponibles <- list.files(
  path = ruta_figuras_acm,
  pattern = "\\.(png|svg)$",
  full.names = FALSE,
  ignore.case = TRUE
)

figuras_lca_disponibles <- list.files(
  path = ruta_figuras_lca,
  pattern = "\\.(png|svg)$",
  full.names = FALSE,
  ignore.case = TRUE
)

figuras_panel_disponibles <- list.files(
  path = ruta_figuras_panel,
  pattern = "\\.(png|svg)$",
  full.names = FALSE,
  ignore.case = TRUE
)

message(
  paste0(
    "Figuras ACM encontradas: ",
    length(
      figuras_acm_disponibles
    )
  )
)

message(
  paste0(
    "Figuras LCA encontradas: ",
    length(
      figuras_lca_disponibles
    )
  )
)

message(
  paste0(
    "Figuras panel encontradas: ",
    length(
      figuras_panel_disponibles
    )
  )
)
```

## Propósito del taller {.top-slide}

:::: callout-box
::: callout-title
Tres formas complementarias de estudiar desigualdades multidimensionales
:::
::::

1. Relaciones entre categorías.
2. Configuraciones recurrentes entre personas.
3. Trayectorias de hogares a través del tiempo.

::: notes
Este taller parte de una inquietud bastante simple.

En ciencias sociales solemos medir desigualdad mediante variables relativamente bien conocidas, como ingreso, educación, empleo o vivienda.

Estas variables son indispensables, pero muchas veces no alcanzan para describir cómo se distribuyen conjuntamente los recursos, las vulnerabilidades y las experiencias económicas.

La propuesta de hoy es revisar tres formas complementarias de abordar esa complejidad.

Primero, analizar relaciones entre categorías.

Segundo, identificar configuraciones recurrentes entre personas.

Tercero, observar cómo los hogares se mueven entre estados a través del tiempo.
:::

## Pregunta guía {.top-slide}

:::: callout-box
::: callout-title
¿Qué perdemos cuando reducimos la desigualdad a una sola variable?
:::
::::

- ¿Personas con el mismo ingreso ocupan la misma posición?
- ¿La inseguridad económica tiene una sola forma?
- ¿Una fotografía transversal permite observar movilidad?

::: notes
No se trata de negar la utilidad del ingreso ni de otros indicadores clásicos.

La pregunta es qué queda fuera cuando una sola variable resume la posición económica.

Dos hogares con ingresos parecidos pueden diferir en vivienda, deuda, reservas, redes de apoyo o capacidad de enfrentar una emergencia.

Del mismo modo, dos personas pueden reportar inseguridad económica, pero por razones bastante distintas.

Además, una fotografía transversal no permite saber si una posición es estable, transitoria o parte de una trayectoria de deterioro o mejora.
:::

## Desigualdad como espacio social

:::: callout-box
::: callout-title
Una posición social adquiere sentido por su relación con otras posiciones.
:::
::::

<br>

- Las propiedades sociales no operan de manera aislada.
- Las posiciones se definen por similitudes, distancias y oposiciones.
- La desigualdad puede organizarse en más de una dimensión.
- Personas con recursos semejantes pueden ocupar posiciones distintas.
- El espacio debe construirse teórica y empíricamente.

::: notes
La idea de espacio social introduce una forma relacional de observar la desigualdad.

Una propiedad no tiene un significado sociológico completo de manera aislada.

El ingreso, la educación, la vivienda o la deuda adquieren sentido dentro de un sistema de relaciones.

Las posiciones cercanas comparten perfiles semejantes.

Las posiciones alejadas o situadas en polos opuestos expresan combinaciones distintas de recursos, experiencias y restricciones.

Por eso, la desigualdad no se reduce necesariamente a una sola jerarquía de más o menos.

También puede depender de la composición de los recursos y de las relaciones entre sus distintas dimensiones.
:::

## Pensar relacionalmente

::::: columns
::: {.column width="50%"}
### Lectura aislada

- ¿Cuánto ingreso tiene?
- ¿Tiene vivienda propia?
- ¿Tiene deuda?
- ¿Se siente económicamente inseguro?
:::

::: {.column width="50%"}
### Lectura relacional

- ¿Qué combinación de recursos presenta?
- ¿Qué posiciones se le parecen?
- ¿Frente a qué posiciones se diferencia?
- ¿Qué oposiciones organizan el conjunto?
:::
:::::

::: callout-box
El interés se desplaza desde propiedades separadas hacia configuraciones de relaciones.
:::

::: notes
Una lectura aislada examina cada indicador por separado.

Una lectura relacional pregunta cómo esas propiedades se combinan y qué posiciones producen dentro del conjunto.

La pregunta no es solamente cuánto ingreso tiene una persona, sino qué significa ese ingreso cuando se combina con deuda, vivienda, reservas y redes de apoyo.

Tampoco preguntamos únicamente si alguien se siente inseguro.

Preguntamos cómo esa evaluación se relaciona con sus condiciones objetivas y con las posiciones ocupadas por otros casos.

Esta es la lógica que conecta la noción de espacio social con los ejercicios del taller.
:::

## Del espacio social a los métodos

:::::::::::: columns
::::: {.column width="33%"}
:::: method-card
::: method-card-title
Relaciones
:::

¿Qué categorías aparecen próximas u opuestas dentro de un espacio multidimensional?

<br>

**Análisis de correspondencias múltiples**
::::
:::::

::::: {.column width="33%"}
:::: method-card
::: method-card-title
Configuraciones
:::

¿Qué patrones recurrentes aparecen entre personas o casos?

<br>

**Clases latentes**
::::
:::::

::::: {.column width="33%"}
:::: method-card
::: method-card-title
Trayectorias
:::

¿Cómo cambian los hogares entre estados a través del tiempo?

<br>

**Transiciones longitudinales**
::::
:::::
::::::::::::

::: notes
Los tres ejercicios responden a problemas diferentes.

El análisis de correspondencias múltiples representa relaciones entre categorías dentro de un espacio multidimensional.

Las clases latentes desplazan la atención desde las categorías hacia los casos y buscan identificar patrones recurrentes de respuestas.

Las transiciones longitudinales incorporan el tiempo y permiten analizar permanencia, entradas, salidas y dirección del cambio.

La secuencia general es relaciones, configuraciones y trayectorias.
:::

## Objetivo y subjetivo no son opuestos

::::: columns
::: {.column width="50%"}
### Condiciones objetivas

- Ingreso
- Educación
- Empleo
- Vivienda
- Deuda
- Composición del hogar
:::

::: {.column width="50%"}
### Evaluaciones subjetivas

- Dificultad para llegar a fin de mes
- Protección ante gastos de salud
- Capacidad de enfrentar emergencias
- Disponibilidad de apoyo monetario
- Riesgo económico percibido
:::
:::::

::: callout-box
Las evaluaciones subjetivas también son socialmente producidas: dependen de recursos, obligaciones, expectativas y comparaciones.
:::

::: notes
Voy a usar las expresiones objetivo y subjetivo en un sentido operativo.

Las variables objetivas describen condiciones observables o institucionalmente registrables.

Las subjetivas recogen evaluaciones que las personas hacen sobre su situación.

Esta distinción no significa que unas sean reales y las otras imaginarias.

Las evaluaciones subjetivas también tienen bases sociales.

Dependen de recursos, obligaciones, experiencias previas, expectativas y comparaciones con otras personas.

Desde una mirada relacional, interesa observar tanto su convergencia como sus posibles desajustes.
:::

## Posiciones objetivas y experiencias subjetivas

::::: columns
::: {.column width="50%"}
### Posición objetiva

Recursos y restricciones disponibles:

- Ingreso
- Patrimonio
- Vivienda
- Deuda
- Empleo
:::

::: {.column width="50%"}
### Experiencia subjetiva

Evaluación de esa posición:

- Protección
- Vulnerabilidad
- Incertidumbre
- Capacidad de respuesta
- Seguridad cotidiana
:::
:::::

::: callout-box
Una misma posición objetiva puede ser experimentada de formas diferentes; una misma evaluación puede surgir de condiciones distintas.
:::

::: notes
El enfoque del taller no supone una correspondencia perfecta entre posición objetiva y experiencia subjetiva.

Dos hogares objetivamente parecidos pueden evaluar su situación de manera distinta.

También puede ocurrir lo contrario.

Personas que expresan un nivel parecido de inseguridad pueden encontrarse expuestas a combinaciones distintas de deuda, falta de reservas, empleo inestable o ausencia de apoyo.

Esos desajustes no son necesariamente errores de medición.

Pueden constituir resultados sustantivamente importantes.
:::

## Dos hogares con el mismo ingreso

::::: columns
::: {.column width="50%"}
### Hogar A

- Vivienda propia pagada
- Sin deuda
- Ahorros disponibles
- Apoyo familiar ante emergencias
:::

::: {.column width="50%"}
### Hogar B

- Arriendo
- Deuda elevada
- Sin reservas
- Sin apoyo monetario cercano
:::
:::::

::: callout-box
El mismo ingreso corriente puede sostener posiciones económicas muy distintas.
:::

::: notes
Este ejemplo muestra por qué una sola variable no agota la posición económica.

Podemos imaginar dos hogares con el mismo ingreso mensual.

Uno tiene vivienda pagada, ahorros y redes de apoyo.

El otro paga arriendo, mantiene deuda y no dispone de reservas.

Aunque su ingreso corriente sea equivalente, su capacidad para absorber shocks es distinta.

En términos relacionales, ambos hogares ocupan posiciones diferentes porque la composición de sus recursos y obligaciones también es distinta.
:::

## El espacio debe construirse

:::::: columns
::: {.column width="52%"}
### Decisiones sustantivas

- Qué población observar.
- Qué dimensiones son relevantes.
- Qué recursos y experiencias incluir.
- Qué período y contexto analizar.
:::

:::: {.column width="48%"}
### Decisiones analíticas

- Cómo codificar las variables.
- Qué categorías construirán el espacio.
- Qué propiedades se proyectarán después.
- Qué diferencias serán interpretadas.
:::
::::::

::: callout-box
El espacio social no aparece automáticamente en los datos: depende de la construcción del objeto.
:::

::: notes
El espacio social no es una estructura que el programa estadístico descubre sin intervención del investigador.

Debe construirse.

Eso exige definir qué población analizamos, qué dimensiones son relevantes y cómo serán medidas.

También debemos distinguir entre las propiedades que participan en la construcción del espacio y aquellas que utilizaremos posteriormente para interpretarlo.

Estas decisiones no son únicamente técnicas.

Expresan una concepción sustantiva del fenómeno y deben ser explícitas, justificadas y auditables.
:::

## Tres dificultades analíticas

:::::::::::: columns
::::: {.column width="33%"}
:::: {.method-card .compact}
::: method-card-title
Multidimensionalidad
:::

Varias dimensiones operan simultáneamente.
::::
:::::

::::: {.column width="33%"}
:::: {.method-card .compact}
::: method-card-title
Heterogeneidad
:::

Una misma intensidad puede contener combinaciones distintas.
::::
:::::

::::: {.column width="33%"}
:::: {.method-card .compact}
::: method-card-title
Temporalidad
:::

Una posición puede ser estable o transitoria.
::::
:::::
::::::::::::

::: notes
Cada método responde a una dificultad particular.

La primera es la multidimensionalidad.

Muchas variables están asociadas y es difícil interpretarlas por separado.

La segunda es la heterogeneidad.

Personas con niveles parecidos de inseguridad pueden presentar composiciones distintas.

La tercera es la temporalidad.

Una distribución transversal no muestra quién permanece, quién mejora o quién empeora.

Estas tres dificultades corresponden a tres maneras distintas de construir y observar posiciones sociales.
:::

## Estrategia del taller

| Ejercicio | Pregunta | Resultado | Unidad interpretativa |
|---|---|---|---|
| ACM | ¿Qué categorías se relacionan? | Espacio multidimensional | Categorías |
| LCA | ¿Qué configuraciones aparecen? | Clases probabilísticas | Personas |
| Transiciones | ¿Qué permanece y qué cambia? | Permanencias, cambios y recorridos | Hogares en el tiempo |

::: notes
Cada ejercicio produce una unidad de interpretación distinta.

En el ACM interpretamos principalmente categorías, posiciones y dimensiones.

En las clases latentes interpretamos perfiles probabilísticos de personas.

En las transiciones interpretamos estados sucesivos y recorridos de hogares.

Por eso no son técnicas intercambiables.

Cada una construye un objeto distinto y responde a una pregunta sustantiva particular.

En conjunto permiten observar desigualdad como espacio de relaciones, como configuración de casos y como trayectoria temporal.
:::

## Datos utilizados

::::: columns
::: {.column width="50%"}
### Encuesta de Bienestar Social 2023

- Personas adultas
- Condiciones objetivas
- Evaluaciones subjetivas
- Usada en ACM y clases latentes
:::

::: {.column width="50%"}
### Encuesta Financiera de Hogares

- Panel 2007–2011–2014
- Hogares observados en el tiempo
- Ingreso efectivo
- Deuda total
- Usada en análisis de transiciones
:::
:::::

::: notes
Para los primeros dos ejercicios usamos la Encuesta de Bienestar Social 2023.

Para el tercer ejercicio usamos un panel de hogares de la Encuesta Financiera de Hogares, con observaciones en 2007, 2011 y 2014.

La unidad de análisis cambia.

En la EBS trabajamos con personas.

En la EFH trabajamos con hogares.
:::

## Ejercicio 1: análisis de correspondencias múltiples {.section-divider}

::: section-main-title
Análisis de correspondencias múltiples
:::

::: section-question
¿Cómo se ordenan conjuntamente posiciones objetivas y experiencias subjetivas?
:::
::::::

::: notes
Entramos al primer ejercicio.

Aquí todavía no buscamos clasificar personas.

Buscamos representar relaciones entre categorías y entre individuos dentro de un espacio común.
:::

## Pregunta del primer ejercicio

:::: callout-box
::: callout-title
¿Cómo se organizan conjuntamente las posiciones objetivas y las experiencias subjetivas?
:::
::::

<br>

**Interés principal**

- Identificar proximidades entre categorías.
- Reconocer oposiciones en el espacio multidimensional.
- Observar dónde se proyectan grupos sociales relevantes.

::: notes
El primer ejercicio intenta representar un sistema de relaciones entre categorías.

Queremos observar qué categorías tienden a aparecer próximas y cuáles ocupan posiciones opuestas dentro de un espacio multidimensional.

El resultado principal no será una clasificación de personas, sino un mapa relacional de categorías e individuos.
:::

## Intuición del ACM

::::: columns
::: {.column width="43%"}
### Lectura básica

- Representa categorías e individuos en un espacio geométrico.
- La cercanía indica perfiles de respuesta semejantes.
- Los ejes resumen las principales oposiciones del espacio.
- El origen representa el perfil medio de la muestra.
- Las contribuciones indican qué categorías construyen cada eje.
:::

::: {.column width="57%"}
```{r}
#| fig-width: 6.5
#| fig-height: 4.1
#| echo: false

diagrama_acm <- tibble::tibble(
  x = c(
    -1.15,
    -0.82,
    0.92,
    1.18,
    0.08
  ),

  y = c(
    0.58,
    -0.38,
    0.45,
    -0.28,
    0.04
  ),

  etiqueta = c(
    "Sin reservas",
    "Fin de mes difícil",
    "Protección en salud",
    "Apoyo monetario",
    "Categoría frecuente"
  )
)

ggplot(
  diagrama_acm,
  aes(
    x = x,
    y = y,
    label = etiqueta
  )
) +
  geom_hline(
    yintercept = 0,
    linewidth = 0.35,
    color = "grey70"
  ) +
  geom_vline(
    xintercept = 0,
    linewidth = 0.35,
    color = "grey70"
  ) +
  geom_point(
    size = 4.5,
    color = "#5B2A86"
  ) +
  geom_text(
    nudge_y = 0.13,
    size = 4
  ) +
  coord_equal(
    xlim = c(
      -1.65,
      1.65
    ),
    ylim = c(
      -1,
      1
    )
  ) +
  theme_void()
```
:::
:::::

::: notes
El análisis de correspondencias múltiples pertenece a la familia del análisis geométrico de datos.

Transforma las respuestas a varias variables categóricas en dos representaciones relacionadas: una nube de categorías y una nube de individuos.

Las categorías próximas tienden a ser elegidas por las mismas personas o por personas con perfiles semejantes. Los individuos cercanos, por su parte, presentan combinaciones parecidas de respuestas.

El origen corresponde al baricentro o perfil medio. Una categoría alejada del origen se diferencia con mayor fuerza del promedio, pero esto no significa automáticamente que sea importante para interpretar un eje.

También debemos examinar su frecuencia y su contribución.
:::

## Qué entra al análisis

::::: columns
::: {.column width="50%"}
### Variables activas objetivas

- Posición de ingreso
- Nivel educacional
- Tenencia de vivienda
:::

::: {.column width="50%"}
### Variables activas subjetivas

- Facilidad para llegar a fin de mes
- Fragilidad ante pérdida de ingresos
- Protección financiera en salud
:::
:::::

::: callout-box
Las variables activas construyen las distancias y los ejes. Las variables suplementarias se proyectan posteriormente para interpretar el espacio.
:::

::: notes
El espacio se construye con seis variables activas.

Tres corresponden a condiciones objetivas: posición de ingreso, educación y tenencia de vivienda.

Las otras tres corresponden a evaluaciones subjetivas: facilidad para llegar a fin de mes, fragilidad ante una pérdida de ingresos y protección financiera ante gastos de salud.

En el ACM, la selección y codificación de las variables activas no es una decisión neutral.

Una variable con muchas categorías puede ejercer más influencia sobre la construcción del espacio que una variable con pocas categorías.

Por eso procuramos trabajar con dimensiones conceptualmente relacionadas y con codificaciones relativamente equilibradas.

Los grupos sexo-etarios, la condición de actividad y la estructura parental se incorporan como variables suplementarias.

Ayudan a interpretar el espacio, pero no intervienen en la construcción de las distancias ni de los ejes.
:::

## Muestra analítica

:::::: columns
:::: {.column width="40%"}
::: metric
7.500
:::

casos completos en las seis variables activas
::::

::: {.column width="60%"}
- Universo inicial: 7.612 personas
- Edad: 18 a 59 años
- Retención analítica: 98,5%
- Cobertura muy alta de las variables activas
:::
::::::

::: callout-box
La selección por casos completos redujo muy poco la muestra disponible.
:::

::: notes
El universo inicial contiene 7.612 personas de 18 a 59 años.

El análisis de correspondencias múltiples se estima con 7.500 casos completos en las seis variables activas.

Esto representa una retención de 98,5 por ciento, por lo que la pérdida de casos es limitada.
:::

## Cómo leer un mapa de correspondencias

:::::: columns
::: {.column width="52%"}
### Cuatro reglas

1. Identificar las categorías que más contribuyen a cada eje.
2. Comparar proximidades dentro de la nube de categorías.
3. Interpretar cada eje como una oposición entre polos.
4. Revisar frecuencias e inercia antes de nombrar dimensiones.
:::

:::: {.column width="48%"}
::: callout-box
La posición visual orienta la interpretación, pero las contribuciones indican qué modalidades construyen efectivamente cada eje.
:::
::::
::::::

::: notes
La lectura del mapa debe combinar información geométrica y estadística.

Primero identificamos las modalidades con contribuciones elevadas. Estas son las categorías que participan más intensamente en la orientación del eje.

Segundo, observamos proximidades y distancias. Categorías cercanas presentan perfiles semejantes respecto del conjunto de variables activas.

Tercero, interpretamos cada eje como una polaridad. El eje 1 resume la oposición principal del espacio y el eje 2 una oposición secundaria e independiente de la primera.

Finalmente, revisamos las frecuencias. Las categorías poco frecuentes tienden a ubicarse lejos del origen y pueden parecer más relevantes de lo que sustantivamente son.

El nombre del eje debe sintetizar varias categorías situadas en ambos polos, no depender de una única modalidad extrema.
:::

## Inercia explicada {.figure-only}

```{r}
#| out-width: "100%"
#| echo: false

archivo_acm_inercia <- file.path(
  ruta_figuras_acm,
  "05_inercia_acm_objetivo_subjetivo.png"
)

incluir_figura_segura(
  archivo_acm_inercia
)
```

::: notes
La dimensión 1 explica 21,8 por ciento de la inercia y la dimensión 2 explica 13,4 por ciento.

En conjunto, las dos primeras dimensiones acumulan 35,2 por ciento.

En ACM, estos porcentajes suelen ser menores que en otras técnicas factoriales porque la inercia depende del número de variables, del número de categorías y de su codificación.

Por eso no debemos decidir la utilidad de una dimensión solamente a partir de su porcentaje bruto.

El plano bidimensional ofrece una síntesis de las dos oposiciones principales, pero no reproduce toda la información del espacio.

Su interpretación debe complementarse con las contribuciones de variables y modalidades.
:::

## Mapa ACM principal {.figure-only}

```{r}
#| out-width: "100%"
#| echo: false

archivo_acm_principal <- file.path(
  ruta_figuras_acm,
  "05_mapa_modalidades_objetivo_subjetivo.png"
)

incluir_figura_segura(
  archivo_acm_principal
)
```

::: notes
Esta es la figura central del ejercicio.

La primera dimensión organiza la oposición más importante del espacio.

A la derecha aparecen ingresos altos, educación superior, facilidad para llegar a fin de mes, menor fragilidad y protección financiera en salud.

A la izquierda aparecen ingresos bajos, educación básica o media, fragilidad intensa, dificultad para llegar a fin de mes y desprotección en salud.

Estas modalidades no solo ocupan posiciones opuestas. Sus contribuciones indican que participan activamente en la construcción del eje.

La dimensión 1 articula, por tanto, condiciones objetivas y experiencias subjetivas dentro de un gradiente común de protección y vulnerabilidad.

La interpretación se basa en la relación entre varias modalidades de ambos polos y no en la cercanía aislada entre dos puntos.
:::

## Dimensión 1: protección y vulnerabilidad

::::: columns
::: {.column width="50%"}
### Polo de mayor protección

- Facilidad para llegar a fin de mes
- Protección financiera en salud
- Menor fragilidad
- Ingresos altos
- Educación superior
:::

::: {.column width="50%"}
### Polo de mayor vulnerabilidad

- Ingresos bajos
- Educación básica o media
- Fragilidad intensa
- Dificultad para llegar a fin de mes
- Desprotección financiera en salud
:::
:::::

:::: callout-box
::: callout-title
Dimensión 1: oposición entre protección y vulnerabilidad económica
:::
::::

::: notes
Cada eje del ACM representa una oposición entre conjuntos de modalidades.

En este caso, la dimensión principal muestra una convergencia entre posición objetiva y evaluación subjetiva.

Las modalidades de mayores recursos aparecen en el mismo polo que las experiencias de mayor seguridad económica.

En el extremo opuesto se combinan menores recursos, fragilidad y dificultades económicas cotidianas.

Por eso interpretamos el eje como una oposición entre protección y vulnerabilidad económica objetiva y subjetiva.

El signo positivo o negativo es arbitrario. Lo sustantivamente importante es la oposición entre ambos polos.
:::

## Dimensión 2: una configuración menos lineal

::::: columns
::: {.column width="55%"}
### Extremo positivo

- Educación básica
- Ingresos bajos
- Vivienda cedida u otra
- Facilidad para llegar a fin de mes
- Menor fragilidad
:::

::: {.column width="45%"}
### Extremo negativo

- Vivienda arrendada
- Educación superior
- Ingresos altos o medios
- Fragilidad intensa
:::
:::::

::: callout-box
La segunda dimensión separa configuraciones residenciales y posibles desacoples entre recursos objetivos y seguridad cotidiana.
:::

::: notes
La segunda dimensión representa una oposición distinta de la primera y no debe interpretarse simplemente como otro nivel de seguridad económica.

La modalidad que más contribuye a construirla es la vivienda arrendada.

En un extremo se combinan arriendo, educación superior e ingresos altos o medios.

En el otro aparecen vivienda cedida, ingresos bajos y educación básica, junto con facilidad para llegar a fin de mes y menor fragilidad.

La segunda dimensión revela así configuraciones residenciales y posibles desacoples entre recursos objetivos y seguridad cotidiana.

El eje debe interpretarse como una estructura relacional.

No afirma que el arriendo produzca fragilidad ni que la vivienda cedida produzca seguridad.

Identifica combinaciones de modalidades que ocupan posiciones opuestas dentro del espacio.
:::

## Posiciones sexo-etarias {.figure-only}

```{r}
#| out-width: "100%"
#| echo: false

archivo_acm_sexo_edad <- file.path(
  ruta_figuras_acm,
  "05_dimension_1_sexo_edad.png"
)

incluir_figura_segura(
  archivo_acm_sexo_edad
)
```

::: notes
Esta figura presenta las coordenadas medias ponderadas de los seis grupos sexo-etarios sobre la dimensión principal.

Los hombres de 18 a 29 y de 30 a 44 años aparecen más hacia el polo protegido.

Las mujeres de 30 a 44 y especialmente las mujeres de 45 a 59 años aparecen más hacia el polo vulnerable.

Los hombres de 45 a 59 años también se ubican levemente en el lado vulnerable, pero menos que las mujeres del mismo tramo.

La comparación es transversal. No representa trayectorias individuales de envejecimiento.

Como estos grupos fueron incorporados como variables suplementarias, sus posiciones ayudan a interpretar el espacio, pero no participaron en la construcción del eje.
:::

## Género y estructura parental {.figure-only}

```{r}
#| out-width: "100%"
#| echo: false

archivo_acm_familias <- file.path(
  ruta_figuras_acm,
  "05_dimension_1_familias.png"
)

incluir_figura_segura(
  archivo_acm_familias
)
```

::: notes
Entre las personas que viven en hogares con menores, la posición más vulnerable corresponde a las mujeres en hogares monoparentales.

Las mujeres en hogares biparentales también se ubican hacia el polo vulnerable.

Los hombres en hogares monoparentales ocupan una posición intermedia.

Los hombres en hogares biparentales son el único grupo situado levemente hacia el polo protegido.

El patrón sugiere una acumulación entre género y estructura parental.

Estas coordenadas representan posiciones medias dentro del espacio y no efectos causales de la estructura familiar.
:::

## Condición de actividad {.figure-only}

```{r}
#| out-width: "100%"
#| echo: false

archivo_acm_actividad <- file.path(
  ruta_figuras_acm,
  "05_mapa_condicion_actividad.png"
)

incluir_figura_segura(
  archivo_acm_actividad
)
```

::: notes
La condición de actividad también se proyecta como variable suplementaria.

Las personas ocupadas aparecen levemente hacia el polo protegido.

Las personas desocupadas y quienes están fuera de la fuerza de trabajo se sitúan hacia el polo vulnerable.

Estas posiciones son medias ponderadas y no representan efectos causales de la condición de actividad.

La proyección permite observar cómo se distribuyen grupos relevantes en un espacio construido previamente por las variables activas.
:::

## Interpretación sustantiva del ACM

::: callout-box
El espacio muestra una convergencia general entre recursos objetivos y seguridad subjetiva, junto con desacoples asociados especialmente a la posición residencial.
:::

<br>

- La dimensión principal combina ingreso, educación y seguridad económica.
- La segunda dimensión está fuertemente marcada por el arriendo.
- Género, edad, parentalidad y actividad diferencian posiciones medias.
- Las variables suplementarias interpretan el espacio, pero no construyen sus ejes.

::: notes
La conclusión sustantiva del ACM tiene dos componentes.

Primero, existe una convergencia clara entre mejores posiciones objetivas y mayor seguridad subjetiva.

Segundo, esa convergencia no es perfecta.

La dimensión residencial, especialmente el arriendo y la vivienda cedida, introduce configuraciones que no siguen linealmente el gradiente de recursos.

El análisis permite reconocer estas estructuras porque estudia constelaciones de categorías y no solamente asociaciones entre pares de variables.
:::

## Qué aprendemos con el ACM

::::: columns
::: {.column width="50%"}
### Permite

- Construir un espacio común de variables categóricas.
- Representar categorías e individuos.
- Identificar oposiciones entre configuraciones.
- Examinar convergencias y desacoples.
- Proyectar grupos sin alterar los ejes.
:::

::: {.column width="50%"}
### Requiere cautela

- La codificación influye en el espacio.
- Las categorías raras pueden quedar muy alejadas.
- La proximidad no equivale a causalidad.
- El primer plano no contiene toda la información.
- El mapa debe leerse junto con las contribuciones.
:::
:::::

::: notes
El ACM organiza relaciones entre varias variables categóricas sin definir una variable dependiente.

Su principal resultado es un espacio relacional compuesto por categorías e individuos.

Los ejes sintetizan las oposiciones que estructuran ese espacio y las contribuciones permiten identificar qué modalidades participan efectivamente en su construcción.

El método no clasifica inequívocamente a las personas, no estima efectos causales y no convierte cualquier proximidad visual en una relación sustantiva.

Su valor está en mostrar conjuntamente estructuras que serían difíciles de reconocer mediante tablas bivariadas separadas.
:::


## Transición al segundo ejercicio

::::: callout-box
::: callout-title
El ACM representa un espacio continuo de relaciones entre categorías e individuos.
:::

::: callout-title
Ahora buscamos resumir patrones recurrentes mediante grupos probabilísticos de personas.
:::
:::::

<br>

> ¿Qué configuraciones recurrentes de inseguridad económica aparecen?

::: notes
Aquí hacemos la transición hacia las clases latentes.

Cambia la unidad de interpretación.

Ya no preguntamos principalmente qué categorías están próximas dentro de un espacio.

Preguntamos qué combinaciones de respuestas aparecen repetidamente entre personas y si pueden resumirse mediante clases no observadas.
:::

## Ejercicio 2: clases latentes {.section-divider}

:::::: section-title
::: eyebrow
Configuraciones de personas
:::

::: section-main-title
Clases latentes
:::

::: section-question
¿Qué combinaciones recurrentes de inseguridad económica aparecen?
:::
::::::

::: notes
Entramos al segundo ejercicio.

El análisis de clases latentes es un enfoque centrado en personas.

En vez de estudiar relaciones entre variables aisladas, intenta identificar heterogeneidad no observada a partir de patrones completos de respuestas categóricas.
:::

## Del espacio de categorías a los casos

:::: callout-box
::: callout-title
¿Qué patrones de inseguridad subjetiva se repiten entre personas?
:::
::::

<br>

- El ACM organiza relaciones entre categorías.
- La LCA identifica heterogeneidad no observada entre casos.
- Las clases resumen combinaciones recurrentes de respuestas.
- La pertenencia a una clase se estima probabilísticamente.

::: notes
En lugar de preguntar qué categorías están próximas, preguntamos si existen subgrupos de personas que presentan patrones semejantes de respuestas.

El modelo supone que una variable categórica no observada, la clase latente, ayuda a explicar por qué ciertas respuestas tienden a aparecer juntas.

Las clases no se observan directamente. Se estiman a partir de los indicadores incluidos en el modelo.
:::

## Intuición de clases latentes

:::::::::::: columns
::::: {.column width="33%"}
:::: {.method-card .compact}
::: method-card-title
Clase 1
:::

Baja probabilidad de inseguridad en casi todos los indicadores.
::::
:::::

::::: {.column width="33%"}
:::: {.method-card .compact}
::: method-card-title
Clase 2
:::

Probabilidades intermedias o selectivas de inseguridad.
::::
:::::

::::: {.column width="33%"}
:::: {.method-card .compact}
::: method-card-title
Clase 3
:::

Alta probabilidad de inseguridad en varias dimensiones.
::::
:::::
::::::::::::

::: notes
Cada clase se describe mediante probabilidades condicionales de respuesta.

Por ejemplo, una clase puede presentar alta probabilidad de dificultad para llegar a fin de mes, pero una probabilidad menor de desprotección en salud.

Otra puede acumular probabilidades altas en casi todos los indicadores.

La interpretación debe hacerse sobre el perfil completo y no a partir de una sola respuesta.

Las clases son una representación probabilística de patrones recurrentes, no grupos observados directamente.
:::

## Indicadores de inseguridad

::::: columns
::: {.column width="50%"}
### Presión presente

- Dificultad para llegar a fin de mes
- Disminución o presión de ingresos
- Problemas asociados a obligaciones económicas
:::

::: {.column width="50%"}
### Protección frente a shocks

- Reservas insuficientes
- Desprotección financiera en salud
- Falta de apoyo monetario
- Vulnerabilidad ante emergencias
:::
:::::

::: callout-box
Las clases solo pueden representar las dimensiones incluidas en el modelo.
:::

::: notes
Los indicadores buscan cubrir distintas dimensiones de la inseguridad económica.

Algunos capturan presión presente.

Otros capturan capacidad de enfrentar shocks.

La elección y codificación de los indicadores es una decisión sustantiva.

La teoría debe orientar qué variables entran al modelo, porque las clases solo pueden representar las dimensiones observadas.

También conviene revisar categorías con pocos casos y mantener una dirección de codificación coherente para facilitar la interpretación de los perfiles.
:::

## Cómo se estima una solución

:::::: columns
::: {.column width="52%"}
### Secuencia de modelos

1. Estimar una solución de una clase.
2. Agregar una clase en cada modelo siguiente.
3. Comparar ajuste, separación y tamaño.
4. Detenerse cuando nuevas clases aportan poco o generan inestabilidad.
:::

:::: {.column width="48%"}
::: callout-box
La meta no es maximizar el número de clases, sino encontrar una solución parsimoniosa, estable e interpretable.
:::
::::
::::::

::: notes
La práctica estándar consiste en estimar una secuencia de modelos.

Comenzamos con una clase y luego agregamos una clase en cada solución.

El ajuste suele mejorar al aumentar el número de clases, pero esto no significa que la solución más compleja sea la mejor.

Nuevas clases pueden representar subdivisiones menores, perfiles redundantes o grupos muy pequeños.

La selección final combina evidencia estadística y sentido sustantivo.
:::

## ¿Cuántas clases? {.figure-only}

```{r}
#| out-width: "100%"
#| echo: false

archivo_lca_ajuste <- file.path(
  ruta_figuras_lca,
  "06_comparacion_ajuste.png"
)

incluir_figura_segura(
  archivo_lca_ajuste
)
```

::: notes
No existe un criterio único y automático para seleccionar el número de clases.

Comparamos distintos índices de ajuste, entre ellos AIC, BIC y SABIC.

En estos criterios, valores menores indican mejor ajuste relativo.

El BIC suele considerarse especialmente útil porque penaliza la complejidad y favorece soluciones parsimoniosas.

Sin embargo, la decisión no puede depender solamente de un índice.

También debemos considerar la separación entre perfiles, el tamaño de las clases, la estabilidad del modelo y su interpretación sustantiva.
:::

## Solución seleccionada

::: metric
3 clases
:::

<br>

**Criterios de selección**

- Ajuste estadístico adecuado.
- Parsimonia.
- Tamaños suficientes.
- Perfiles diferenciados.
- Interpretación sustantiva clara.
- Menor riesgo de sobreextraer clases.

::: notes
La solución seleccionada contiene tres clases.

Esta solución ofrece un equilibrio entre ajuste estadístico, claridad de clasificación y sentido sustantivo.

Una solución con más clases puede mejorar algunos indicadores, pero también puede dividir perfiles ya existentes sin producir una configuración social realmente distinta.

Para el objetivo del taller, tres clases permiten distinguir con claridad una posición protegida, una posición intermedia y una posición de inseguridad elevada.

La selección no responde a un único número, sino a la convergencia de varios criterios.
:::

## Prevalencia de las clases {.figure-only}

```{r}
#| out-width: "100%"
#| echo: false

archivo_lca_prevalencia <- file.path(
  ruta_figuras_lca,
  "06_prevalencia_clases.png"
)

incluir_figura_segura(
  archivo_lca_prevalencia
)
```

::: notes
Esta figura muestra el tamaño estimado de las tres clases.

Antes de interpretar sus características conviene observar su peso relativo.

Las clases no representan grupos igualmente numerosos.

Una clase muy pequeña puede ser sustantivamente relevante, pero también puede indicar sobreextracción o inestabilidad.

Por eso el tamaño debe interpretarse junto con el ajuste, la claridad del perfil y el tamaño total de la muestra.
:::

## Perfiles de las clases {.figure-only}

```{r}
#| out-width: "100%"
#| echo: false

archivo_lca_perfiles <- file.path(
  ruta_figuras_lca,
  "06_perfiles_clases.png"
)

incluir_figura_segura(
  archivo_lca_perfiles
)
```

::: notes
Esta es la figura principal del análisis de clases latentes.

Cada línea muestra, para una clase, la probabilidad estimada de presentar cada forma de inseguridad económica.

La interpretación debe centrarse en la configuración completa del perfil.

No basta con observar cuál clase tiene los valores más altos.

También debemos identificar qué indicadores separan mejor las clases y si las diferencias corresponden solamente a intensidad o también a composición.
:::

## Tres configuraciones de inseguridad

:::::::::::: columns
::::: {.column width="33%"}
:::: {.method-card .compact}
::: method-card-title
Clase protegida
:::

Probabilidades comparativamente bajas de inseguridad en los distintos indicadores.
::::
:::::

::::: {.column width="33%"}
:::: {.method-card .compact}
::: method-card-title
Clase intermedia
:::

Combina protección parcial con vulnerabilidad en algunas dimensiones.
::::
:::::

::::: {.column width="33%"}
:::: {.method-card .compact}
::: method-card-title
Clase muy insegura
:::

Probabilidades elevadas de inseguridad en múltiples dimensiones.
::::
:::::
::::::::::::

::: notes
La primera clase representa una configuración comparativamente protegida.

La segunda ocupa una posición intermedia.

No es necesariamente una versión reducida de la clase más insegura: puede combinar protección en algunas dimensiones con fragilidad en otras.

La tercera concentra probabilidades altas de inseguridad en varios indicadores.

Los nombres son etiquetas analíticas construidas a partir de los perfiles.

No deben entenderse como categorías naturales ni resumir la clase a partir de un solo indicador.
:::

## Intensidad y composición

:::: callout-box
::: callout-title
Las clases se diferencian principalmente en intensidad, pero también pueden mostrar composiciones distintas.
:::
::::

::::: columns
::: {.column width="50%"}
### Intensidad

- Acumulación de inseguridades.
- Distancia general entre perfiles.
- Gradiente desde protección hacia vulnerabilidad.
:::

::: {.column width="50%"}
### Composición

- Presión económica presente.
- Falta de reservas.
- Desprotección frente a shocks.
- Ausencia de apoyo monetario.
:::
:::::

::: notes
La estructura general tiene un componente ordinal importante.

Las clases se ordenan, en gran medida, desde una situación más protegida hacia una situación de inseguridad acumulada.

Sin embargo, las probabilidades condicionales también permiten observar diferencias de composición.

Dos clases pueden tener un nivel general parecido, pero diferenciarse en qué formas de inseguridad predominan.

Esta distinción entre intensidad y composición es una de las principales ventajas de una lectura centrada en configuraciones.
:::

## Calidad de la clasificación {.figure-only}

```{r}
#| out-width: "100%"
#| echo: false

archivo_lca_calidad <- file.path(
  ruta_figuras_lca,
  "06_calidad_clasificacion.png"
)

incluir_figura_segura(
  archivo_lca_calidad
)
```

::: notes
Los índices de ajuste ayudan a comparar modelos, pero no indican por sí solos qué tan claramente se clasifican las personas.

Para evaluar la calidad de clasificación observamos la entropía y las probabilidades posteriores.

La entropía resume la separación global entre las clases.

Valores cercanos a uno indican mayor claridad, aunque no existe un umbral absoluto y no debe usarse como único criterio de selección.

Las probabilidades posteriores muestran qué tan compatible es el patrón de cada persona con cada clase.
:::

## La pertenencia es probabilística

:::: callout-box
::: callout-title
Una persona no pertenece con certeza absoluta a una clase.
:::
::::

<br>

- Cada caso tiene una probabilidad posterior para cada clase.
- La asignación modal selecciona la probabilidad más alta.
- Algunos casos están mejor clasificados que otros.
- Ajuste del modelo y certeza de clasificación no son lo mismo.
- Los cruces posteriores deben interpretarse con cautela.

::: notes
Cada persona tiene una probabilidad posterior de pertenecer a cada una de las clases.

La asignación modal elige la clase con la probabilidad más alta y permite comunicar los resultados de manera sencilla.

Sin embargo, esta asignación oculta parte de la incertidumbre.

Una buena clasificación presenta probabilidades altas para la clase asignada y bajas para las demás.

Por eso una solución puede tener un ajuste estadístico adecuado y, al mismo tiempo, mostrar solapamiento entre clases.
:::

## Clases según sexo y edad {.figure-only}

```{r}
#| out-width: "100%"
#| echo: false

archivo_lca_sexo_edad <- file.path(
  ruta_figuras_lca,
  "06_clases_segun_sexo_edad.png"
)

incluir_figura_segura(
  archivo_lca_sexo_edad
)
```

::: notes
Esta figura compara la distribución de las clases entre seis grupos definidos conjuntamente por sexo y edad.

El objetivo es observar si la inseguridad económica se distribuye de la misma manera entre hombres y mujeres de distintas etapas de la vida laboral.

Aquí utilizamos la asignación modal para describir la composición social de las clases.

Las diferencias son descriptivas y transversales.

No representan trayectorias individuales de envejecimiento ni efectos causales del género o la edad.
:::

## Clases según ingreso {.figure-only}

```{r}
#| out-width: "100%"
#| echo: false

archivo_lca_ingreso <- file.path(
  ruta_figuras_lca,
  "06_clases_segun_ingreso.png"
)

incluir_figura_segura(
  archivo_lca_ingreso
)
```

::: notes
Esta figura relaciona las clases subjetivas con la posición de ingreso.

Esperamos una asociación clara: las posiciones de menor ingreso deberían concentrar una mayor proporción de la clase insegura.

Sin embargo, la asociación no tiene por qué ser perfecta.

La presencia de varias clases dentro de una misma posición de ingreso muestra que el ingreso corriente no agota la experiencia de seguridad económica.

Esta comparación funciona además como una forma de validación sustantiva externa de la solución.
:::

## Género y estructura parental {.figure-only}

```{r}
#| out-width: "100%"
#| echo: false

archivo_lca_parentalidad <- file.path(
  ruta_figuras_lca,
  "06_clases_segun_estructura_parental.png"
)

incluir_figura_segura(
  archivo_lca_parentalidad
)
```

::: notes
Esta figura compara configuraciones de inseguridad entre hombres y mujeres que viven en hogares con menores, distinguiendo hogares biparentales y monoparentales.

El interés está en observar la acumulación entre género, responsabilidades familiares y estructura del hogar.

Las variables externas se incorporan después de identificar la solución de clases.

Esta separación ayuda a evitar que alteren la definición original de los perfiles.

La comparación es descriptiva y no demuestra que la estructura parental cause la pertenencia a una clase.
:::

## Cómo interpretar y nombrar las clases

:::::: columns
::: {.column width="52%"}
### Buenas prácticas

- Examinar todas las probabilidades condicionales.
- Comparar cada perfil con los demás.
- Identificar los indicadores que realmente distinguen.
- Usar nombres descriptivos y prudentes.
:::

:::: {.column width="48%"}
::: callout-box
El nombre resume una configuración estimada. No reemplaza la lectura del perfil completo.
:::
::::
::::::

::: notes
Nombrar clases es una etapa interpretativa y puede producir una falacia de denominación.

Esto ocurre cuando una etiqueta simplifica excesivamente o distorsiona el patrón real.

Por eso el nombre debe basarse en el conjunto de probabilidades condicionales y en la comparación entre perfiles.

Las etiquetas protegida, intermedia y muy insegura son útiles para comunicar, pero deben acompañarse de la descripción de su composición.
:::

## Qué aporta la LCA

::::: columns
::: {.column width="50%"}
### Permite

- Identificar heterogeneidad no observada.
- Construir configuraciones de casos.
- Distinguir intensidad y composición.
- Estimar probabilidades de pertenencia.
- Examinar la distribución social de los perfiles.
:::

::: {.column width="50%"}
### Requiere cautela

- Los indicadores definen lo que puede emerger.
- El número de clases no es automático.
- La clasificación contiene incertidumbre.
- Las clases no son grupos naturales.
- El etiquetado depende de interpretación teórica.
:::
:::::

::: notes
Las clases latentes ayudan a construir una tipología empírica basada en patrones de respuestas categóricas.

Su principal ventaja es recuperar configuraciones de dimensiones que suelen analizarse por separado.

Su principal riesgo es reificar las clases y tratarlas como grupos naturales, permanentes o perfectamente separados.

La solución depende de los indicadores, de su codificación, del número de clases estimado y de los criterios utilizados para elegir el modelo.
:::

## Transición al tercer ejercicio

::::: callout-box
::: callout-title
La LCA identifica configuraciones transversales entre casos.
:::

::: callout-title
Ahora incorporamos el orden temporal para observar permanencia y cambio.
:::
:::::

<br>

> ¿Cómo cambian los hogares entre estados de endeudamiento?

::: notes
Los dos primeros ejercicios son principalmente transversales.

Ahora incorporamos el tiempo y trabajamos con observaciones repetidas de los mismos hogares.

El interés no está solo en cuántos hogares presentan cada estado de deuda en una ola.

También preguntamos quiénes permanecen, quiénes entran, quiénes salen y qué trayectorias siguen entre distintos momentos.
:::

## Ejercicio 3: transiciones de endeudamiento {.section-divider}

:::::: section-title
::: eyebrow
Trayectorias de hogares
:::

::: section-main-title
Transiciones de endeudamiento
:::

::: section-question
¿Cómo cambian los hogares entre estados de deuda?
:::
::::::

::: notes
Entramos al tercer ejercicio.

Aquí la unidad de análisis es el hogar observado repetidamente.

Nos aproximamos a la lógica del análisis de secuencias mediante estados ordenados, matrices de transición y trayectorias descriptivas.

El objetivo es distinguir composición transversal de movilidad longitudinal.
:::

## De posiciones estáticas a secuencias

:::: callout-box
::: callout-title
Una secuencia es una lista ordenada de estados observados para un mismo caso.
:::
::::

<br>

```text
Sin deuda → Deuda baja → Deuda alta
```

- Cada ola representa una posición temporal.
- En cada posición, el hogar ocupa un estado.
- Una transición conecta dos posiciones consecutivas.
- La secuencia completa conserva el orden de los cambios.

::: notes
Una secuencia combina elementos y posiciones.

En este ejercicio, los elementos son estados de endeudamiento y las posiciones corresponden a las tres olas de la encuesta.

El orden importa.

Dos hogares pueden pasar por los mismos estados, pero representar procesos diferentes si uno aumenta su deuda y el otro la reduce.

La secuencia conserva esa dirección temporal.
:::

## Conceptos básicos

::::: columns
::: {.column width="50%"}
### Estados y posiciones

- Estado: situación del hogar en una ola.
- Posición: momento ocupado dentro de la secuencia.
- Longitud: número de olas observadas.
- Episodio: permanencia continua en un estado.
:::

::: {.column width="50%"}
### Movimientos

- Permanencia: continuar en el mismo estado.
- Entrada: pasar hacia un estado de deuda.
- Salida: desplazarse hacia menor deuda.
- Recurrencia: volver a un estado anterior.
:::
:::::

::: callout-box
Una secuencia de tres olas contiene dos transiciones consecutivas.
:::

::: notes
La distinción entre estado y transición es fundamental.

Un estado describe dónde se encuentra el hogar en un momento.

Una transición describe el movimiento entre dos momentos consecutivos.

Como tenemos tres olas, cada hogar aporta una secuencia de tres posiciones y dos transiciones.

Los estados de deuda son recurrentes porque un hogar puede salir de una categoría y volver posteriormente a ella.
:::

## Panel EFH

:::: callout-box
::: callout-title
2007 → 2011 → 2014
:::
::::

<br>

- Hogares observados en las tres olas.
- Unidad de análisis: hogar.
- Estados construidos desde deuda total e ingreso efectivo anual.
- Dos transiciones por hogar.
- Trayectorias descriptivas del panel analítico.

::: notes
Trabajar con el mismo hogar permite distinguir cambios reales de composición de diferencias entre muestras independientes.

El panel inicial contiene hogares observados en las tres olas.

Para el análisis usamos hogares con información válida de ingreso efectivo y deuda total.

La longitud de la secuencia está fijada en tres posiciones, correspondientes a 2007, 2011 y 2014.
:::

## Indicador de deuda sobre ingreso

$$RDI =
\frac{\text{deuda total}}
{\text{ingreso efectivo mensual} \times 12}$$

::: callout-box
Un valor igual a 1 indica que la deuda total equivale aproximadamente a un año de ingreso efectivo del hogar.
:::

::: notes
El indicador divide el stock total de deuda por el ingreso efectivo anual del hogar.

No debe confundirse con carga financiera mensual.

La carga financiera compara pagos mensuales con ingreso mensual.

Aquí comparamos un stock de deuda con un flujo anual de recursos.

Este indicador permite definir estados comparables entre olas, pero no informa por sí solo sobre el tipo de deuda ni sobre la capacidad inmediata de pago.
:::

## Estados de endeudamiento

| Estado           | Regla descriptiva             |
|------------------|-------------------------------|
| Sin deuda        | deuda total = 0               |
| Deuda baja       | hasta 50% del ingreso anual   |
| Deuda intermedia | 50% a 150% del ingreso anual  |
| Deuda alta       | más de 150% del ingreso anual |

::: notes
Para facilitar la lectura transformamos el indicador continuo en cuatro estados.

Los puntos de corte son descriptivos y transparentes.

No representan umbrales oficiales de sobreendeudamiento.

La definición de los estados es una decisión analítica central.

Categorías demasiado amplias pueden ocultar diferencias, mientras que categorías excesivamente detalladas producen muchas trayectorias poco frecuentes.

Esta clasificación permite construir matrices de transición y trayectorias fáciles de comunicar.
:::

## Orden y duración

:::::: columns
::: {.column width="52%"}
### Secuencia observada

```text
Sin deuda → Sin deuda → Deuda alta
```

Conserva la permanencia inicial y el momento del cambio.
:::

:::: {.column width="48%"}
### Resumen del cambio

```text
Sin deuda → Deuda alta
```

Conserva la dirección, pero pierde el paso intermedio.
:::
::::::

::: notes
Las observaciones repetidas contienen información sobre orden y permanencia.

Una representación que compara solamente el inicio y el final puede resumir la dirección general del cambio.

Sin embargo, pierde lo que ocurrió en la posición intermedia.

Con tres olas, esta diferencia es especialmente importante porque un mismo resultado final puede provenir de trayectorias distintas.
:::

## Estados de deuda por ola {.figure-only}

```{r}
#| out-width: "100%"
#| echo: false

archivo_panel_estados <- file.path(
  ruta_figuras_panel,
  "07_01_estados_deuda_por_ola.png"
)

incluir_figura_segura(
  archivo_panel_estados
)
```

::: notes
La primera figura muestra la distribución de los estados en cada posición temporal.

Podemos observar si aumenta o disminuye la proporción de hogares sin deuda, con deuda baja, intermedia o alta.

Esta es una descripción agregada de la composición del panel.

Sin embargo, comparar las barras no informa todavía qué hogares cambiaron.

Una composición similar entre olas puede coexistir con una movilidad individual considerable.
:::

## Matrices de transición

:::::: columns
::: {.column width="52%"}
### Lectura

- Las filas representan el estado de origen.
- Las columnas representan el estado siguiente.
- La diagonal muestra permanencias.
- Fuera de la diagonal aparecen los cambios.
:::

:::: {.column width="48%"}
::: callout-box
Cada celda responde: dado el estado inicial, ¿cuál es la probabilidad de estar después en otro estado?
:::
::::
::::::

::: notes
La matriz de transición resume todos los movimientos entre dos posiciones consecutivas.

Las probabilidades se leen por fila y cada fila suma uno.

La diagonal contiene las probabilidades de permanecer en el mismo estado.

Las celdas fuera de la diagonal muestran entradas, salidas y movimientos entre niveles de deuda.

La dirección del condicionamiento es importante.

La matriz pregunta cuál es el destino de quienes parten desde cada estado, no cuál era el origen de quienes terminan en un determinado estado.
:::

## Permanencia según estado inicial {.figure-only}

```{r}
#| out-width: "100%"
#| echo: false

archivo_panel_permanencia <- file.path(
  ruta_figuras_panel,
  "07_03_permanencia_por_origen.png"
)

incluir_figura_segura(
  archivo_panel_permanencia
)
```

::: notes
Esta figura resume las celdas diagonales de la transición entre el inicio y el final.

Entre quienes comenzaron en cada estado, muestra qué proporción terminó en la misma categoría.

Aquí distinguimos prevalencia de estabilidad.

Un estado puede ser frecuente en una ola, pero presentar alta movilidad.

También puede ser menos frecuente y, al mismo tiempo, mostrar gran persistencia entre quienes se encuentran en él.
:::

## Dirección del cambio {.figure-only}

```{r}
#| out-width: "100%"
#| echo: false

archivo_panel_direccion <- file.path(
  ruta_figuras_panel,
  "07_04_direccion_cambio.png"
)

incluir_figura_segura(
  archivo_panel_direccion
)
```

::: notes
Podemos resumir el cambio entre 2007 y 2014 en tres direcciones.

Algunos hogares se desplazan hacia estados de menor deuda relativa.

Otros permanecen en la misma categoría.

Otros aumentan su nivel relativo de deuda.

Este resumen facilita la comparación, pero reduce la trayectoria a sus estados inicial y final.

No permite distinguir, por ejemplo, entre un hogar que aumentó continuamente y otro que primero disminuyó y después volvió a aumentar.
:::

## Cambios graduales y saltos

::::: columns
::: {.column width="50%"}
### Cambio gradual

```text
Sin deuda → Deuda baja → Deuda intermedia
```

Movimiento entre estados próximos.
:::

::: {.column width="50%"}
### Salto

```text
Sin deuda → Deuda alta
```

Movimiento directo entre estados distantes.
:::
:::::

::: callout-box
La dirección del cambio importa, pero también su magnitud y el camino seguido.
:::

::: notes
Las transiciones pueden ocurrir entre estados vecinos o mediante saltos más pronunciados.

Esta distinción ayuda a evaluar si el proceso de endeudamiento parece gradual o si existen cambios bruscos.

Con tres posiciones, podemos identificar algunas de estas rutas, aunque no observar todo lo ocurrido entre las olas.
:::

## Género, pareja y transiciones {.figure-only}

```{r}
#| out-width: "100%"
#| echo: false

archivo_panel_genero_pareja <- file.path(
  ruta_figuras_panel,
  "07_05_direccion_genero_pareja_2014.png"
)

incluir_figura_segura(
  archivo_panel_genero_pareja
)
```

::: notes
La comparación general por género de la persona de referencia muestra trayectorias prácticamente idénticas.

Al incorporar la situación de pareja aparece una diferencia más visible entre las mujeres.

Los hogares cuya persona de referencia en 2014 era una mujer sin pareja presentan una mayor proporción de aumento del nivel relativo de deuda que aquellos cuya persona de referencia era una mujer con pareja.

Entre los hombres, las diferencias según situación de pareja son mucho menores.

Comparar grupos permite preguntar si un mismo estado inicial conduce a destinos distintos según la posición social.

Sin embargo, esta comparación es descriptiva y debe interpretarse con cautela.

El género y la situación de pareja se observan en 2014, al final del período, y no constituyen condiciones iniciales ni explicaciones causales de la trayectoria.
:::

## Trayectorias completas {.figure-only}

```{r}
#| out-width: "100%"
#| echo: false

archivo_panel_alluvial <- file.path(
  ruta_figuras_panel,
  "07_06_trayectorias_alluvial.png"
)

incluir_figura_segura(
  archivo_panel_alluvial
)
```

::: notes
El gráfico alluvial recupera las tres posiciones de la secuencia.

Cada bloque representa un estado en una ola.

El ancho de los flujos representa el número de hogares que sigue una trayectoria determinada.

La figura permite observar simultáneamente composición, permanencia y movilidad.

A diferencia de una matriz que resume transiciones adyacentes, el gráfico conserva visualmente el recorrido entre las tres olas.

Aun así, no representa lo ocurrido dentro de los intervalos entre encuestas.
:::

## Transiciones y secuencias completas

::::: columns
::: {.column width="50%"}
### Transición local

> ¿Qué estado suele seguir a otro?

- Relación entre momentos consecutivos.
- Matrices de transición.
- Permanencias y movimientos.
:::

::: {.column width="50%"}
### Trayectoria completa

> ¿Qué recorrido sigue cada hogar?

- Orden de todos los estados.
- Permanencias y retornos.
- Rutas semejantes o diferentes.
:::
:::::

::: callout-box
Una matriz resume cambios locales. Una secuencia conserva la organización completa del recorrido.
:::

::: notes
Conviene distinguir análisis de transiciones y análisis integral de secuencias.

Las matrices de transición estudian relaciones entre estados adyacentes.

El análisis holístico compara recorridos completos, considerando conjuntamente orden, duración, recurrencia y momento.

Nuestro ejercicio se concentra principalmente en transiciones descriptivas y utiliza el gráfico alluvial para aproximarse a la trayectoria completa.

No aplicamos aquí distancias entre secuencias ni una clasificación de trayectorias.
:::

## Límites de observación

- Solo observamos tres posiciones.
- No conocemos todos los cambios ocurridos entre olas.
- Los estados dependen de puntos de corte.
- Los datos faltantes pueden interrumpir trayectorias.
- Las probabilidades son inestables en grupos pequeños.

::: notes
Toda secuencia depende de cómo definimos sus límites y su escala temporal.

Aquí observamos tres olas separadas por varios años.

Un hogar puede haber cambiado de estado varias veces entre dos entrevistas sin que podamos observarlo.

Además, los resultados dependen de la definición de los estados y de la selección de hogares presentes en las tres olas.

Al comparar subgrupos, debemos revisar también el número de hogares y transiciones que sostienen cada estimación.
:::

## Qué no explica el panel

:::: callout-box
::: callout-title
El panel describe el orden del cambio, pero no identifica por sí solo sus mecanismos.
:::
::::

<br>

Posibles procesos detrás de una transición:

- Cambios de ingreso.
- Nueva deuda.
- Pago o refinanciamiento.
- Desempleo o shock familiar.
- Compra de vivienda u otro activo.

::: notes
Observar una transición no equivale a explicar su mecanismo.

Un aumento de la deuda relativa puede provenir de nueva deuda, de una caída del ingreso o de ambas cosas.

Además, una deuda alta puede corresponder a inversión patrimonial o a presión financiera.

El orden temporal es necesario para pensar procesos causales, pero no es suficiente para demostrarlos.

El análisis de transiciones es un punto de partida para formular hipótesis sobre mecanismos.
:::

## Qué aporta este ejercicio

::::: columns
::: {.column width="50%"}
### Permite

- Distinguir prevalencia y movilidad.
- Examinar permanencias, entradas y salidas.
- Conservar la dirección temporal.
- Comparar trayectorias entre grupos.
- Reconocer rutas intermedias.
:::

::: {.column width="50%"}
### Requiere cautela

- Los estados son construcciones analíticas.
- Tres olas resumen procesos más complejos.
- Una transición no demuestra causalidad.
- Las matrices pierden parte de la secuencia.
- Los resultados dependen del período observado.
:::
:::::

::: notes
El aporte principal es pasar de una fotografía de las posiciones económicas a una descripción del movimiento.

Podemos distinguir hogares que permanecen, aumentan o reducen su deuda relativa.

También podemos recuperar algunas rutas intermedias y examinar diferencias entre grupos.

El principal riesgo es interpretar la secuencia observada como si representara todo el proceso y atribuir causalidad a regularidades descriptivas.
:::

## Integración final {.section-divider}

:::::: section-title
::: eyebrow
Comparación
:::

::: section-main-title
¿Qué aporta cada método?
:::

::: section-question
Relaciones, configuraciones y trayectorias como formas complementarias de observar desigualdad.
:::
::::::

::: notes
Entramos al cierre.

La idea no es jerarquizar los métodos, sino comparar qué pregunta permite responder cada uno.
:::

## Tres unidades de interpretación

| Método       | Unidad central       | Resultado                          |
|--------------|----------------------|------------------------------------|
| ACM          | Categorías           | Espacio multidimensional           |
| LCA          | Personas             | Clases probabilísticas             |
| Transiciones | Hogares en el tiempo | Permanencias, cambios y recorridos |

::: notes
Esta diferencia es fundamental.

El ACM organiza relaciones entre categorías.

La LCA organiza probabilísticamente personas según patrones de respuesta.

El análisis de transiciones organiza estados sucesivos de hogares observados en el tiempo.

En este tercer ejercicio nos aproximamos a la lógica de secuencias, pero no realizamos una comparación integral de trayectorias mediante distancias o agrupamientos.
:::

## Tres preguntas distintas

| Método       | Pregunta                                         |
|--------------|--------------------------------------------------|
| ACM          | ¿Qué se relaciona con qué?                       |
| LCA          | ¿Qué combinaciones aparecen juntas en los casos? |
| Transiciones | ¿Qué permanece, qué cambia y hacia dónde?        |

::: notes
Los métodos no responden la misma pregunta.

El ACM estudia asociaciones dentro de un espacio relacional.

La LCA identifica patrones recurrentes entre personas.

Las transiciones estudian estabilidad, movilidad y dirección del cambio.

La elección debe partir de la pregunta sustantiva y de la estructura de los datos disponibles.
:::

## Decisiones del investigador

- Variables activas.
- Indicadores de clase.
- Número de clases.
- Definición de estados.
- Puntos de corte.
- Tratamiento de faltantes.
- Límites temporales.
- Uso de ponderadores.
- Etiquetas e interpretación.

::: notes
Los tres ejercicios incluyen decisiones que no son puramente técnicas.

En el ACM decidimos qué variables construyen el espacio.

En la LCA decidimos indicadores y número de clases.

En las transiciones decidimos cómo definir los estados, qué período observar y qué casos son comparables.

Estas decisiones deben ser explícitas, auditables y justificadas.
:::

## Objetivo y subjetivo pueden desajustarse

|                          | Seguridad subjetiva       | Inseguridad subjetiva     |
|--------------------------|---------------------------|---------------------------|
| Mejor posición objetiva  | Protegidos                | Vulnerables inesperados   |
| Peor posición objetiva   | Resilientes o protegidos  | Vulnerabilidad acumulada  |

::: notes
Una forma de integrar el taller es pensar en desajustes.

La situación más esperable es que mejores posiciones objetivas se relacionen con mayor seguridad y peores posiciones con mayor inseguridad.

Pero también existen casos que no siguen esa alineación.

Esos desajustes pueden ser sustantivamente informativos.
:::

## Configuraciones y mecanismos

:::: callout-box
::: callout-title
Las configuraciones describen patrones. Los mecanismos explican cómo se producen.
:::
::::

<br>

- El ACM representa relaciones multidimensionales.
- La LCA identifica configuraciones recurrentes.
- Las transiciones incorporan orden temporal.
- Ninguno identifica automáticamente causalidad.

::: notes
Conviene distinguir configuraciones de mecanismos.

El ACM y la LCA ayudan a detectar patrones multidimensionales.

Las transiciones permiten observar secuencias temporales.

Pero ninguno de estos métodos identifica automáticamente el proceso causal que produjo esos patrones.

El tiempo ayuda a formular explicaciones, pero no reemplaza un diseño causal.
:::

## Qué método elegir

:::::: columns
::: {.column width="33%"}
### ACM

Cuando interesa la relación entre categorías.
:::

::: {.column width="33%"}
### LCA

Cuando interesan perfiles probabilísticos de casos.
:::

::: {.column width="33%"}
### Transiciones

Cuando interesa permanencia, cambio y dirección.
:::
::::::

::: notes
Una regla práctica es comenzar por la unidad que queremos interpretar.

Si la pregunta está centrada en cómo se estructura un conjunto de categorías, el ACM puede ser suficiente.

Si buscamos perfiles empíricos entre personas, una aproximación de clases puede ser apropiada.

Si el interés está en cambios, entradas, salidas, retornos o persistencia, necesitamos observaciones longitudinales.
:::

## Riesgos frecuentes

- Sobreinterpretar distancias.
- Reificar clases.
- Confundir transición con causalidad.
- Ignorar incertidumbre de clasificación.
- Ocultar decisiones de construcción.
- Priorizar la técnica sobre la pregunta.

::: notes
Cada método tiene una tentación.

En el ACM, interpretar todas las distancias como significativas.

En las clases latentes, hablar de las clases como si fueran grupos naturales.

En las transiciones, asumir que observar el orden temporal basta para identificar causalidad.

El riesgo compartido es permitir que una salida visual convincente sustituya la reflexión sustantiva.
:::

## Conclusión principal

:::: callout-box
::: callout-title
La desigualdad puede analizarse como posición, experiencia, configuración y trayectoria.
:::
::::

<br>

Los métodos no reemplazan las mediciones convencionales. Amplían la mirada y permiten formular preguntas que una variable aislada no puede responder.

::: notes
La conclusión principal es que la desigualdad no es una sola cosa.

Puede estudiarse como posición en una distribución, como experiencia de seguridad o vulnerabilidad, como combinación de condiciones y como trayectoria de permanencia o cambio.

Los métodos presentados no reemplazan las mediciones convencionales.

Permiten ampliar la mirada y reconocer estructuras que una variable aislada no puede representar.
:::

## Literatura sugerida

::::: columns
::: {.column width="33%"}
### ACM

- Le Roux y Rouanet
- Hjellbrekke
- Lê, Josse y Husson
:::

::: {.column width="33%"}
### LCA

- Collins y Lanza
- Weller, Bowen y Faubert
- Linzer y Lewis
:::

::: {.column width="33%"}
### Secuencias

- Cornwell
- Ritschard y Studer
- Gabadinho et al.
:::
:::::

::: notes
Estas referencias ofrecen rutas de profundización para cada técnica.

En ACM, las lecturas combinan fundamentos geométricos, aplicaciones en ciencias sociales e implementación en R.

En LCA, incluyen un manual general, una guía de buenas prácticas y la referencia del paquete poLCA.

En secuencias, permiten avanzar desde los conceptos generales hacia la descripción, visualización e implementación con TraMineR.
:::

## Reproducibilidad

::: folder-tree
Datos/<br> ├── analisis/<br> ├── scripts_taller/<br> ├── outputs/<br> ├── presentacion/<br> └── README.md
:::

::: notes
Todo el flujo debe quedar organizado para que los análisis puedan reproducirse.

Los reportes Quarto contienen la versión completa.

Los scripts del taller pueden ser versiones más breves y pedagógicas.

Si los datos no pueden redistribuirse, el repositorio debe documentar cómo obtenerlos y preparar cada análisis.
:::

## Preguntas de cierre

- ¿Qué tipo de desigualdad queremos observar?
- ¿Qué unidad necesitamos interpretar?
- ¿Qué decisiones introducimos al construir la medida?
- ¿Qué información se pierde al resumir categorías, casos o trayectorias?

::: notes
Quisiera cerrar con cuatro preguntas que pueden aplicarse a cualquier análisis.

Primero, qué dimensión de la desigualdad estamos intentando observar.

Segundo, cuál es la unidad que realmente necesitamos interpretar.

Tercero, qué decisiones incorporamos al construir indicadores, perfiles o estados.

Cuarto, qué información sacrificamos cuando resumimos un fenómeno complejo.

Estas preguntas son anteriores a la elección del método.
:::

## Gracias {.section-divider}

::::: section-title
::: section-main-title
Espero que el taller contribuya a nuevas preguntas de investigación de su interés
:::

::: section-question
Preguntas y discusión
:::
:::::

::: notes
Muchas gracias.

Podemos dedicar el tiempo restante a preguntas, a discutir las decisiones metodológicas o a revisar alguno de los ejercicios con más detalle.
:::

## Referencias bibliográficas

::::: columns
::: {.column width="50%"}

<div class="referencias-taller">

Blasius, J., Lebaron, F., Le Roux, B., & Schmitz, A. (Eds.). (2019). *Empirical investigations of social space*. Springer International Publishing.

Cornwell, B. (2015). *Social sequence analysis: Methods and applications*. Cambridge University Press. https://doi.org/10.1017/CBO9781316212530

Hjellbrekke, J. (2019). *Multiple correspondence analysis for the social sciences*. Routledge.

</div>

:::

::: {.column width="50%"}

<div class="referencias-taller">

Le Roux, B., & Rouanet, H. (2009). *Multiple correspondence analysis*. SAGE Publications.

Weller, B. E., Bowen, N. K., & Faubert, S. J. (2020). Latent class analysis: A guide to best practice. *Journal of Black Psychology, 46*(4), 287–311. https://doi.org/10.1177/0095798420930932

</div>

:::
:::::

::: notes
Estas referencias ofrecen una ruta de profundización para los principales conceptos y métodos del taller.

El volumen editado por Blasius y colaboradores desarrolla el enfoque relacional del espacio social y su investigación empírica.

Hjellbrekke y Le Roux y Rouanet presentan los fundamentos y la aplicación del análisis de correspondencias múltiples.

Weller y colaboradores ofrecen una guía de buenas prácticas para el análisis de clases latentes.

Cornwell presenta los conceptos y herramientas principales del análisis social de secuencias.
:::