---
title: "Mediciones de desigualdad objetiva y subjetiva"
subtitle: "Convergencias, desajustes y configuraciones sociales"

author:
  - name: "Gonzalo Torres Rosales"
    email: "go.torres@uc.cl"
    url: "https://gonzalotr11.github.io/"
    affiliations:
      - name: "Instituto de Sociología, Pontificia Universidad Católica de Chile"
      - name: "Investigador Asociado, Observatorio de Desigualdades"
      - name: "ISI-Munich — The Munich International Stone Center for Inequality Research"

date: today
lang: es

resources:
  - logo_puc.png
  - logo_obde.png
  - logo_isi.png

format:
  revealjs:
    theme:
      - simple
      - estilo_taller.scss
    slide-level: 2
    slide-number: c/t
    navigation-mode: linear
    controls: true
    controls-layout: bottom-right
    progress: true
    transition: fade
    background-transition: fade
    center: false
    width: 1366
    height: 768
    margin: 0.055
    hash: true
    chalkboard: false
    preview-links: auto
    code-fold: true
    fig-responsive: true
    menu: true
    embed-resources: true

execute:
  echo: false
  warning: false
  message: false
  freeze: false

knitr:
  opts_chunk:
    fig.align: center
    out.width: "100%"
    dpi: 150
---

```{r}
#| include: false

library(knitr)
library(dplyr)
library(readr)
library(ggplot2)
library(tibble)

# -------------------------------------------------------------------------
# 1. Ruta principal del proyecto
# -------------------------------------------------------------------------

ruta_proyecto <- paste0(
  "C:/Users/PC/OneDrive/Postgrados/OBDE/",
  "Taller Med Obj Subj"
)

ruta_outputs <- file.path(
  ruta_proyecto,
  "outputs"
)

# -------------------------------------------------------------------------
# 2. Carpetas de figuras
# -------------------------------------------------------------------------

ruta_figuras_acm <- file.path(
  ruta_outputs,
  "05_acm_objetivo_subjetivo",
  "figuras"
)

ruta_figuras_lca <- file.path(
  ruta_outputs,
  "06_clases_latentes_inseguridad_subjetiva",
  "figuras"
)

ruta_figuras_panel <- file.path(
  ruta_outputs,
  "07_transiciones_deuda_ingreso",
  "figuras"
)

# -------------------------------------------------------------------------
# 3. Verificación de rutas
# -------------------------------------------------------------------------

rutas_requeridas <- c(
  ruta_outputs,
  ruta_figuras_acm,
  ruta_figuras_lca,
  ruta_figuras_panel
)

rutas_faltantes <- rutas_requeridas[
  !dir.exists(
    rutas_requeridas
  )
]

if (
  length(
    rutas_faltantes
  ) >
    0
) {
  stop(
    paste0(
      "No se encontraron las siguientes rutas:\n",
      paste(
        rutas_faltantes,
        collapse = "\n"
      )
    )
  )
}

# -------------------------------------------------------------------------
# 4. Función segura para insertar figuras
# -------------------------------------------------------------------------

incluir_figura_segura <- function(
    ruta_figura,
    texto_error = "No se encontró la figura"
) {

  if (
    file.exists(
      ruta_figura
    )
  ) {

    knitr::include_graphics(
      ruta_figura
    )

  } else {

    knitr::asis_output(
      paste0(
        "<div class='callout-box'>",
        "<div class='callout-title'>",
        texto_error,
        "</div>",
        "<p>",
        ruta_figura,
        "</p>",
        "</div>"
      )
    )
  }
}

# -------------------------------------------------------------------------
# 5. Inventario de figuras disponibles
# -------------------------------------------------------------------------

figuras_acm_disponibles <- list.files(
  path = ruta_figuras_acm,
  pattern = "\\.(png|svg)$",
  full.names = FALSE,
  ignore.case = TRUE
)

figuras_lca_disponibles <- list.files(
  path = ruta_figuras_lca,
  pattern = "\\.(png|svg)$",
  full.names = FALSE,
  ignore.case = TRUE
)

figuras_panel_disponibles <- list.files(
  path = ruta_figuras_panel,
  pattern = "\\.(png|svg)$",
  full.names = FALSE,
  ignore.case = TRUE
)

message(
  paste0(
    "Figuras ACM encontradas: ",
    length(
      figuras_acm_disponibles
    )
  )
)

message(
  paste0(
    "Figuras LCA encontradas: ",
    length(
      figuras_lca_disponibles
    )
  )
)

message(
  paste0(
    "Figuras panel encontradas: ",
    length(
      figuras_panel_disponibles
    )
  )
)
```

## Propósito del taller {.top-slide}

:::: callout-box
::: callout-title
Tres formas complementarias de estudiar desigualdades multidimensionales
:::
::::

1.  Relaciones entre categorías.
2.  Configuraciones recurrentes entre personas.
3.  Trayectorias de hogares a través del tiempo.

::: notes
Este taller parte de una inquietud bastante simple.

En ciencias sociales solemos medir desigualdad mediante variables relativamente bien conocidas, como ingreso, educación, empleo o vivienda.

Estas variables son indispensables, pero muchas veces no alcanzan para describir cómo se distribuyen conjuntamente los recursos, las vulnerabilidades y las experiencias económicas.

La propuesta de hoy es revisar tres formas complementarias de abordar esa complejidad.

Primero, analizar relaciones entre categorías.

Segundo, identificar configuraciones recurrentes entre personas.

Tercero, observar cómo los hogares se mueven entre estados a través del tiempo.
:::

## Pregunta guía {.top-slide}

:::: callout-box
::: callout-title
¿Qué perdemos cuando reducimos la desigualdad a una sola variable?
:::
::::

- ¿Personas con el mismo ingreso viven la misma situación?
- ¿La inseguridad económica tiene una sola forma?
- ¿Una fotografía transversal permite observar movilidad?

::: notes
No se trata de negar la utilidad del ingreso ni de otros indicadores clásicos.

La pregunta es qué queda fuera cuando una sola variable resume la posición económica.

Dos hogares con ingresos parecidos pueden diferir en vivienda, deuda, reservas, redes de apoyo o capacidad de enfrentar una emergencia.

Del mismo modo, dos personas pueden reportar inseguridad económica, pero por razones bastante distintas.

Además, una fotografía transversal no permite saber si una posición es estable, transitoria o parte de una trayectoria de deterioro o mejora.
:::

## Tres maneras de estudiar la desigualdad

:::::::::::: columns
::::: {.column width="33%"}
:::: method-card
::: method-card-title
Relaciones
:::

¿Qué categorías aparecen próximas dentro de un espacio multidimensional?

<br>

**Análisis de correspondencias múltiples**
::::
:::::

::::: {.column width="33%"}
:::: method-card
::: method-card-title
Configuraciones
:::

¿Qué patrones recurrentes aparecen entre personas o casos?

<br>

**Clases latentes**
::::
:::::

::::: {.column width="33%"}
:::: method-card
::: method-card-title
Trayectorias
:::

¿Cómo cambian los hogares entre estados a través del tiempo?

<br>

**Panel longitudinal**
::::
:::::
::::::::::::

::: notes
Los tres ejercicios responden a problemas diferentes.

El análisis de correspondencias múltiples nos permite observar cómo se relacionan categorías dentro de un espacio multidimensional.

Las clases latentes desplazan la atención desde las categorías hacia los casos y buscan identificar patrones recurrentes de respuestas.

El panel longitudinal agrega el tiempo y permite analizar transiciones entre estados.

La secuencia general es relaciones, configuraciones y trayectorias.
:::

## Objetivo y subjetivo no son opuestos

::::: columns
::: {.column width="50%"}
### Condiciones objetivas

- Ingreso
- Educación
- Empleo
- Vivienda
- Deuda
- Composición del hogar
:::

::: {.column width="50%"}
### Evaluaciones subjetivas

- Dificultad para llegar a fin de mes
- Protección ante gastos de salud
- Capacidad de enfrentar emergencias
- Disponibilidad de apoyo monetario
- Riesgo económico percibido
:::
:::::

::: callout-box
Las evaluaciones subjetivas también son socialmente producidas: dependen de recursos, obligaciones, expectativas y comparaciones.
:::

::: notes
Voy a usar las expresiones objetivo y subjetivo en un sentido operativo.

Las variables objetivas describen condiciones observables o institucionalmente registrables.

Las subjetivas recogen evaluaciones que las personas hacen sobre su situación.

Esta distinción no significa que unas sean reales y las otras imaginarias.

Las evaluaciones subjetivas también tienen bases sociales. Dependen de recursos, expectativas, obligaciones, experiencias previas y comparaciones con otras personas.
:::

## Dos hogares con el mismo ingreso

::::: columns
::: {.column width="50%"}
### Hogar A

- Vivienda propia pagada
- Sin deuda
- Ahorros disponibles
- Apoyo familiar ante emergencias
:::

::: {.column width="50%"}
### Hogar B

- Arriendo
- Deuda elevada
- Sin reservas
- Sin apoyo monetario cercano
:::
:::::

::: callout-box
El mismo ingreso corriente puede sostener posiciones económicas muy distintas.
:::

::: notes
Este ejemplo muestra por qué una sola variable no agota la posición económica.

Podemos imaginar dos hogares con el mismo ingreso mensual.

Uno tiene vivienda pagada, ahorros y redes de apoyo.

El otro paga arriendo, mantiene deuda y no dispone de reservas.

Aunque su ingreso corriente sea equivalente, su capacidad para absorber shocks es distinta.

También pueden diferir en el modo en que experimentan su situación económica.
:::

## Tres dificultades analíticas

:::::::::::: columns
::::: {.column width="33%"}
:::: {.method-card .compact}
::: method-card-title
Multidimensionalidad
:::

Varias dimensiones operan simultáneamente.
::::
:::::

::::: {.column width="33%"}
:::: {.method-card .compact}
::: method-card-title
Heterogeneidad
:::

Una misma intensidad puede contener combinaciones distintas.
::::
:::::

::::: {.column width="33%"}
:::: {.method-card .compact}
::: method-card-title
Temporalidad
:::

Una posición puede ser estable o transitoria.
::::
:::::
::::::::::::

::: notes
Cada método responde a una dificultad particular.

La primera es la multidimensionalidad. Muchas variables están asociadas y es difícil interpretarlas por separado.

La segunda es la heterogeneidad. Personas con niveles parecidos de inseguridad pueden presentar composiciones distintas.

La tercera es la temporalidad. Una distribución transversal no muestra quién permanece, quién mejora o quién empeora.
:::

## Estrategia del taller

| Ejercicio | Pregunta | Resultado | Unidad interpretativa |
|------------------|------------------|------------------|------------------|
| ACM | ¿Qué categorías se relacionan? | Espacio multidimensional | Categorías |
| LCA | ¿Qué configuraciones aparecen? | Clases probabilísticas | Personas |
| Panel | ¿Cómo cambian los estados? | Transiciones | Hogares en el tiempo |

::: notes
Cada ejercicio produce una unidad de interpretación distinta.

En el ACM interpretamos principalmente categorías y dimensiones.

En las clases latentes interpretamos perfiles probabilísticos de personas.

En el panel interpretamos transiciones y trayectorias de hogares.

Por eso no son técnicas intercambiables.
:::

## Datos utilizados

::::: columns
::: {.column width="50%"}
### Encuesta de Bienestar Social 2023

- Personas adultas
- Condiciones objetivas
- Evaluaciones subjetivas
- Usada en ACM y clases latentes
:::

::: {.column width="50%"}
### Encuesta Financiera de Hogares

- Panel 2007–2011–2014
- Hogares observados en el tiempo
- Ingreso efectivo
- Deuda total
- Usada en análisis de transiciones
:::
:::::

::: notes
Para los primeros dos ejercicios usamos la Encuesta de Bienestar Social 2023.

Para el tercer ejercicio usamos un panel de hogares de la Encuesta Financiera de Hogares, con observaciones en 2007, 2011 y 2014.

La unidad de análisis cambia.

En la EBS trabajamos con personas.

En la EFH trabajamos con hogares.
:::

## Ejercicio 1: análisis de correspondencias múltiples {.section-divider}

:::::: section-title
::: eyebrow
Relaciones entre categorías
:::

::: section-main-title
Análisis de correspondencias múltiples
:::

::: section-question
¿Cómo se ordenan conjuntamente posiciones objetivas y experiencias subjetivas?
:::
::::::

::: notes
Entramos al primer ejercicio.

Aquí todavía no buscamos clasificar personas.

Buscamos representar relaciones entre categorías dentro de un espacio común.
:::

## Pregunta del primer ejercicio

:::: callout-box
::: callout-title
¿Cómo se organizan conjuntamente las posiciones objetivas y las experiencias subjetivas?
:::
::::

<br>

**Interés principal**

- Identificar proximidades entre categorías.
- Reconocer oposiciones en el espacio multidimensional.
- Observar dónde se proyectan grupos sociales relevantes.

::: notes
El primer ejercicio intenta representar un sistema de relaciones entre categorías.

Queremos observar qué categorías tienden a aparecer próximas y cuáles ocupan posiciones opuestas dentro de un espacio multidimensional.

El resultado principal no será una clasificación de personas, sino un mapa de relaciones.
:::

## Intuición del ACM

::::: columns
::: {.column width="43%"}
### Lectura básica

- Cada punto representa una categoría.
- La cercanía sugiere perfiles de respuesta parecidos.
- Los ejes resumen oposiciones principales.
- Las categorías alejadas del origen suelen ser más informativas.
:::

::: {.column width="57%"}
```{r}
#| fig-width: 6.5
#| fig-height: 4.1
#| echo: false

diagrama_acm <- tibble::tibble(
  x = c(
    -1.15,
    -0.82,
    0.92,
    1.18,
    0.08
  ),

  y = c(
    0.58,
    -0.38,
    0.45,
    -0.28,
    0.04
  ),

  etiqueta = c(
    "Sin reservas",
    "Fin de mes difícil",
    "Protección en salud",
    "Apoyo monetario",
    "Categoría frecuente"
  )
)

ggplot(
  diagrama_acm,
  aes(
    x = x,
    y = y,
    label = etiqueta
  )
) +
  geom_hline(
    yintercept = 0,
    linewidth = 0.35,
    color = "grey70"
  ) +
  geom_vline(
    xintercept = 0,
    linewidth = 0.35,
    color = "grey70"
  ) +
  geom_point(
    size = 4.5,
    color = "#5B2A86"
  ) +
  geom_text(
    nudge_y = 0.13,
    size = 4
  ) +
  coord_equal(
    xlim = c(
      -1.65,
      1.65
    ),
    ylim = c(
      -1,
      1
    )
  ) +
  theme_void()
```
:::
:::::

::: notes
El análisis de correspondencias múltiples puede pensarse como una forma de representar categorías de varias variables en un espacio común.

Categorías cercanas tienden a compartir perfiles de respuesta.

Categorías alejadas representan patrones más diferentes.

La distancia no debe interpretarse directamente como una correlación, pero sí como una señal de asociación dentro del espacio construido.
:::

## Qué entra al análisis

::::: columns
::: {.column width="50%"}
### Variables activas objetivas

- Posición de ingreso
- Nivel educacional
- Tenencia de vivienda
:::

::: {.column width="50%"}
### Variables activas subjetivas

- Facilidad para llegar a fin de mes
- Fragilidad ante pérdida de ingresos
- Protección financiera en salud
:::
:::::

::: callout-box
Las variables activas construyen el espacio. Los grupos sociales se proyectan posteriormente como variables suplementarias.
:::

::: notes
El espacio se construye con seis variables activas.

Tres corresponden a condiciones objetivas: posición de ingreso, educación y tenencia de vivienda.

Las otras tres corresponden a evaluaciones subjetivas: facilidad para llegar a fin de mes, fragilidad ante una pérdida de ingresos y protección financiera ante gastos de salud.

Los grupos sexo-etarios, la condición de actividad y la estructura parental se incorporan como variables suplementarias. Por tanto, ayudan a interpretar el espacio, pero no intervienen en la construcción de los ejes.
:::

## Muestra analítica

:::::: columns
:::: {.column width="40%"}
::: metric
7.500
:::

casos completos en las seis variables activas
::::

::: {.column width="60%"}
- Universo inicial: 7.612 personas
- Edad: 18 a 59 años
- Retención analítica: 98,5%
- Cobertura muy alta de las variables activas
:::
::::::

::: callout-box
La selección por casos completos redujo muy poco la muestra disponible.
:::

::: notes
El universo inicial contiene 7.612 personas de 18 a 59 años.

El análisis de correspondencias múltiples se estima con 7.500 casos completos en las seis variables activas.

Esto representa una retención de 98,5 por ciento, por lo que la pérdida de casos es limitada.
:::

## Cómo leer un mapa de correspondencias

:::::: columns
::: {.column width="52%"}
### Cuatro reglas

1.  Mirar categorías alejadas del origen.
2.  Identificar categorías próximas.
3.  Observar oposiciones entre lados del eje.
4.  Revisar contribuciones antes de nombrar dimensiones.
:::

:::: {.column width="48%"}
::: callout-box
La proximidad sugiere perfiles de respuesta semejantes, pero debe interpretarse junto con frecuencias, contribuciones y teoría.
:::
::::
::::::

::: notes
Hay cuatro reglas básicas.

Primero, las modalidades cercanas al origen suelen distinguir poco el espacio.

Segundo, las modalidades próximas comparten perfiles de respuesta semejantes.

Tercero, las modalidades ubicadas en extremos opuestos ayudan a interpretar los ejes.

Cuarto, el nombre de una dimensión debe apoyarse en las contribuciones de las modalidades y no solamente en su posición visual.
:::

## Inercia explicada {.figure-only}

```{r}
#| out-width: "100%"
#| echo: false

archivo_acm_inercia <- file.path(
  ruta_figuras_acm,
  "05_inercia_acm_objetivo_subjetivo.png"
)

incluir_figura_segura(
  archivo_acm_inercia
)
```

::: notes
La dimensión 1 explica 21,8 por ciento de la inercia.

La dimensión 2 explica 13,4 por ciento.

En conjunto, las dos primeras dimensiones acumulan 35,2 por ciento.

El plano bidimensional ofrece una síntesis útil de la estructura principal, aunque no contiene toda la información del espacio.
:::

## Mapa ACM principal {.figure-only}

```{r}
#| out-width: "100%"
#| echo: false

archivo_acm_principal <- file.path(
  ruta_figuras_acm,
  "05_mapa_modalidades_objetivo_subjetivo.png"
)

incluir_figura_segura(
  archivo_acm_principal
)
```

::: notes
Esta es la figura central del ejercicio.

La primera dimensión organiza una oposición bastante clara.

A la derecha aparecen ingresos altos, educación superior, facilidad para llegar a fin de mes, menor fragilidad y protección financiera en salud.

A la izquierda aparecen ingresos bajos, educación básica o media, fragilidad intensa, dificultad para llegar a fin de mes y desprotección en salud.

La primera dimensión articula, por tanto, condiciones objetivas y experiencias subjetivas dentro de un mismo gradiente.
:::

## Dimensión 1: protección y vulnerabilidad

::::: columns
::: {.column width="50%"}
### Polo de mayor protección

- Facilidad para llegar a fin de mes
- Protección financiera en salud
- Menor fragilidad
- Ingresos altos
- Educación superior
:::

::: {.column width="50%"}
### Polo de mayor vulnerabilidad

- Ingresos bajos
- Educación básica o media
- Fragilidad intensa
- Dificultad para llegar a fin de mes
- Desprotección financiera en salud
:::
:::::

:::: callout-box
::: callout-title
Dimensión 1: protección económica objetiva y subjetiva
:::
::::

::: notes
La dimensión principal muestra una convergencia entre posición objetiva y evaluación subjetiva.

Las personas con mejores recursos tienden a ubicarse junto a modalidades de mayor seguridad económica.

En el extremo opuesto se acumulan menores recursos, fragilidad y dificultades económicas cotidianas.

Por eso podemos interpretar el eje como un gradiente de protección económica objetiva y subjetiva.
:::

## Dimensión 2: una configuración menos lineal

::::: columns
::: {.column width="55%"}
### Extremo positivo

- Educación básica
- Ingresos bajos
- Vivienda cedida u otra
- Facilidad para llegar a fin de mes
- Menor fragilidad
:::

::: {.column width="45%"}
### Extremo negativo

- Vivienda arrendada
- Educación superior
- Ingresos altos o medios
- Fragilidad intensa
:::
:::::

::: callout-box
La segunda dimensión separa configuraciones residenciales y posibles desacoples entre recursos objetivos y seguridad cotidiana.
:::

::: notes
La segunda dimensión no reproduce simplemente una escala de mayor o menor seguridad.

La modalidad que más contribuye a construirla es la vivienda arrendada.

En un extremo se combinan arriendo, educación superior e ingresos altos o medios.

En el otro aparecen vivienda cedida, ingresos bajos y educación básica, junto con facilidad para llegar a fin de mes y menor fragilidad.

Esto sugiere que algunos arreglos residenciales pueden modificar la relación entre posición objetiva y experiencia económica cotidiana.

Es una interpretación sustantiva del patrón, no una demostración causal.
:::

## Posiciones sexo-etarias {.figure-only}

```{r}
#| out-width: "100%"
#| echo: false

archivo_acm_sexo_edad <- file.path(
  ruta_figuras_acm,
  "05_dimension_1_sexo_edad.png"
)

incluir_figura_segura(
  archivo_acm_sexo_edad
)
```

::: notes
Esta figura presenta las coordenadas medias ponderadas de los seis grupos sexo-etarios sobre la dimensión principal.

Los hombres de 18 a 29 y de 30 a 44 años aparecen más hacia el polo protegido.

Las mujeres de 30 a 44 y especialmente las mujeres de 45 a 59 años aparecen más hacia el polo vulnerable.

Los hombres de 45 a 59 años también se ubican levemente en el lado vulnerable, pero menos que las mujeres del mismo tramo.

La comparación es transversal. No representa trayectorias individuales de envejecimiento.
:::

## Género y estructura parental {.figure-only}

```{r}
#| out-width: "100%"
#| echo: false

archivo_acm_familias <- file.path(
  ruta_figuras_acm,
  "05_dimension_1_familias.png"
)

incluir_figura_segura(
  archivo_acm_familias
)
```

::: notes
Entre las personas que viven en hogares con menores, la posición más vulnerable corresponde a las mujeres en hogares monoparentales.

Las mujeres en hogares biparentales también se ubican hacia el polo vulnerable.

Los hombres en hogares monoparentales ocupan una posición intermedia.

Los hombres en hogares biparentales son el único grupo situado levemente hacia el polo protegido.

El patrón sugiere una acumulación entre género y estructura parental.
:::

## Condición de actividad {.figure-only}

```{r}
#| out-width: "100%"
#| echo: false

archivo_acm_actividad <- file.path(
  ruta_figuras_acm,
  "05_mapa_condicion_actividad.png"
)

incluir_figura_segura(
  archivo_acm_actividad
)
```

::: notes
La condición de actividad también se proyecta como variable suplementaria.

Las personas ocupadas aparecen levemente hacia el polo protegido.

Las personas desocupadas y quienes están fuera de la fuerza de trabajo se sitúan hacia el polo vulnerable.

Estas posiciones son medias ponderadas y no representan efectos causales de la condición de actividad.
:::

## Interpretación sustantiva del ACM

::: callout-box
El espacio muestra una convergencia general entre recursos objetivos y seguridad subjetiva, junto con desacoples asociados especialmente a la posición residencial.
:::

<br>

- La dimensión principal combina ingreso, educación y seguridad económica.
- La segunda dimensión está fuertemente marcada por el arriendo.
- Género, edad, parentalidad y actividad diferencian posiciones medias.
- Las variables suplementarias interpretan el espacio, pero no construyen sus ejes.

::: notes
La conclusión sustantiva del ACM tiene dos componentes.

Primero, existe una convergencia clara entre mejores posiciones objetivas y mayor seguridad subjetiva.

Segundo, esa convergencia no es perfecta.

La dimensión residencial, especialmente el arriendo y la vivienda cedida, introduce configuraciones que no siguen linealmente el gradiente de recursos.
:::

## Qué aprendemos con el ACM

::::: columns
::: {.column width="50%"}
### Permite

- Representar varias dimensiones simultáneamente.
- Reconocer proximidades entre modalidades.
- Identificar oposiciones y desacoples.
- Proyectar grupos sociales.
- Construir una lectura relacional.
:::

::: {.column width="50%"}
### No permite

- Clasificar inequívocamente personas.
- Establecer causalidad.
- Interpretar toda proximidad como sustantiva.
- Observar trayectorias individuales.
- Sustituir la teoría por el mapa.
:::
:::::

::: notes
El ACM permite organizar una estructura compleja de relaciones entre modalidades.

No produce una clasificación de personas.

Tampoco identifica causas ni trayectorias.

Su valor principal está en mostrar cómo condiciones objetivas y subjetivas se relacionan dentro de un espacio común.
:::

## Transición al segundo ejercicio

::::: callout-box
::: callout-title
El ACM organiza categorías.
:::

::: callout-title
Ahora queremos organizar patrones de respuesta entre personas.
:::
:::::

<br>

> ¿Qué configuraciones recurrentes de inseguridad económica aparecen?

::: notes
Aquí hacemos la transición hacia las clases latentes.

Cambia la unidad de interpretación.

Ya no preguntamos principalmente qué categorías están próximas.

Preguntamos qué combinaciones de respuestas aparecen repetidamente entre personas.
:::

## Ejercicio 2: clases latentes {.section-divider}

:::::: section-title
::: eyebrow
Configuraciones de personas
:::

::: section-main-title
Clases latentes
:::

::: section-question
¿Qué combinaciones recurrentes de inseguridad económica aparecen?
:::
::::::

::: notes
Entramos al segundo ejercicio.

Cambia la unidad de interpretación.

En vez de organizar categorías, intentamos identificar patrones recurrentes entre personas.
:::

## Del espacio de categorías a los casos

:::: callout-box
::: callout-title
¿Qué patrones de inseguridad subjetiva se repiten entre personas?
:::
::::

<br>

- El ACM organiza categorías.
- La LCA estima perfiles probabilísticos de casos.
- Las clases resumen combinaciones recurrentes de respuestas.

::: notes
En lugar de preguntar qué categorías están próximas, preguntamos si existen grupos de personas que tienden a presentar patrones similares de respuestas.

Este es el enfoque centrado en casos.
:::

## Intuición de clases latentes

:::::::::::: columns
::::: {.column width="33%"}
:::: {.method-card .compact}
::: method-card-title
Clase 1
:::

Baja probabilidad de inseguridad en casi todos los indicadores.
::::
:::::

::::: {.column width="33%"}
:::: {.method-card .compact}
::: method-card-title
Clase 2
:::

Probabilidades intermedias o selectivas de inseguridad.
::::
:::::

::::: {.column width="33%"}
:::: {.method-card .compact}
::: method-card-title
Clase 3
:::

Alta probabilidad de inseguridad en varias dimensiones.
::::
:::::
::::::::::::

::: notes
El modelo supone que existe una variable categórica no observada que organiza parte de las asociaciones entre los indicadores.

Cada clase se describe mediante probabilidades condicionales.

Las clases no son grupos observados directamente. Son una representación probabilística estimada desde patrones de respuesta.
:::

## Indicadores de inseguridad

::::: columns
::: {.column width="50%"}
### Presión presente

- Dificultad para llegar a fin de mes
- Disminución o presión de ingresos
- Problemas asociados a obligaciones económicas
:::

::: {.column width="50%"}
### Protección frente a shocks

- Reservas insuficientes
- Desprotección financiera en salud
- Falta de apoyo monetario
- Vulnerabilidad ante emergencias
:::
:::::

::: callout-box
Las clases solo pueden representar las dimensiones que incorporamos al modelo.
:::

::: notes
Los indicadores buscan cubrir distintas dimensiones de la inseguridad económica.

Algunos capturan presión presente.

Otros capturan capacidad de enfrentar shocks.

La decisión sobre qué indicadores incluir es sustantiva. Las clases solo pueden representar las dimensiones que incorporamos al modelo.
:::

## ¿Cuántas clases? {.figure-only}

```{r}
#| out-width: "100%"
#| echo: false

archivo_lca_ajuste <- file.path(
  ruta_figuras_lca,
  "06_comparacion_ajuste.png"
)

incluir_figura_segura(
  archivo_lca_ajuste
)
```

::: notes
No existe un criterio único y automático para seleccionar el número de clases.

La comparación considera los indicadores de ajuste, la separación entre perfiles, el tamaño de las clases y la claridad sustantiva.

Una solución con más clases puede mejorar algunos indicadores estadísticos, pero también puede generar subdivisiones difíciles de interpretar o grupos demasiado pequeños.
:::

## Solución seleccionada

::: metric
3 clases
:::

<br>

**Criterios de selección**

- Ajuste estadístico adecuado.
- Parsimonia.
- Tamaños suficientes.
- Perfiles diferenciados.
- Interpretación sustantiva clara.
- Menor riesgo de sobreextraer clases.

::: notes
La solución seleccionada contiene tres clases.

Esta solución ofrece un equilibrio entre ajuste estadístico y claridad sustantiva.

Una solución con más clases puede separar con mayor detalle algunos extremos, pero no necesariamente agrega una configuración social claramente distinta.

Para el objetivo del taller, tres clases permiten mostrar con claridad una posición protegida, una posición intermedia y una posición de inseguridad elevada.
:::

## Prevalencia de las clases {.figure-only}

```{r}
#| out-width: "100%"
#| echo: false

archivo_lca_prevalencia <- file.path(
  ruta_figuras_lca,
  "06_prevalencia_clases.png"
)

incluir_figura_segura(
  archivo_lca_prevalencia
)
```

::: notes
Esta figura muestra el tamaño estimado de las tres clases.

Antes de interpretar sus características conviene observar su peso relativo.

Las clases no representan grupos igualmente numerosos.

La prevalencia forma parte de la interpretación sustantiva: un perfil puede ser muy extremo, pero afectar a una proporción relativamente pequeña de la población.
:::

## Perfiles de las clases {.figure-only}

```{r}
#| out-width: "100%"
#| echo: false

archivo_lca_perfiles <- file.path(
  ruta_figuras_lca,
  "06_perfiles_clases.png"
)

incluir_figura_segura(
  archivo_lca_perfiles
)
```

::: notes
Esta es la figura principal del análisis de clases latentes.

Cada perfil muestra la probabilidad estimada de presentar cada forma de inseguridad económica.

La lectura no debe centrarse solamente en cuál clase tiene los valores más altos.

También debemos observar qué indicadores separan mejor las clases y si las diferencias corresponden solo a intensidad o también a composición.
:::

## Tres configuraciones de inseguridad

:::::::::::: columns
::::: {.column width="33%"}
:::: {.method-card .compact}
::: method-card-title
Clase protegida
:::

Probabilidades comparativamente bajas de inseguridad en los distintos indicadores.
::::
:::::

::::: {.column width="33%"}
:::: {.method-card .compact}
::: method-card-title
Clase intermedia
:::

Combina protección parcial con vulnerabilidad en algunas dimensiones.
::::
:::::

::::: {.column width="33%"}
:::: {.method-card .compact}
::: method-card-title
Clase muy insegura
:::

Probabilidades elevadas de inseguridad en múltiples dimensiones.
::::
:::::
::::::::::::

::: notes
La primera clase representa una configuración comparativamente protegida.

La segunda ocupa una posición intermedia. No es simplemente una versión reducida de la clase más insegura: puede combinar protección en algunas dimensiones con fragilidad en otras.

La tercera concentra probabilidades altas de inseguridad en varios indicadores.

Los nombres deben entenderse como etiquetas analíticas, no como categorías naturales.
:::

## Intensidad y composición

:::: callout-box
::: callout-title
Las clases se diferencian principalmente en intensidad, pero también pueden mostrar énfasis distintos entre dimensiones.
:::
::::

::::: columns
::: {.column width="50%"}
### Intensidad

- Acumulación de inseguridades.
- Distancia general entre perfiles.
- Gradiente desde protección hacia vulnerabilidad.
:::

::: {.column width="50%"}
### Composición

- Presión económica presente.
- Falta de reservas.
- Desprotección frente a shocks.
- Ausencia de apoyo monetario.
:::
:::::

::: notes
La estructura general tiene un componente ordinal importante.

Las clases se ordenan, en gran medida, desde una situación más protegida hacia una situación de inseguridad acumulada.

Sin embargo, la figura de perfiles también permite observar si ciertos indicadores aumentan más rápidamente que otros.

Eso introduce diferencias de composición dentro del gradiente general.
:::

## Calidad de la clasificación {.figure-only}

```{r}
#| out-width: "100%"
#| echo: false

archivo_lca_calidad <- file.path(
  ruta_figuras_lca,
  "06_calidad_clasificacion.png"
)

incluir_figura_segura(
  archivo_lca_calidad
)
```

::: notes
Las clases latentes son probabilísticas.

Cada persona tiene una probabilidad posterior de pertenecer a cada una de las clases.

La calidad de clasificación indica qué tan claramente el modelo diferencia los perfiles.

Una buena clasificación no significa certeza absoluta, pero reduce la ambigüedad de la asignación modal.
:::

## La pertenencia es probabilística

:::: callout-box
::: callout-title
Una persona no pertenece con certeza absoluta a una clase.
:::
::::

<br>

- Cada caso tiene tres probabilidades posteriores.
- La asignación modal selecciona la probabilidad más alta.
- Algunos casos están mejor clasificados que otros.
- Los cruces posteriores deben interpretarse con cautela.

::: notes
En las figuras siguientes usamos la clase modal para describir la distribución social de los perfiles.

Esta simplificación es útil para comunicar resultados.

Sin embargo, no debemos olvidar que las fronteras entre clases contienen incertidumbre.

Las clases son una representación del patrón de respuestas, no grupos perfectamente separados.
:::

## Clases según sexo y edad {.figure-only}

```{r}
#| out-width: "100%"
#| echo: false

archivo_lca_sexo_edad <- file.path(
  ruta_figuras_lca,
  "06_clases_segun_sexo_edad.png"
)

incluir_figura_segura(
  archivo_lca_sexo_edad
)
```

::: notes
Esta figura compara la distribución de las clases entre seis grupos definidos conjuntamente por sexo y edad.

El objetivo es observar si la inseguridad económica se distribuye de la misma manera entre hombres y mujeres de distintas etapas de la vida laboral.

Las diferencias son descriptivas y transversales.

No representan trayectorias individuales de envejecimiento ni efectos causales del género o la edad.
:::

## Clases según ingreso {.figure-only}

```{r}
#| out-width: "100%"
#| echo: false

archivo_lca_ingreso <- file.path(
  ruta_figuras_lca,
  "06_clases_segun_ingreso.png"
)

incluir_figura_segura(
  archivo_lca_ingreso
)
```

::: notes
Esta figura relaciona las clases subjetivas con la posición de ingreso.

Esperamos una asociación clara: las posiciones de menor ingreso deberían concentrar una mayor proporción de la clase insegura.

Sin embargo, la asociación no tiene por qué ser perfecta.

La presencia de varias clases dentro de una misma posición de ingreso muestra que el ingreso corriente no agota la experiencia de seguridad económica.
:::

## Género y estructura parental {.figure-only}

```{r}
#| out-width: "100%"
#| echo: false

archivo_lca_parentalidad <- file.path(
  ruta_figuras_lca,
  "06_clases_segun_estructura_parental.png"
)

incluir_figura_segura(
  archivo_lca_parentalidad
)
```

::: notes
Esta figura compara configuraciones de inseguridad entre hombres y mujeres que viven en hogares con menores, distinguiendo hogares biparentales y monoparentales.

El interés está en observar la acumulación entre género, responsabilidades familiares y estructura del hogar.

Es una comparación descriptiva y no demuestra que la estructura parental cause la pertenencia a una clase.
:::

## Qué aporta la LCA

::::: columns
::: {.column width="50%"}
### Permite

- Identificar configuraciones de casos.
- Representar heterogeneidad.
- Distinguir intensidad y composición.
- Examinar distribución social de perfiles.
- Mantener una lógica probabilística.
:::

::: {.column width="50%"}
### Depende de

- Indicadores seleccionados.
- Número de clases.
- Supuestos del modelo.
- Calidad de clasificación.
- Decisiones de etiquetado.
:::
:::::

::: notes
Las clases latentes ayudan a construir una tipología empírica basada en patrones de respuestas.

Su principal ventaja es recuperar configuraciones de dimensiones que suelen analizarse por separado.

Su principal riesgo es reificar las clases y tratarlas como grupos naturales o permanentes.
:::

## Transición al tercer ejercicio

::::: callout-box
::: callout-title
La LCA organiza configuraciones transversales.
:::

::: callout-title
Ahora queremos observar permanencia y cambio.
:::
:::::

<br>

> ¿Cómo cambian los hogares entre estados de endeudamiento?

::: notes
Los dos primeros ejercicios son transversales.

Ahora incorporamos el tiempo.

El interés no está solo en cuántos hogares tienen deuda alta en cada año, sino en quiénes permanecen, quiénes entran y quiénes salen de esos estados.
:::

## Ejercicio 3: transiciones de endeudamiento {.section-divider}

:::::: section-title
::: eyebrow
Trayectorias de hogares
:::

::: section-main-title
Transiciones de endeudamiento
:::

::: section-question
¿Cómo cambian los hogares entre estados de deuda?
:::
::::::

::: notes
Entramos al tercer ejercicio.

Aquí la unidad de análisis es el hogar observado repetidamente.

El objetivo es distinguir composición transversal de movilidad longitudinal.
:::

## Panel EFH

:::: callout-box
::: callout-title
2007 → 2011 → 2014
:::
::::

<br>

- Hogares observados en las tres olas.
- Unidad de análisis: hogar.
- Estados construidos desde deuda total e ingreso efectivo anual.
- Transiciones descriptivas del panel analítico.

::: notes
Trabajar con el mismo hogar permite distinguir cambios reales de composición de cambios entre muestras distintas.

El panel inicial contiene hogares observados en las tres olas.

Para el análisis usamos hogares con información válida de ingreso efectivo y deuda total.
:::

## Indicador de deuda sobre ingreso

$$RDI =
\frac{\text{deuda total}}
{\text{ingreso efectivo mensual} \times 12}$$

::: callout-box
Un valor igual a 1 indica que la deuda total equivale aproximadamente a un año de ingreso efectivo del hogar.
:::

::: notes
El indicador divide el stock total de deuda por el ingreso efectivo anual del hogar.

No debe confundirse con carga financiera mensual.

La carga financiera compara pagos mensuales con ingreso mensual.

Aquí comparamos un stock de deuda con un flujo anual de recursos.
:::

## Estados de endeudamiento

| Estado           | Regla descriptiva             |
|------------------|-------------------------------|
| Sin deuda        | deuda total = 0               |
| Deuda baja       | hasta 50% del ingreso anual   |
| Deuda intermedia | 50% a 150% del ingreso anual  |
| Deuda alta       | más de 150% del ingreso anual |

::: notes
Para facilitar la lectura transformamos el indicador continuo en cuatro estados.

Los puntos de corte son descriptivos y transparentes.

No representan umbrales oficiales de sobreendeudamiento.

Esta clasificación permite construir matrices de transición y trayectorias fáciles de comunicar.
:::

## Estados de deuda por ola {.figure-only}

```{r}
#| out-width: "100%"
#| echo: false

archivo_panel_estados <- file.path(
  ruta_figuras_panel,
  "07_01_estados_deuda_por_ola.png"
)

incluir_figura_segura(
  archivo_panel_estados
)
```

::: notes
La primera figura muestra la composición del panel en cada ola.

Podemos observar si aumenta o disminuye la proporción de hogares sin deuda, con deuda baja, intermedia o alta.

Pero una comparación entre barras no informa todavía sobre movilidad individual.
:::

## Permanencia según estado inicial {.figure-only}

```{r}
#| out-width: "100%"
#| echo: false

archivo_panel_permanencia <- file.path(
  ruta_figuras_panel,
  "07_03_permanencia_por_origen.png"
)

incluir_figura_segura(
  archivo_panel_permanencia
)
```

::: notes
Esta figura responde una pregunta distinta.

Entre quienes comenzaron en cada estado, ¿qué proporción terminó en el mismo estado?

Aquí comenzamos a distinguir prevalencia de estabilidad.
:::

## Dirección del cambio {.figure-only}

```{r}
#| out-width: "100%"
#| echo: false

archivo_panel_direccion <- file.path(
  ruta_figuras_panel,
  "07_04_direccion_cambio.png"
)

incluir_figura_segura(
  archivo_panel_direccion
)
```

::: notes
Podemos resumir el cambio entre 2007 y 2014 en tres direcciones.

Algunos hogares se desplazan hacia estados de menor deuda relativa.

Otros permanecen.

Otros aumentan su nivel.

Este resumen es útil, pero pierde información sobre los pasos intermedios.
:::

## Género, pareja y transiciones {.figure-only}

```{r}
#| out-width: "100%"
#| echo: false

archivo_panel_genero_pareja <- file.path(
  ruta_figuras_panel,
  "07_05_direccion_genero_pareja_2014.png"
)

incluir_figura_segura(
  archivo_panel_genero_pareja
)
```

::: notes
La comparación general por género de la persona de referencia muestra
trayectorias prácticamente idénticas.

Al incorporar la situación de pareja aparece una diferencia más visible entre
las mujeres.

Los hogares cuya persona de referencia en 2014 era una mujer sin pareja
presentan una mayor proporción de aumento del nivel relativo de deuda que
aquellos cuya persona de referencia era una mujer con pareja.

Entre los hombres, las diferencias según situación de pareja son mucho menores.

Esta comparación es descriptiva y debe interpretarse con cautela. El género y
la situación de pareja de la persona de referencia se observan en 2014, al final
del periodo analizado, y no constituyen condiciones iniciales ni explicaciones
causales de la trayectoria.
:::

## Trayectorias completas {.figure-only}

```{r}
#| out-width: "100%"
#| echo: false

archivo_panel_alluvial <- file.path(
  ruta_figuras_panel,
  "07_06_trayectorias_alluvial.png"
)

incluir_figura_segura(
  archivo_panel_alluvial
)
```

::: notes
El gráfico alluvial recupera las tres observaciones.

Cada bloque representa un estado en una ola.

El ancho de los flujos representa el número de hogares que sigue una trayectoria determinada.

La principal ventaja de esta figura es mostrar simultáneamente composición y movilidad.
:::

## Qué no explica el panel

:::: callout-box
::: callout-title
El panel describe transiciones, pero no identifica por sí solo sus causas.
:::
::::

<br>

Posibles procesos detrás de un cambio:

- Cambios de ingreso.
- Nueva deuda.
- Pago o refinanciamiento.
- Desempleo o shock familiar.
- Compra de vivienda u otro activo.

::: notes
Observar una transición no equivale a explicar su mecanismo.

Un aumento de la deuda relativa puede provenir de una nueva deuda, de una caída del ingreso o de ambas cosas.

Además, una deuda alta puede corresponder a inversión patrimonial o a presión financiera.

El análisis de transiciones es un punto de partida para estudiar mecanismos, no su demostración.
:::

## Integración final {.section-divider}

:::::: section-title
::: eyebrow
Comparación
:::

::: section-main-title
¿Qué aporta cada método?
:::

::: section-question
Relaciones, configuraciones y trayectorias como formas complementarias de observar desigualdad.
:::
::::::

::: notes
Entramos al cierre.

La idea no es jerarquizar los métodos, sino comparar qué pregunta permite responder cada uno.
:::

## Tres unidades de interpretación

| Método | Unidad central       | Resultado                   |
|--------|----------------------|-----------------------------|
| ACM    | Categorías           | Espacio multidimensional    |
| LCA    | Personas             | Clases probabilísticas      |
| Panel  | Hogares en el tiempo | Transiciones y trayectorias |

::: notes
Esta diferencia es fundamental.

El ACM organiza categorías.

La LCA organiza probabilísticamente personas según patrones de respuesta.

El panel organiza observaciones repetidas de hogares.

No deberíamos comparar los métodos solo según cuál entrega la figura más atractiva.
:::

## Tres preguntas distintas

| Método | Pregunta                                         |
|--------|--------------------------------------------------|
| ACM    | ¿Qué se relaciona con qué?                       |
| LCA    | ¿Qué combinaciones aparecen juntas en los casos? |
| Panel  | ¿Qué permanece y qué cambia?                     |

::: notes
Los métodos tampoco responden la misma pregunta.

El ACM estudia asociaciones dentro de un espacio.

La LCA estudia patrones recurrentes entre personas.

El panel estudia estabilidad y movilidad.

La elección debe partir de la pregunta sustantiva.
:::

## Decisiones del investigador

- Variables activas.
- Indicadores de clase.
- Número de clases.
- Puntos de corte.
- Tratamiento de faltantes.
- Uso de ponderadores.
- Etiquetas e interpretación.

::: notes
Los tres ejercicios incluyen decisiones que no son puramente técnicas.

En el ACM decidimos qué variables construyen el espacio.

En la LCA decidimos indicadores y número de clases.

En el panel decidimos cómo definir estados y qué casos son comparables.

Estas decisiones deben ser explícitas, auditables y justificadas.
:::

## Objetivo y subjetivo pueden desajustarse

|                         | Seguridad subjetiva      | Inseguridad subjetiva    |
|-----------------------|------------------------|------------------------|
| Mejor posición objetiva | Protegidos               | Vulnerables inesperados  |
| Peor posición objetiva  | Resilientes o protegidos | Vulnerabilidad acumulada |

::: notes
Una forma de integrar el taller es pensar en desajustes.

La situación más esperable es que mejores posiciones objetivas se relacionen con mayor seguridad y peores posiciones con mayor inseguridad.

Pero también existen casos que no siguen esa alineación.

Esos desajustes pueden ser sustantivamente informativos.
:::

## Configuraciones y mecanismos

:::: callout-box
::: callout-title
Las configuraciones describen patrones. Los mecanismos explican cómo se producen.
:::
::::

<br>

- ACM y LCA detectan patrones multidimensionales.
- El panel observa secuencias temporales.
- Ninguno identifica automáticamente causalidad.

::: notes
Conviene distinguir configuraciones de mecanismos.

El ACM y la LCA ayudan a detectar patrones multidimensionales.

El panel permite observar secuencias temporales.

Pero ninguno de estos métodos identifica automáticamente el proceso causal que produjo esos patrones.
:::

## Qué método elegir

:::::: columns
::: {.column width="33%"}
### ACM

Cuando interesa la relación entre categorías.
:::

::: {.column width="33%"}
### LCA

Cuando interesan perfiles de casos.
:::

::: {.column width="33%"}
### Panel

Cuando interesa permanencia y cambio.
:::
::::::

::: notes
Una regla práctica es comenzar por la unidad que queremos explicar.

Si la pregunta está centrada en cómo se estructura un conjunto de categorías, el ACM puede ser suficiente.

Si buscamos perfiles empíricos entre personas, una aproximación de clases puede ser apropiada.

Si el interés está en cambios, entradas, salidas o persistencia, necesitamos datos longitudinales.
:::

## Riesgos frecuentes

- Sobreinterpretar distancias.
- Reificar clases.
- Confundir transición con causalidad.
- Ocultar decisiones de construcción.
- Priorizar la técnica sobre la pregunta.

::: notes
Cada método tiene una tentación.

En el ACM, interpretar todas las distancias como significativas.

En las clases latentes, hablar de las clases como si fueran grupos naturales.

En el panel, asumir que observar el orden temporal basta para identificar causalidad.

El riesgo compartido es permitir que una salida visual convincente sustituya la reflexión sustantiva.
:::

## Conclusión principal

:::: callout-box
::: callout-title
La desigualdad puede analizarse como posición, experiencia, configuración y trayectoria.
:::
::::

<br>

Los métodos no reemplazan las mediciones convencionales. Amplían la mirada y permiten formular preguntas que una variable aislada no puede responder.

::: notes
La conclusión principal es que la desigualdad no es una sola cosa.

Puede estudiarse como posición en una distribución, como experiencia de seguridad o vulnerabilidad, como combinación de condiciones y como trayectoria de permanencia o cambio.

Los métodos presentados no reemplazan las mediciones convencionales. Permiten ampliar la mirada.
:::

## Reproducibilidad

::: folder-tree
Datos/<br> ├── analisis/<br> ├── scripts_taller/<br> ├── outputs/<br> ├── presentacion/<br> └── README.md
:::

::: notes
Todo el flujo debe quedar organizado para que los análisis puedan reproducirse.

Los reportes Quarto contienen la versión completa.

Los scripts del taller pueden ser versiones más breves y pedagógicas.

Si los datos no pueden redistribuirse, el repositorio debe documentar cómo obtenerlos y preparar cada análisis.
:::

## Preguntas de cierre

- ¿Qué tipo de desigualdad queremos observar?
- ¿Qué unidad necesitamos interpretar?
- ¿Qué decisiones estamos introduciendo al construir la medida?

::: notes
Quisiera cerrar con tres preguntas que pueden aplicarse a cualquier análisis.

Primero, qué dimensión de la desigualdad estamos intentando observar.

Segundo, cuál es la unidad que realmente necesitamos interpretar.

Tercero, qué decisiones incorporamos al construir indicadores, perfiles o estados.

Estas preguntas son anteriores a la elección del método.
:::

## Gracias {.section-divider}

::::: section-title
::: section-main-title
Espero que el taller contribuya a nuevas preguntas de investigación
:::

::: section-question
Preguntas y discusión
:::
:::::

::: notes
Muchas gracias.

Podemos dedicar el tiempo restante a preguntas, a discutir las decisiones metodológicas o a revisar alguno de los ejercicios con más detalle.
:::
